---
title: "Participación Ciudadana en Salud · REM-A19b Chile 2025"
author: "Javier Vera Bravo · @Arleq89"
format:
  dashboard:
    theme: [cosmo, custom.scss]
    scrolling: true
    nav-buttons:
      - icon: github
        href: https://github.com/Arleq89/participacion-salud-rem
execute:
  echo: false
  warning: false
  message: false
---

```{r}
#| label: setup
#| include: false
library(data.table)
library(ggplot2)

interactivo <- function(g) {
  if (is.null(g)) return(htmltools::HTML("<div style='padding:1rem;opacity:.7'>Corre <code>R/10_run_all.R</code> para generar este gráfico.</div>"))
  if (requireNamespace("plotly", quietly = TRUE)) {
    p <- plotly::ggplotly(g, tooltip = "text")
    plotly::layout(p,
      legend = list(orientation = "h", x = 0, y = -0.28, yanchor = "top"),
      margin = list(b = 95, l = 10, r = 10, t = 28))
  } else g
}
# Tema con texto de ejes legible (evita la superposición reportada).
tg <- theme_minimal(base_size = 12) +
  theme(plot.title = element_blank(),
        axis.text = element_text(size = 9),
        panel.spacing = unit(1, "lines"))
# Acorta etiquetas largas de eje para que no se encimen.
wrap2 <- function(x, n = 22) stringr_wrap(x, n)
stringr_wrap <- function(x, n) vapply(x, function(s)
  paste(strwrap(s, width = n), collapse = "\n"), character(1))
mile <- function(x) format(x, big.mark = ".", decimal.mark = ",", scientific = FALSE)

# ---- Lector de productos por bloque -----------------------------------------
gp <- function(blq, name) {
  f <- file.path("productos", blq, paste0(name, ".csv"))
  if (file.exists(f)) data.table::fread(f, sep = ";", encoding = "UTF-8") else NULL
}
gs <- function(name) {
  f <- file.path("productos", "sintesis", paste0(name, ".csv"))
  if (file.exists(f)) data.table::fread(f, sep = ";", encoding = "UTF-8") else NULL
}
kget <- function(blq, ind, tabla = "kpis") {
  d <- gp(blq, tabla); if (is.null(d)) return(NA)
  v <- d[indicador == ind, valor]; if (length(v)) v[1] else NA
}
fmt  <- function(x) format(round(as.numeric(x)), big.mark = ".", scientific = FALSE)
pct  <- function(x) paste0(formatC(as.numeric(x), format = "f", digits = 1), "%")

tema_blq <- c(A = "OIRS · atención de usuarios",
              B = "Participación social",
              C = "Satisfacción usuaria y humanización")
col_blq  <- c(A = "#0f6e8c", B = "#2a9d8f", C = "#e09f3e")

reg_nom <- data.table(
  IdRegion = c(15,1,2,3,4,5,13,6,7,16,8,9,14,10,11,12),
  region   = c("Arica y Parinacota","Tarapacá","Antofagasta","Atacama",
               "Coquimbo","Valparaíso","Metropolitana","O'Higgins","Maule",
               "Ñuble","Biobío","La Araucanía","Los Ríos","Los Lagos",
               "Aysén","Magallanes"))
pr <- function(dt) merge(dt, reg_nom, by = "IdRegion", all.x = TRUE)

# ---- Gráficos reutilizables -------------------------------------------------
plot_cob_tipo <- function(blq) {
  d <- gp(blq, "cobertura_tipo"); if (is.null(d)) return(NULL)
  ggplot(d, aes(x = reorder(tipo_grp, pct), y = pct,
        text = paste0(tipo_grp, ": ", pct, "% de cobertura"))) +
    geom_col(fill = col_blq[[blq]]) + coord_flip() +
    labs(x = NULL, y = "% de establecimientos del tipo que registra") + tg
}
plot_serie <- function(blq) {
  d <- gp(blq, "serie_mensual"); if (is.null(d)) return(NULL)
  d <- d[, .(eventos = sum(eventos)), by = Mes][order(Mes)]
  ggplot(d, aes(x = Mes, y = eventos, group = 1,
        text = paste0("Mes ", Mes, ": ", fmt(eventos), " eventos"))) +
    geom_line(linewidth = 1, color = col_blq[[blq]]) +
    geom_point(size = 1.6, color = col_blq[[blq]]) +
    scale_x_continuous(breaks = 1:12) +
    scale_y_continuous(labels = function(x) format(x, big.mark = ".", scientific = FALSE)) +
    labs(x = "Mes", y = "Eventos registrados") + tg
}
plot_var <- function(blq) {
  d <- gp(blq, "modelo_multinivel_var"); if (is.null(d)) return(NULL)
  ggplot(d, aes(x = reorder(nivel, pct_varianza), y = pct_varianza,
        text = paste0(nivel, ": ", pct_varianza, "%"))) +
    geom_col(fill = "#3182bd") + coord_flip() +
    labs(x = NULL, y = "% de la varianza de la barrera") + tg
}
plot_cob_region <- function(blq) {
  d <- gp(blq, "cobertura_region"); if (is.null(d)) return(NULL)
  d <- pr(d)
  ggplot(d, aes(x = reorder(region, pct), y = pct,
        text = paste0(region, ": ", pct, "% de cobertura"))) +
    geom_col(fill = col_blq[[blq]]) + coord_flip() +
    labs(x = NULL, y = "% de establecimientos que registra") + tg
}
plot_eq_region <- function(blq) {
  d <- gp(blq, "equidad_region"); if (is.null(d)) return(NULL)
  d <- pr(d)
  m <- melt(d[, .(region, `Pueblos originarios` = pct_pueblos_originarios,
                  Migrantes = pct_migrantes)],
            id.vars = "region", variable.name = "grupo", value.name = "p")
  ggplot(m, aes(x = reorder(region, p), y = p, fill = grupo,
        text = paste0(region, " · ", grupo, ": ", p, "%"))) +
    geom_col(position = "dodge") + coord_flip() +
    scale_fill_manual(values = c("Pueblos originarios" = "#238b45",
                                 "Migrantes" = "#2c7fb8"), name = NULL) +
    labs(x = NULL, y = "% de participantes") + tg + theme(legend.position = "bottom")
}
plot_cob_pobreza <- function(blq) {
  d <- gp(blq, "cobertura_vs_pobreza"); if (is.null(d)) return(NULL)
  ggplot(d, aes(x = pct_pobreza, y = cobertura,
        text = paste0(comuna, " · pobreza ", pct_pobreza, "% · cobertura ", cobertura, "%"))) +
    geom_point(alpha = 0.45, color = col_blq[[blq]]) +
    geom_smooth(method = "lm", se = TRUE, color = "#de2d26") +
    labs(x = "Tasa de pobreza comunal (%)",
         y = "Cobertura comunal (% de establecimientos que registra)") + tg
}
# Equidad por subsección (B.1 vs B.2, C.1 vs C.2).
plot_eq_subseccion <- function(blq) {
  d <- gp(blq, "equidad_subseccion"); if (is.null(d) || !nrow(d)) return(NULL)
  d <- copy(d)
  d[, pct_hombres := round(100 * hombres / pmax(hombres + mujeres, 1), 1)]
  m <- melt(d[, .(seccion,
                  `% hombres` = pct_hombres,
                  `% mujeres` = pct_mujeres,
                  `% pueblos originarios` = pct_pueblos_originarios,
                  `% migrantes` = pct_migrantes,
                  `% PRAIS` = pct_prais)],
            id.vars = "seccion", variable.name = "grupo", value.name = "p")
  ggplot(m, aes(x = grupo, y = p, fill = seccion,
        text = paste0(seccion, " · ", grupo, ": ", p, "%"))) +
    geom_col(position = "dodge") + coord_flip() +
    scale_fill_brewer(palette = "Set2", name = "Subsección") +
    labs(x = NULL, y = "% de participantes") + tg + theme(legend.position = "bottom")
}
# Composición por sexo e identidad de género (facetado lineal: Sexo binario
# vs Identidades de género diversas, cada uno con su escala; evita el log).
plot_sexo_genero <- function(blq) {
  sx <- gp(blq, "equidad_sexo"); ge <- gp(blq, "equidad_genero")
  d <- rbindlist(list(sx, ge), fill = TRUE)
  if (is.null(d) || !nrow(d)) return(NULL)
  d[grepl("binarie", etiqueta, ignore.case = TRUE), etiqueta := "No binarie"]
  d <- d[, .(personas = sum(personas, na.rm = TRUE)), by = etiqueta][personas > 0]
  d[, tipo := fifelse(etiqueta %in% c("Hombres", "Mujeres"),
                       "Sexo (binario)", "Identidad de género diversa")]
  tot <- sum(d$personas, na.rm = TRUE)
  d[, pct := round(100 * personas / tot, 2)]
  ggplot(d, aes(x = reorder(etiqueta, personas), y = personas, fill = tipo,
        text = paste0(etiqueta, ": ", mile(personas), " personas (", pct, "%)"))) +
    geom_col(show.legend = FALSE) + coord_flip() +
    facet_wrap(~ tipo, scales = "free", ncol = 2) +
    scale_y_continuous(labels = function(x) format(x, big.mark = ".", scientific = FALSE)) +
    scale_fill_manual(values = c("Sexo (binario)" = col_blq[[blq]],
                                  "Identidad de género diversa" = "#7a5195")) +
    labs(x = NULL, y = "Personas registradas") +
    tg + theme(strip.text = element_text(face = "bold", size = 9))
}
# Grupos prioritarios (bloque A): niñez, adolescencia y gestantes.
plot_grupos <- function(blq) {
  d <- gp(blq, "equidad_grupos"); if (is.null(d) || !nrow(d)) return(NULL)
  ggplot(d, aes(x = reorder(etiqueta, personas), y = personas,
        text = paste0(etiqueta, ": ", mile(personas), " personas"))) +
    geom_col(fill = "#7a5195") + coord_flip() +
    labs(x = NULL, y = "Personas registradas") + tg
}
# Participación social por clase: deliberativa / TICs / Otras.
plot_b_clase <- function() {
  d <- gp("B", "sub_b1_clase"); if (is.null(d) || !nrow(d)) return(NULL)
  ggplot(d, aes(x = reorder(clase, actividades), y = actividades,
        text = paste0(clase, ": ", mile(actividades), " actividades (", pct_actividades, "%)"))) +
    geom_col(fill = col_blq[["B"]]) + coord_flip() +
    scale_y_continuous(labels = function(x) format(x, big.mark = ".", scientific = FALSE)) +
    labs(x = NULL, y = "Actividades registradas") + tg
}
# Mapa coroplético nacional de cobertura comunal (vista nacional de Territorio).
plot_mapa_cob <- function(blq) {
  if (!all(vapply(c("sf", "chilemapas"), requireNamespace, logical(1), quietly = TRUE)))
    return(NULL)
  d <- gp(blq, "cobertura_vs_pobreza"); if (is.null(d)) return(NULL)
  suppressPackageStartupMessages(library(sf))
  d <- copy(d); d[, codigo_comuna := sprintf("%05d", IdComuna)]
  mapa <- sf::st_as_sf(chilemapas::mapa_comunas)
  mapa <- merge(mapa, d[, .(codigo_comuna, cobertura)], by = "codigo_comuna", all.x = TRUE)
  ggplot(mapa) +
    geom_sf(aes(fill = cobertura), color = NA) +
    scale_fill_viridis_c(option = "C", name = "Cobertura %", na.value = "grey90") +
    coord_sf(xlim = c(-76, -66)) +
    theme_void(base_size = 11) + theme(legend.position = "right")
}
# Territorio: cobertura por región y bloque (vista nacional comparada).
plot_terr_cob <- function() {
  d <- gs("territorio_region"); if (is.null(d)) return(NULL)
  d <- merge(d, reg_nom, by = "IdRegion", all.x = TRUE)
  d[, tema := tema_blq[bloque]]
  ggplot(d, aes(x = reorder(region, cobertura_pct), y = cobertura_pct, fill = bloque,
        text = paste0(region, " · ", tema, ": ", cobertura_pct, "%"))) +
    geom_col() + coord_flip() +
    facet_wrap(~ tema) +
    scale_fill_manual(values = col_blq, guide = "none") +
    labs(x = NULL, y = "% de establecimientos que registra") +
    tg + theme(strip.text = element_text(face = "bold", size = 9))
}
plot_terr_incl <- function() {
  d <- gs("territorio_region"); if (is.null(d)) return(NULL)
  d <- merge(d, reg_nom, by = "IdRegion", all.x = TRUE)
  m <- melt(d[, .(region, bloque,
                  `Pueblos originarios` = pct_pueblos_originarios,
                  Migrantes = pct_migrantes)],
            id.vars = c("region", "bloque"), variable.name = "grupo", value.name = "p")
  m[, tema := tema_blq[bloque]]
  ggplot(m, aes(x = reorder(region, p), y = p, fill = grupo,
        text = paste0(region, " · ", tema, " · ", grupo, ": ", p, "%"))) +
    geom_col(position = "dodge") + coord_flip() +
    facet_wrap(~ tema) +
    scale_fill_manual(values = c("Pueblos originarios" = "#238b45",
                                 "Migrantes" = "#2c7fb8"), name = NULL) +
    labs(x = NULL, y = "% de participantes") +
    tg + theme(legend.position = "bottom", strip.text = element_text(face = "bold", size = 9))
}
# Red vs geografía: varianza del registrar en la región vs en el Servicio de Salud.
plot_red_vs_geo <- function() {
  d <- rbindlist(lapply(c("A", "B", "C"), function(b) {
    vr <- gp(b, "modelo_multinivel_var")
    vs <- gp(b, "modelo_multinivel_var_servicio")
    reg <- if (!is.null(vr)) vr[grepl("Regi", nivel), pct_varianza] else NA_real_
    ser <- if (!is.null(vs)) vs[grepl("Servicio", nivel), pct_varianza] else NA_real_
    data.table(bloque = b,
               `Región (política)` = as.numeric(reg)[1],
               `Servicio de Salud (red)` = as.numeric(ser)[1])
  }), fill = TRUE)
  if (all(is.na(d[["Servicio de Salud (red)"]]))) return(NULL)
  m <- melt(d, id.vars = "bloque", variable.name = "nivel", value.name = "p")
  m[, tema := tema_blq[bloque]]
  ggplot(m, aes(x = tema, y = p, fill = nivel,
        text = paste0(tema, " · ", nivel, ": ", p, "%"))) +
    geom_col(position = "dodge") + coord_flip() +
    scale_fill_manual(values = c("Región (política)" = "#9ecae1",
                                 "Servicio de Salud (red)" = "#08519c"), name = NULL) +
    labs(x = NULL, y = "% de la varianza del registrar en ese nivel") +
    tg + theme(legend.position = "bottom")
}

# --- vb(): value box con subtítulo + tooltip explicativo ---------------------
vb <- function(valor, sub, def, icon = "info-circle", color = "primary", title = NULL) {
  if (requireNamespace("bslib", quietly = TRUE)) {
    bslib::value_box(
      title = title, value = valor,
      htmltools::tags$span(sub, title = def,
        style = paste0("font-size:.78rem; font-weight:400; line-height:1.25; ",
                       "opacity:.92; cursor:help")),
      showcase = htmltools::HTML(sprintf('<i class="bi bi-%s"></i>', icon)),
      theme = color)
  } else list(value = valor, title = title, icon = icon, color = color)
}

# --- Glosario (fuente única de verdad para los tooltips) ---------------------
glosario <- data.table(
  Termino = c(
    "Cobertura", "Subregistro", "Meses con registro", "REM-A19b", "OIRS",
    "Participación social", "Satisfacción usuaria", "REM", "DEIS",
    "Establecimiento", "CESFAM", "Posta de Salud Rural (PSR)",
    "SAPU / SUR", "Dependencia administrativa",
    "Odds Ratio (OR)", "p-valor", "ICC",
    "Modelo de barrera (hurdle)", "Modelo multinivel",
    "I de Moran", "LISA", "k-means (tipologías)", "CASEN-SAE",
    "Auditoría social", "Norma General de Participación",
    "Consejo de Desarrollo Local (CDL)", "CIRA"),
  Definicion = c(
    "Porcentaje de establecimientos de la red pública que registró al menos una actividad de la sección durante el año. Mide si hubo registro, no cuánto ni con qué calidad.",
    "De todas las combinaciones de establecimiento y mes en que se esperaba un registro, el porcentaje que no tiene ninguno. Un valor sin registro puede deberse a ausencia real de actividad o a omisión administrativa; el dato no permite distinguir ambos casos.",
    "Mediana de meses del año (de 0 a 12) en que un establecimiento que participa deja efectivamente un registro de la sección. Mide la constancia del registro, no su volumen.",
    "Sección del REM que consolida la participación ciudadana en salud. Reúne tres familias distintas: atención de usuarios (OIRS), participación social y satisfacción usuaria; este tablero las analiza por separado.",
    "Oficinas de Información, Reclamos y Sugerencias: el canal formal por el que la ciudadanía presenta reclamos, consultas, solicitudes o felicitaciones a un establecimiento de salud.",
    "Instancias de incidencia de la comunidad en la gestión sanitaria: consejos de desarrollo, cabildos, diálogos ciudadanos y mecanismos similares. Es el núcleo deliberativo que prioriza la norma.",
    "Actividades de medición y gestión de la experiencia de las personas usuarias del sistema de salud (encuestas, buzones, comités de gestión usuaria, humanización).",
    "Resúmenes Estadísticos Mensuales: el sistema oficial con que cada establecimiento reporta su producción mensual al MINSAL.",
    "Departamento de Estadísticas e Información de Salud del Ministerio de Salud; publica los REM como datos abiertos.",
    "Unidad básica de la red asistencial (hospital, CESFAM, posta, etc.). En este análisis es el nivel donde se concentra la mayor parte de la variación.",
    "Centro de Salud Familiar: establecimiento de atención primaria que atiende a una población a cargo bajo el modelo de salud familiar y comunitaria.",
    "Establecimiento pequeño de atención primaria en zonas rurales, con dotación reducida y apoyo de rondas médicas.",
    "Servicio de Atención Primaria de Urgencia (SAPU) y Servicio de Urgencia Rural (SUR): atención de urgencia de baja complejidad. Registran poca participación por el diseño de su función.",
    "Entidad de la que depende administrativamente el establecimiento (municipal, servicio de salud, etc.). En este análisis no agrega poder explicativo una vez conocidos el tipo y el nivel del establecimiento.",
    "Medida de asociación: cuántas veces más (o menos) probable es un resultado al cambiar un factor. OR=1 indica que el factor no cambia la probabilidad; mayor que 1 la aumenta, menor que 1 la reduce.",
    "Probabilidad de observar un resultado al menos tan extremo como el obtenido si el factor en realidad no tuviera efecto. Por convención, valores bajo 0,05 se consideran estadísticamente significativos.",
    "Coeficiente de Correlación Intraclase: del total de la variación, el porcentaje atribuible a un nivel (establecimiento, comuna o región) en contraste con los demás.",
    "Modelo para datos de conteo con muchos ceros que separa dos preguntas: primero si un establecimiento registra o no, y luego, si registra, cuánto. Aquí, con efectos aleatorios por establecimiento.",
    "Modelo que reconoce que los establecimientos están anidados en comunas y estas en regiones, y reparte la variación entre esos niveles sin subestimar el error.",
    "Indicador de autocorrelación espacial global: mide si comunas vecinas tienen niveles parecidos. Cercano a cero y no significativo indica distribución espacial sin patrón.",
    "Local Indicators of Spatial Association: versión local del I de Moran que identifica, comuna por comuna, focos de valores altos o bajos rodeados de vecinos similares.",
    "Método que agrupa establecimientos según la composición de su participación, formando perfiles internamente parecidos y distintos entre sí.",
    "Estimación de pobreza comunal por metodología de áreas pequeñas, que combina la encuesta CASEN con registros administrativos. Aquí, CASEN 2024.",
    "Lectura de los registros con denominador poblacional (población inscrita) para producir indicadores comparables de fricción administrativa, espera, densidad democrática y cohesión intercultural.",
    "Norma del MINSAL (Res. 31/2015, bajo la Ley 20.500) que fija los mecanismos de participación ciudadana en la gestión pública de salud.",
    "Instancia de control social y participación de la población usuaria en el desarrollo institucional de los establecimientos de atención primaria.",
    "Consejo de Integración de la Red Asistencial: instancia de coordinación y participación a nivel de servicio de salud."),
  Simple = c(
    "De cada 100 establecimientos, cuántos anotaron alguna actividad en el año.",
    "Cuántos registros mensuales que deberían existir aparecen sin ningún dato.",
    "Cuántos meses del año, en promedio, un centro que participa realmente anota algo.",
    "La parte del formulario REM donde se anota la participación ciudadana en salud.",
    "La ventanilla donde reclamas, consultas o felicitas a tu centro de salud.",
    "Cuando vecinos y organizaciones participan en cómo se gestiona la salud local.",
    "Preguntarle a las personas cómo les fue en su atención y actuar sobre eso.",
    "El informe mensual que cada centro de salud envía con todo lo que hizo.",
    "La oficina del MINSAL que junta y publica esas estadísticas.",
    "Cada centro de salud concreto: un hospital, un CESFAM, una posta.",
    "El centro de salud del barrio que atiende a las familias del sector.",
    "El pequeño centro de salud del campo, con menos personal.",
    "Los servicios de urgencia; por su función casi no registran participación.",
    "Quién manda administrativamente sobre el establecimiento (el municipio, el servicio de salud).",
    "Cuánto más o menos probable se vuelve algo cuando cambia un factor.",
    "Qué tan probable es que el resultado sea pura casualidad; si es muy bajo, no lo es.",
    "Qué parte de las diferencias viene del establecimiento, de la comuna o de la región.",
    "Primero pregunta '¿registró o no?' y solo después '¿cuánto?'.",
    "Tiene en cuenta que los centros están dentro de comunas y las comunas dentro de regiones.",
    "Revisa si las comunas vecinas se parecen o si están repartidas al azar.",
    "Señala en el mapa los focos donde varias comunas vecinas comparten valores altos o bajos.",
    "Ordena los establecimientos en grupos según el tipo de participación que hacen.",
    "Una forma de estimar la pobreza de cada comuna combinando CASEN con registros.",
    "Leer los registros 'por cada mil habitantes' para poder comparar entre territorios.",
    "El reglamento que dice cómo debe participar la ciudadanía en la salud pública.",
    "El consejo donde vecinos y dirigentes inciden en la gestión del centro de salud.",
    "La mesa donde se coordina y participa a nivel de toda la red de un servicio de salud."))
def_de <- function(t) { d <- glosario[Termino == t, Definicion]; if (length(d)) d[1] else "" }

comp <- gs("comparativo_bloques")
# Indicadores nacionales de auditoría social (usado por sidebars Resumen/Síntesis).
res_aud <- tryCatch(gs("indicadores_auditoria_nacional"), error = function(e) NULL)
av <- function(n) if (!is.null(res_aud) && n %in% names(res_aud)) res_aud[[n]][1] else NA
```

# Metodología

## Row

### Column {width="50%"}

::: {.card title="Del dato oficial al tablero (pipeline reproducible)"}
Cada cifra proviene de un **pipeline reproducible** que cualquiera puede correr con
`source("R/10_run_all.R")`:

1. **`00`** descarga los REM 2025 del DEIS y la base de establecimientos.
2. **`01`** identifica las prestaciones de participación con un *crosswalk* curado del
   diccionario y las clasifica en las secciones **A / B / C**; reconstruye el universo
   establecimiento × mes (donde vive el subregistro).
3. **`02 a 03`** agregan pobreza comunal (CASEN 2024) y el denominador poblacional (FONASA).
4. **`04`** es el **motor**: para cada sección calcula KPIs, cobertura, serie, equidad,
   modelo de barrera con efectos aleatorios, multinivel de 3 niveles, espacial y tipologías.
5. **`06/07/08`** corren el motor sobre A, B y C; **`09`** sintetiza y calcula los
   indicadores de auditoría social.

Las tablas quedan en `productos/{A,B,C,sintesis}/` y son **lo único que lee este
tablero**. El sitio se regenera corriendo el pipeline y `quarto render`.
:::

### Column {width="50%"}

```{r}
#| title: "Por qué cada método (y no el camino convencional)"
metodos <- data.table(
  `Método` = c("Modelo de barrera (hurdle) con efectos aleatorios",
               "Multinivel de 3 niveles", "I de Moran / LISA",
               "k-means (tipologías)"),
  `Pregunta` = c("¿Qué condiciona registrar o no, y cuánto?",
    "¿La variación vive en el establecimiento, la comuna o la región?",
    "¿Las comunas vecinas se parecen (clústeres) o es azar?",
    "¿Qué perfiles de participación existen sin etiquetar?"),
  `Por qué no lo convencional` = c(
    "Muchos ceros y cola extrema sesgan la media; hay que separar 'si registra' de 'cuánto'. El glmmTMB de NB-truncada no converge, descomposición glmer + lmer.",
    "Promediar por región subestima el error e infla diferencias que son composición de comunas.",
    "Comparar mapas a ojo no cuantifica ni da significancia.",
    "Clasificar por volumen total oculta que 'participar' significa cosas distintas."))
if (requireNamespace("DT", quietly = TRUE))
  DT::datatable(metodos, rownames = FALSE,
    options = list(dom = "t", ordering = FALSE), class = "stripe compact")
```

## Row

::: {.card title="Decisiones de datos y método que cambian las conclusiones"}
**Subregistro en filas ausentes, no en celdas vacías.** Por eso se reconstruye el panel
completo establecimiento × mes y **no se colapsa NA a 0**: hacerlo confundiría "no se
registró" con "no hubo actividad".

**El A19b separa instancias y demografía** en columnas marginales: no hay cruce instancia
× perfil de participante en el dato crudo. La equidad se reporta marginal por subsección.

**Modelo de barrera de objeto único no converge** por la cola extrema; la solución estable
es la **descomposición en dos partes** (barrera logística + intensidad log-lineal),
siempre verificando convergencia. Se usa **aproximación de Laplace** y se reporta el ICC
en la escala de la variable latente (pi²/3), con el MOR como complemento en escala de
odds ratios.
:::

# Glosario

## Row

```{r}
#| title: "Glosario de términos (ordenable y buscable), empieza por aquí"
glo <- copy(glosario)
setnames(glo, c("Término", "Definición técnica", "En palabras simples"))
if (requireNamespace("DT", quietly = TRUE)) {
  DT::datatable(glo, rownames = FALSE, escape = TRUE,
    options = list(pageLength = 27, dom = "ft",
                   columnDefs = list(list(width = "150px", targets = 0))),
    class = "stripe hover compact")
} else knitr::kable(glo)
```

# Resumen
## {.sidebar width="340px" .scrollable}

<span class="sidebar-section-label">Lectura rápida</span>

Los recuadros muestran cuántos centros de salud registraron actividad en cada sección del A19b. OIRS (`r pct(kget("A","pct_cobertura"))`) se registra mucho más que satisfacción usuaria (`r pct(kget("C","pct_cobertura"))`): lo administrativo (atender un reclamo) tiene más trayectoria que medir si la atención fue buena.

La tabla compara las tres secciones. Los campos más directos: **Cobertura %** (cuántos centros registran), **Subregistro %** (meses en que el establecimiento no reportó nada) y la última columna, **OR pobreza**: solo en C la pobreza comunal predice menos registro. En comunas con 10 puntos más de pobreza, la probabilidad de registrar satisfacción cae un 42%.

El **volumen mensual** muestra estacionalidad: baja en enero-febrero, repunte al cierre del año.

El **semáforo regional** al pie ordena las 16 regiones: verde (tercio superior de cobertura), amarillo (medio), rojo (inferior).

<hr class="sidebar-sep"/>

<span class="sidebar-section-label">Detalles técnicos</span>

**ICC barrera %** mide qué fracción de la variación viene del establecimiento. El 94% en OIRS significa que si un centro registra en enero, casi seguro registra en diciembre: característica estructural.

**Var. comuna %**: `r comp[bloque=="A", var_comuna_pct]` en A (el territorio importa en OIRS), `r comp[bloque=="B", var_comuna_pct]` en B, `r comp[bloque=="C", var_comuna_pct]` en C.

**OR pobreza**: solo C significativa (`r round(comp[bloque=="C", OR_pobreza_x10pp],2)`, p<0,001). La columna en la tabla lleva *** cuando p<0,001 y "(n.s.)" en los demás.


## Row

```{r}
vb(fmt(kget("A","establecimientos_activos")),
   "establecimientos de la red pública analizados (2025)",
   "Universo de establecimientos activos en el REM 2025 sobre el que se calcula toda la cobertura.",
   icon = "hospital", color = "info", title = "Red analizada")
```

```{r}
vb(pct(kget("A","pct_cobertura")), "de los establecimientos registra OIRS",
   def_de("OIRS"), icon = "chat-left-dots", color = "primary",
   title = "A · Atención de usuarios")
```

```{r}
vb(pct(kget("B","pct_cobertura")), "registra participación social (consejos, cabildos)",
   def_de("Participación social"), icon = "people-fill", color = "success",
   title = "B · Participación social")
```

```{r}
vb(pct(kget("C","pct_cobertura")), "registra gestión de satisfacción usuaria",
   def_de("Satisfacción usuaria"), icon = "emoji-smile", color = "warning",
   title = "C · Satisfacción usuaria")
```

```{r}
vb(paste0(formatC(as.numeric(av("I_fa_reclamos_x1000")), format = "f", digits = 1), " / 1.000"),
   "reclamos OIRS por 1.000 inscritos FONASA en 2025 (línea base 2025)",
   "Indicador de fricción administrativa (I_fa): mide la intensidad del reclamo formal respecto a la población asegurada.",
   icon = "exclamation-triangle-fill", color = "secondary",
   title = "Fricción administrativa")
```

## Row

::: {.card .hero}
::: {.hero-box}
[Participación ciudadana en salud · REM-A19b Chile 2025]{.hero-kicker}

[Registrar participación depende casi completamente del **tipo de establecimiento**, no de la gestión mensual. Sin embargo, en **comunas más pobres la satisfacción usuaria se registra menos**: un hallazgo que señala dónde el sistema falla a quienes más lo necesitan.]{.hero-thesis}
:::
:::

## Row

```{r}
#| title: "Las tres secciones se comportan distinto (comparativo)"
res_comp <- tryCatch({
  d <- copy(comp)
  # Función que convierte p-valor a asteriscos (*** p<0.001, ** p<0.01, * p<0.05, (n.s.) resto)
  p_stars <- function(p) {
    ifelse(is.na(p), "—",
    ifelse(p < 0.001, "***",
    ifelse(p < 0.01,  "**",
    ifelse(p < 0.05,  "*", "(n.s.)"))))
  }
  tab <- data.table(
    Sección = paste0(d$bloque, " · ", c("OIRS","Part. social","Satisfacción")),
    `Cobertura %`             = d$cobertura_pct,
    `Subregistro %`           = d$pct_subregistro_estab_mes,
    `Meses c/registro (med.)` = d$mediana_meses_con_registro,
    `ICC barrera %`           = d$icc_barrera_pct,
    `Var. comuna %`           = d$var_comuna_pct,
    `OR pobreza (×10pp)`      = paste0(round(d$OR_pobreza_x10pp, 2),
                                       " ", p_stars(d$pobreza_p_valor)))
  note_html <- htmltools::HTML(
    "<div style='font-size:.78rem;color:#6c7a89;margin-top:.4rem;padding:.3rem .6rem'>",
    "*** p&lt;0,001 &nbsp; ** p&lt;0,01 &nbsp; * p&lt;0,05 &nbsp; (n.s.) no significativo. ",
    "<strong>Subregistro:</strong> % de combinaciones establecimiento×mes sin ningún registro; ",
    "no es error de datos, sino ausencia de actividad reportada (o no ingresada al sistema). ",
    "Afecta especialmente a establecimientos pequeños y rurales.",
    "</div>")
  tbl <- if (requireNamespace("DT", quietly = TRUE))
    DT::datatable(tab, rownames = FALSE,
      options = list(dom = "t", ordering = FALSE, scrollX = TRUE), class = "stripe compact")
  else knitr::kable(tab)
  htmltools::tagList(tbl, note_html)
}, error = function(e) htmltools::HTML(paste0(
  "<div style='padding:1rem'>Corre <code>R/10_run_all.R</code> para generar ",
  "<code>productos/sintesis/comparativo_bloques.csv</code>.</div>")))
res_comp
```

## Row

```{r}
#| title: "Volumen mensual de eventos registrados, por sección"
res_serie <- tryCatch({
  sa <- rbindlist(lapply(c("A","B","C"), function(b){
    s <- gp(b, "serie_mensual"); if (is.null(s)) return(NULL)
    s[, .(eventos = sum(eventos)), by = Mes][, `:=`(bloque = b, tema = tema_blq[[b]])]
  }))
  sa[, panel := paste0(bloque, " · ", tema)]
  g <- ggplot(sa, aes(x = Mes, y = eventos, color = bloque, group = bloque,
        text = paste0(tema, " · mes ", Mes, ": ", fmt(eventos)))) +
    geom_line(linewidth = 1) + geom_point(size = 1.3) +
    facet_wrap(~ panel, scales = "free_y", ncol = 1) +
    scale_x_continuous(breaks = c(1,4,7,10)) +
    scale_y_continuous(labels = function(x) format(x, big.mark = ".", scientific = FALSE)) +
    scale_color_manual(values = col_blq, guide = "none") +
    labs(x = "Mes", y = NULL) + tg + theme(strip.text = element_text(face = "bold", size = 9))
  interactivo(g)
}, error = function(e) htmltools::HTML("Corre el pipeline para ver las series."))
res_serie
```

## Row

```{r}
#| title: "Semáforo regional: cobertura por bloque (verde = tercio superior, amarillo = medio, rojo = inferior)"
res_semaforo <- tryCatch({
  reg_cob <- rbindlist(lapply(c("A","B","C"), function(b) {
    f <- gp(b, "cobertura_region")
    if (is.null(f) || !all(c("IdRegion","pct") %in% names(f))) return(NULL)
    f[, bloque := b]
  }))
  if (is.null(reg_cob) || nrow(reg_cob) == 0) stop("sin datos")

  # Terciles por bloque → colores semáforo
  reg_cob[, tercil := cut(pct, breaks = quantile(pct, c(0, 1/3, 2/3, 1), na.rm = TRUE),
                          labels = c("rojo","amarillo","verde"), include.lowest = TRUE),
          by = bloque]

  # Nombre de regiones
  reg_nom_dt <- data.table(
    IdRegion = c(1,2,3,4,5,6,7,8,9,10,11,12,13,14,15,16),
    Región   = c("Tarapacá","Antofagasta","Atacama","Coquimbo","Valparaíso",
                 "O'Higgins","Maule","Biobío","La Araucanía","Los Lagos",
                 "Aysén","Magallanes","Metropolitana","Los Ríos","Arica","Ñuble")
  )
  reg_cob <- merge(reg_cob, reg_nom_dt, by = "IdRegion", all.x = TRUE)

  # Pivot a tabla ancha: una columna por bloque con color como cellStyle
  wide <- dcast(reg_cob, IdRegion + Región ~ bloque, value.var = "pct")
  col_map <- dcast(reg_cob, IdRegion + Región ~ bloque, value.var = "tercil")
  setnames(wide, c("A","B","C"), c("A · OIRS %","B · Part. social %","C · Satisfacción %"))
  setnames(col_map, c("A","B","C"), c("col_A","col_B","col_C"))
  wide <- wide[order(IdRegion)][, IdRegion := NULL]
  col_map <- col_map[order(IdRegion)][, IdRegion := NULL][, Región := NULL]

  col_fn <- function(x) ifelse(x == "verde", "#2a9d8f",
                        ifelse(x == "amarillo", "#e09f3e", "#c1495b"))

  if (requireNamespace("DT", quietly = TRUE)) {
    dt_obj <- DT::datatable(wide, rownames = FALSE,
      options = list(dom = "t", ordering = FALSE, pageLength = 16),
      class = "stripe compact")
    # Apply background colors column by column
    for (col_i in seq_len(3)) {
      col_name <- names(wide)[col_i + 1]   # skip Región
      clr_vec  <- col_fn(col_map[[col_i]])
      dt_obj <- DT::formatStyle(dt_obj, col_name,
                  backgroundColor = DT::styleEqual(
                    wide[[col_name]],
                    clr_vec),
                  color = "white", fontWeight = "600")
    }
    dt_obj
  } else {
    knitr::kable(wide)
  }
}, error = function(e) htmltools::HTML(
  "<div style='padding:1rem'>Corre <code>R/10_run_all.R</code> para ver el semáforo regional.</div>"))
res_semaforo
```

# Territorio
## {.sidebar width="340px" .scrollable}

<span class="sidebar-section-label">Lectura rápida</span>

**El mapa interactivo** pinta las ~345 comunas. Usa el selector de **métrica**: (1) Cobertura % de establecimientos que registran; (2) Probabilidad ajustada del modelo (controla por tipo y mes); (3) Fricción administrativa (reclamos por 1.000 inscritos FONASA).

**Selector de Servicio de Salud**: al elegir uno, las comunas ajenas quedan en gris tenue y el mapa hace zoom. "Todos" restaura la vista nacional.

**Checkbox LISA**: superpone los clústeres espaciales. Rojo = zona de alto registro rodeada de alto (HH); azul = bajo rodeado de bajo (LL); colores intermedios = zonas atípicas respecto a sus vecinas.

**Cobertura por región y sección**: una región puede estar bien en OIRS y mal en satisfacción.

**Inclusión territorial**: % de pueblos originarios (verde) y migrantes (azul) por región. La Araucanía y Aysén lideran en pueblos originarios; el norte grande, en migrantes.

<hr class="sidebar-sep"/>

<span class="sidebar-section-label">Detalles técnicos</span>

**Probabilidad ajustada** sale del modelo hurdle multinivel: estima cuánto registraría el establecimiento promedio de ese tipo, en ese mes, en esa comuna. Comunas con probabilidad baja pese al control por tipo son las de subregistro real.

**"¿Región o comuna?"**: la varianza territorial vive en la **comuna** (A: ~29-33%, B: ~16%, C: ~4%), no en la región (1-2%) ni en el Servicio de Salud (0-2%).

**I de Moran para A = 0,109 (p=0,001)**: hay autocorrelación espacial moderada en OIRS. Los clústeres LISA localizan las zonas similares a sus vecinas.


## Row

```{r}
#| title: "Mapa interactivo: cobertura y clústeres espaciales por comuna"
res_mapa_int <- tryCatch({
  ok <- all(vapply(c("leaflet", "sf", "chilemapas", "htmlwidgets", "jsonlite"),
                   requireNamespace, logical(1), quietly = TRUE))
  if (!ok) stop("faltan paquetes leaflet/sf/chilemapas/htmlwidgets/jsonlite")
  suppressPackageStartupMessages({ library(sf); library(leaflet) })

  # --- Datos de cobertura A (base) ---
  tc <- gs("territorio_comuna"); if (is.null(tc)) stop("falta territorio_comuna.csv")
  tc <- tc[bloque == "A", .(codigo_comuna = sprintf("%05d", IdComuna),
           cobertura, pct_pobreza, poblacion, servicio_salud, IdRegion)]
  tc <- merge(tc, reg_nom, by = "IdRegion", all.x = TRUE)

  # --- Probabilidad ajustada (modelo_comuna A) ---
  mc <- gp("A", "modelo_comuna")
  if (!is.null(mc)) {
    mc[, codigo_comuna := sprintf("%05d", IdComuna)]
    tc <- merge(tc, mc[, .(codigo_comuna, prob_pct = round(prob_registra * 100, 1))],
                by = "codigo_comuna", all.x = TRUE)
  } else { tc[, prob_pct := NA_real_] }

  # --- Fricción administrativa (indicadores_auditoria_comuna) ---
  ia <- gs("indicadores_auditoria_comuna")
  if (!is.null(ia) && "I_fa_reclamos_x1000" %in% names(ia)) {
    ia[, codigo_comuna := sprintf("%05d", IdComuna)]
    tc <- merge(tc, ia[, .(codigo_comuna, I_fa = round(I_fa_reclamos_x1000, 2))],
                by = "codigo_comuna", all.x = TRUE)
  } else { tc[, I_fa := NA_real_] }

  # --- LISA clusters ---
  lc <- gp("A", "lisa_comuna")
  if (!is.null(lc)) {
    lc[, codigo_comuna := as.character(codigo_comuna)]
    lc[nchar(codigo_comuna) < 5, codigo_comuna := sprintf("%05s", codigo_comuna)]
    tc <- merge(tc, lc[, .(codigo_comuna, lisa_cluster)],
                by = "codigo_comuna", all.x = TRUE)
    tc[is.na(lisa_cluster), lisa_cluster := "No significativo"]
  } else { tc[, lisa_cluster := "No significativo"] }

  # --- Merge con shapes ---
  mapa <- sf::st_as_sf(chilemapas::mapa_comunas)
  mapa <- merge(mapa, tc, by = "codigo_comuna")
  mapa <- sf::st_transform(mapa, 4326)
  mapa$servicio_salud <- ifelse(is.na(mapa$servicio_salud), "Sin servicio",
                                 mapa$servicio_salud)

  # --- Paleta cobertura ---
  pal <- leaflet::colorNumeric(palette = c("#f7fcf5","#74c476","#005a32"),
                                domain = c(0,100), na.color = "#e8e8e8")

  # --- Paleta LISA ---
  lisa_colors <- c("High-High" = "#d7191c", "Low-Low" = "#2c7bb6",
                   "High-Low" = "#fdae61", "Low-High" = "#abd9e9",
                   "No significativo" = "#cccccc")
  mapa$lisa_fill <- as.character(lisa_colors[mapa$lisa_cluster])
  mapa$lisa_fill[is.na(mapa$lisa_fill)] <- "#cccccc"

  # --- Serializar datos por comuna para JS ---
  ss_list <- sort(unique(mapa$servicio_salud[mapa$servicio_salud != "Sin servicio"]))
  commune_data <- as.list(setNames(
    lapply(seq_len(nrow(mapa)), function(i) list(
      cov    = mapa$cobertura[i],
      prob   = mapa$prob_pct[i],
      ifa    = mapa$I_fa[i],
      ss     = mapa$servicio_salud[i],
      reg    = mapa$region[i],
      pob    = mapa$poblacion[i],
      pob_pct = mapa$pct_pobreza[i],
      lisa   = mapa$lisa_cluster[i],
      lf     = mapa$lisa_fill[i]
    )),
    mapa$codigo_comuna))

  m <- leaflet::leaflet(mapa) |>
    leaflet::addProviderTiles("CartoDB.Positron") |>
    leaflet::addPolygons(
      group = "comunas",
      layerId = ~codigo_comuna,
      fillColor = ~pal(cobertura), weight = 0.5, color = "white", fillOpacity = 0.88,
      label = ~lapply(sprintf(
        "<b>%s</b> · %s<br/>Cobertura OIRS: <b>%s%%</b><br/>Prob. ajustada: %s<br/>Fricción (I_fa): %s / 1.000<br/>Pobreza comunal: %s%% · Pob: %s",
        mapa$nombre_comuna, mapa$region, mapa$cobertura,
        ifelse(is.na(mapa$prob_pct), "—", paste0(mapa$prob_pct, "%")),
        ifelse(is.na(mapa$I_fa), "—", mapa$I_fa),
        mapa$pct_pobreza, format(mapa$poblacion, big.mark=".")), htmltools::HTML),
      highlightOptions = leaflet::highlightOptions(weight = 2, color="#222", bringToFront=TRUE)) |>
    leaflet::addPolygons(
      group = "LISA",
      fillColor = ~lisa_fill, weight = 1.5, color = ~lisa_fill, fillOpacity = 0.5,
      label = ~lapply(sprintf("<b>%s</b><br/>LISA: <b>%s</b>",
        mapa$nombre_comuna, mapa$lisa_cluster), htmltools::HTML),
      highlightOptions = leaflet::highlightOptions(weight = 3, bringToFront=TRUE)) |>
    leaflet::addLegend("bottomright", pal = pal, values = c(0,100),
                       title = "Cobertura %", opacity = 0.9) |>
    leaflet::addLayersControl(
      overlayGroups = c("LISA"),
      options = leaflet::layersControlOptions(collapsed = FALSE)) |>
    leaflet::hideGroup("LISA")

  # --- JS: metric selector + SS selector ---
  js <- sprintf(
"function(el, x) {
  var map = this;
  var cd   = %s;
  var ssList = %s;
  var METRICS = {cov:'Cobertura OIRS %%',prob:'Prob. ajustada %%',ifa:'Fricción adm. / 1.000'};
  var greenScale = function(v,mx) {
    if (v===null||v===undefined||isNaN(v)) return '#e8e8e8';
    var t=Math.max(0,Math.min(1,v/mx));
    var stops=[[247,252,245],[116,196,118],[0,90,50]];
    var i=t<0.5?0:1; var u=(t-i*0.5)/0.5;
    var r=Math.round(stops[i][0]*(1-u)+stops[i+1][0]*u);
    var g=Math.round(stops[i][1]*(1-u)+stops[i+1][1]*u);
    var b=Math.round(stops[i][2]*(1-u)+stops[i+1][2]*u);
    return 'rgb('+r+','+g+','+b+')';
  };
  var wrap=document.createElement('div');
  wrap.style.cssText='padding:6px 8px;background:#fff;border-bottom:1px solid #eee;font-size:13px;display:flex;flex-wrap:wrap;gap:10px;align-items:center;';

  // Metric selector
  var mSel=document.createElement('select'); mSel.id='sel_metric';
  mSel.style.cssText='padding:3px 6px;';
  Object.keys(METRICS).forEach(function(k){var o=document.createElement('option');o.value=k;o.textContent=METRICS[k];mSel.appendChild(o);});
  var mLbl=document.createElement('label'); mLbl.textContent='Métrica: '; mLbl.style.fontWeight='600';
  mLbl.appendChild(mSel); wrap.appendChild(mLbl);

  // SS selector
  var sSel=document.createElement('select'); sSel.id='sel_ss';
  sSel.style.cssText='padding:3px 6px;min-width:220px;font-size:16px;';
  var o0=document.createElement('option');o0.value='';o0.textContent='Todos los servicios';sSel.appendChild(o0);
  ssList.forEach(function(s){var o=document.createElement('option');o.value=s;o.textContent=s;sSel.appendChild(o);});
  var sLbl=document.createElement('label'); sLbl.textContent='Servicio de Salud: '; sLbl.style.fontWeight='600';
  sLbl.appendChild(sSel); wrap.appendChild(sLbl);

  el.parentNode.insertBefore(wrap, el);

  var maxima={cov:100,prob:100,ifa:10};
  var apply=function(){
    var metric=mSel.value; var selSS=sSel.value;
    var mx=maxima[metric]||100;
    var bounds=L.latLngBounds([]);
    map.eachLayer(function(layer){
      if(layer.options&&layer.options.layerId){
        var code=layer.options.layerId;
        var d=cd[code]; if(!d) return;
        var inSel=!selSS||d.ss===selSS;
        var val=metric==='cov'?d.cov:metric==='prob'?d.prob:d.ifa;
        if(layer.options.fillOpacity===0.5) return; // skip LISA layer
        if(inSel){
          layer.setStyle({fillColor:greenScale(val,mx),fillOpacity:0.9,color:'white',weight:0.5});
          if(selSS) try{bounds.extend(layer.getBounds());}catch(e){}
        } else {
          layer.setStyle({fillColor:'#dddddd',fillOpacity:0.25,color:'white',weight:0.3});
        }
      }
    });
    if(selSS&&bounds.isValid()) map.flyToBounds(bounds,{padding:[25,25],maxZoom:9,duration:0.6});
    else map.flyTo([-37,-71],4.5,{duration:0.6});
  };
  mSel.addEventListener('change',apply);
  sSel.addEventListener('change',apply);
}",
    jsonlite::toJSON(commune_data, auto_unbox=TRUE),
    jsonlite::toJSON(ss_list))

  htmlwidgets::onRender(m, js)
}, error = function(e) htmltools::HTML(paste0(
  "<div style='padding:1rem;opacity:.8'>Para el mapa instala ",
  "<code>leaflet sf chilemapas jsonlite htmlwidgets</code> y corre el pipeline. Detalle: ",
  conditionMessage(e), "</div>")))
res_mapa_int
```

## Row

### Column {width="58%"}

```{r}
#| title: "Cobertura por región y sección (¿dónde se registra más?)"
interactivo(tryCatch(plot_terr_cob(), error = function(e) NULL))
```

### Column {width="42%"}

```{r}
#| title: "¿Región o comuna? Varianza territorial del registro"
interactivo(tryCatch(plot_red_vs_geo(), error = function(e) NULL))
```

## Row

```{r}
#| title: "Inclusión territorial · pueblos originarios y migrantes por región y sección"
interactivo(tryCatch(plot_terr_incl(), error = function(e) NULL))
```

# A · OIRS
## {.sidebar width="340px" .scrollable}

<span class="sidebar-section-label">Lectura rápida</span>

**OIRS no es sinónimo de reclamos.** Las consultas (`r fmt(kget("A","total_consultas","kpis_A_tipos"))`) superan ampliamente a los reclamos (`r fmt(kget("A","total_reclamos","kpis_A_tipos"))`): más de cien consultas por cada reclamo. El primer recuadro muestra la razón felicitaciones/reclamos, cercana a 1.

**Tipos de solicitud** usa escala logarítmica (cada división multiplica por 10) porque las consultas son tan numerosas que en escala lineal aplastarían las demás barras.

**Cobertura por tipo**: hospitales y CESFAM cerca del 100%, postas rurales ~30%, urgencias (SAPU/SUR/SAR) casi 0% por diseño.

**Serie mensual**: baja en enero-febrero, repunte al cierre del año.

**Composición por sexo e identidad**: paneles separados para Sexo binario e Identidades de género diversas.

<hr class="sidebar-sep"/>

<span class="sidebar-section-label">Detalles técnicos</span>

**"¿La brecha territorial es real?"**: establecimiento ~`r comp[bloque=="A", var_establecimiento_pct]` %, comuna ~`r comp[bloque=="A", var_comuna_pct]` %. Cerca de un tercio de la diferencia entre establecimientos en OIRS viene de la comuna donde están. I de Moran = 0,109 (p=0,001): hay autocorrelación espacial moderada.


## Row

```{r}
vb(pct(kget("A","pct_cobertura")), "% de establecimientos que registra OIRS",
   def_de("Cobertura"), icon = "chat-left-dots", color = "primary", title = "Cobertura")
```
```{r}
vb(fmt(kget("A","total_consultas","kpis_A_tipos")), "consultas (el grueso de OIRS, no son reclamos)",
   "Total de consultas ciudadanas registradas en OIRS durante 2025. Dominan ampliamente sobre los reclamos.",
   icon = "question-circle", color = "info", title = "Consultas")
```
```{r}
vb(fmt(kget("A","total_reclamos","kpis_A_tipos")), "reclamos generados en el año",
   "Reclamos OIRS generados en el mes, sumados en el año (subsección de gestión de reclamos).",
   icon = "megaphone", color = "danger", title = "Reclamos")
```
```{r}
vb(formatC(as.numeric(kget("A","total_felicitaciones","kpis_A_tipos")) /
           max(as.numeric(kget("A","total_reclamos","kpis_A_tipos")), 1),
           format = "f", digits = 2),
   paste0("felicitaciones por cada reclamo (total: ",
          fmt(kget("A","total_felicitaciones","kpis_A_tipos")), " en 2025)"),
   "Razón felicitaciones/reclamos OIRS 2025. Cercana a 1 = el sistema recibe tantas felicitaciones como reclamos.",
   icon = "star-fill", color = "success", title = "Razón Felicitaciones/Reclamos")
```

## Row

### Column
```{r}
#| title: "OIRS no es 'reclamos': tipos de solicitud (escala logarítmica)"
res_a_tipos <- tryCatch({
  d <- gp("A", "sub_A_tipos_solicitud"); if (is.null(d)) stop("falta")
  d <- d[tipo != "Otros"]
  g <- ggplot(d, aes(x = reorder(tipo, eventos), y = eventos,
        text = paste0(tipo, ": ", mile(eventos), " eventos · ", mile(n_estab), " estab."))) +
    geom_col(fill = col_blq[["A"]]) + coord_flip() +
    scale_y_log10(labels = function(x) format(x, big.mark = ".", scientific = FALSE)) +
    labs(x = NULL, y = "Eventos registrados (escala log)") + tg
  interactivo(g)
}, error = function(e) htmltools::HTML("Corre el pipeline para ver los tipos de solicitud."))
res_a_tipos
```
### Column
```{r}
#| title: "Cobertura por tipo de establecimiento"
interactivo(plot_cob_tipo("A"))
```

## Row

### Column
```{r}
#| title: "Eventos OIRS registrados por mes"
interactivo(plot_serie("A"))
```
### Column
```{r}
#| title: "¿La brecha territorial es real? (varianza multinivel)"
interactivo(plot_var("A"))
```

## Row

### Column
```{r}
#| title: "Composición por sexo e identidad de género"
interactivo(tryCatch(plot_sexo_genero("A"), error = function(e) NULL))
```
### Column
```{r}
#| title: "Grupos prioritarios: niñez, adolescencia y gestantes"
interactivo(tryCatch(plot_grupos("A"), error = function(e) NULL))
```

# B · Participación social
## {.sidebar width="340px" .scrollable}

<span class="sidebar-section-label">Lectura rápida</span>

La cifra más importante de esta página: la cobertura real de participación normativa no es el `r pct(kget("B","pct_cobertura"))` total, sino el **`r pct(kget("B","cobertura_deliberativa_pct","kpis_B_nucleo"))` del núcleo deliberativo** (consejos, cabildos, CDL, COSOC, instancias indígenas, jóvenes). El 74% restante de actividades son TICs y "Otras": canales informativos, no instancias de incidencia.

**Participación social por clase** descompone esto: el gráfico inferior muestra la magnitud de Deliberativa, Informativa (TICs) y Inespecífica ("Otras").

**B.1 vs B.2**: B.1 son actividades por instancia, B.2 son sesiones por línea de acción. B.2 es más inclusiva con pueblos originarios y migrantes.

**Pueblos originarios y migrantes por región**: La Araucanía, Aysén y Los Lagos lideran en pueblos originarios; el norte grande, en migrantes.

<hr class="sidebar-sep"/>

<span class="sidebar-section-label">Detalles técnicos</span>

La distinción TICs/Deliberativa/Otras es metodológicamente clave: las TICs no son participación deliberativa en el sentido de la Norma General de Participación Ciudadana (Res. 31/2015, Ley 20.500).

B.2 en detalle: ~`r round(as.numeric(gp("B","equidad_subseccion")[seccion=="B.2", pct_pueblos_originarios]),1)` % pueblos originarios y ~`r round(as.numeric(gp("B","equidad_subseccion")[seccion=="B.2", pct_migrantes]),1)` % migrantes vs. ~`r round(as.numeric(gp("B","equidad_subseccion")[seccion=="B.1", pct_pueblos_originarios]),1)` % y ~`r round(as.numeric(gp("B","equidad_subseccion")[seccion=="B.1", pct_migrantes]),1)` % en B.1.

**"¿La brecha territorial es real?"**: establecimiento ~`r comp[bloque=="B", var_establecimiento_pct]` %, comuna ~`r comp[bloque=="B", var_comuna_pct]` %. B es la sección más institucional pura: la pobreza comunal NO predice (OR `r round(comp[bloque=="B", OR_pobreza_x10pp],2)`, p=`r signif(comp[bloque=="B", pobreza_p_valor],2)`).


## Row

```{r}
vb(pct(kget("B","cobertura_deliberativa_pct","kpis_B_nucleo")),
   "registra participación DELIBERATIVA (sin TICs ni 'Otras')",
   "Cobertura del núcleo deliberativo (consejos, cabildos, CDL, COSOC, indígena, jóvenes). Excluye el canal informativo TICs/redes y el cajón 'Otras', que inflan la cifra total.",
   icon = "people", color = "danger", title = "Núcleo deliberativo")
```
```{r}
vb(pct(kget("B","pct_cobertura")), "% de establecimientos que la registra",
   def_de("Participación social"), icon = "people-fill", color = "success", title = "Cobertura total B")
```
```{r}
vb(fmt(kget("B","establecimientos_participan")), "establecimientos con ≥1 actividad",
   "Establecimientos que registraron al menos una actividad de participación social en 2025.",
   icon = "hospital", color = "info", title = "Establecimientos")
```
```{r}
vb(pct(kget("B","pct_subregistro_estab_mes")), "de combinaciones estab-mes sin registro",
   def_de("Subregistro"), icon = "exclamation-triangle", color = "warning", title = "Subregistro")
```

## Row

### Column
```{r}
#| title: "B.1 (instancias) vs B.2 (líneas de acción): perfil de participante"
interactivo(tryCatch(plot_eq_subseccion("B"), error = function(e) NULL))
```
### Column
```{r}
#| title: "Participación de pueblos originarios y migrantes, por región"
interactivo(plot_eq_region("B"))
```

## Row

### Column
```{r}
#| title: "Cobertura por tipo de establecimiento"
interactivo(plot_cob_tipo("B"))
```
### Column
```{r}
#| title: "¿La brecha territorial es real? (varianza multinivel)"
interactivo(plot_var("B"))
```

## Row

### Column

```{r}
#| title: "Composición por sexo e identidad de género (incluye identidades diversas)"
interactivo(tryCatch(plot_sexo_genero("B"), error = function(e) NULL))
```

### Column

```{r}
#| title: "Participación social por clase: deliberativa vs TICs vs 'Otras'"
interactivo(tryCatch(plot_b_clase(), error = function(e) NULL))
```

# C · Satisfacción
## {.sidebar width="340px" .scrollable}

<span class="sidebar-section-label">Lectura rápida</span>

**La sección más débil del A19b**: solo el **`r pct(kget("C","pct_cobertura"))`** de los centros la registra, con mediana de meses de registro de **`r comp[bloque=="C", mediana_meses_con_registro]`**: registro puntual, no rutinario.

**Hallazgo de equidad crítico**: esta es la única sección donde la pobreza comunal predice el registro. En comunas con 10 puntos más de pobreza, la probabilidad de registrar satisfacción cae un 42% (OR `r round(comp[bloque=="C", OR_pobreza_x10pp],2)`, p<0,001). El gráfico "Cobertura vs. pobreza comunal" lo muestra directamente: cada punto es una comuna, la línea baja a la derecha.

**C.1 vs C.2**: C.2 (líneas de acción) es más inclusiva con pueblos originarios y migrantes.

**Cobertura por región**: la peor de las tres. La mejor región apenas supera el 38%.

<hr class="sidebar-sep"/>

<span class="sidebar-section-label">Detalles técnicos</span>

**Varianza multinivel**: establecimiento `r comp[bloque=="C", var_establecimiento_pct]` %, comuna `r comp[bloque=="C", var_comuna_pct]` %. Sobre la base institucional se monta el único efecto pobreza del A19b. Sexo registrado: M `r kget("C","pct_mujeres","equidad_kpis")` % vs H `r kget("C","pct_hombres","equidad_kpis")` %. Identidades diversas en el panel inferior.


## Row

```{r}
vb(pct(kget("C","pct_cobertura")), "% de establecimientos que la registra",
   def_de("Satisfacción usuaria"), icon = "emoji-smile", color = "warning", title = "Cobertura")
```
```{r}
vb(fmt(kget("C","establecimientos_participan")), "establecimientos con ≥1 registro",
   "Establecimientos que registraron al menos una actividad de satisfacción/humanización en 2025.",
   icon = "hospital", color = "info", title = "Establecimientos")
```
```{r}
vb(pct(kget("C","pct_subregistro_estab_mes")), "de combinaciones estab-mes sin registro",
   def_de("Subregistro"), icon = "exclamation-triangle", color = "danger", title = "Subregistro")
```
```{r}
vb(paste0("M ", kget("C","pct_mujeres","equidad_kpis"), "% · H ",
          kget("C","pct_hombres","equidad_kpis"), "%"),
   "brecha M/H en los registros (identidades diversas: panel inferior)",
   "Composición binaria por sexo en los registros de satisfacción usuaria. Las identidades de género diversas (trans, no binarie y otras) aparecen en el panel 'Composición por sexo e identidad de género' al pie de la página.",
   icon = "people", color = "success", title = "Sexo registrado")
```

## Row

::: {.callout-equidad}
**Hallazgo de equidad:** en comunas con 10 puntos más de pobreza, la probabilidad de registrar satisfacción usuaria cae un **42%** (OR `r round(comp[bloque=="C", OR_pobreza_x10pp], 2)`, p<0,001). Es la **única sección** del A19b donde la pobreza comunal predice el subregistro. Las personas que más necesitan el sistema son también las que quedan menos visibles en sus datos.
:::

## Row

### Column
```{r}
#| title: "C.1 (satisfacción) vs C.2 (líneas de acción): perfil de participante"
interactivo(tryCatch(plot_eq_subseccion("C"), error = function(e) NULL))
```
### Column
```{r}
#| title: "Cobertura vs. pobreza comunal, aquí la pobreza SÍ predice (cada punto es una comuna)"
interactivo(plot_cob_pobreza("C"))
```

## Row

### Column
```{r}
#| title: "Cobertura por región (la más baja de las tres secciones)"
interactivo(plot_cob_region("C"))
```
### Column
```{r}
#| title: "¿La brecha territorial es real? (varianza multinivel)"
interactivo(plot_var("C"))
```

## Row

```{r}
#| title: "Composición por sexo e identidad de género (incluye identidades diversas)"
interactivo(tryCatch(plot_sexo_genero("C"), error = function(e) NULL))
```

# Indicadores de gestión
## {.sidebar width="340px" .scrollable}

<span class="sidebar-section-label">Lectura rápida</span>

Esta página mide la participación en **escala per cápita** (por cada 1.000 personas inscritas en FONASA), lo que permite comparar territorios de distinto tamaño.

- **`r formatC(as.numeric(av("I_fa_reclamos_x1000")), format="f", digits=1)` reclamos por 1.000 inscritos** al año: cuánto reclama formalmente la ciudadanía.
- **`r formatC(as.numeric(av("T_se_pct")), format="f", digits=1)` % de reclamos** son por tiempos de espera: la espera sigue siendo la principal fuente de insatisfacción.
- **`r formatC(as.numeric(av("I_dd_partic_x100")), format="f", digits=1)` participantes por 100 inscritos**: densidad democrática en participación social.

Estos valores 2025 son la **línea base** para comparar con años siguientes. No hay meta normativa fijada.

**Perfiles k-means**: OIRS-urbano (el más grande), participación social-rural (postas y CESFAM), mixto y satisfacción.

<hr class="sidebar-sep"/>

<span class="sidebar-section-label">Detalles técnicos</span>

**Tabla comparativa**: cobertura, subregistro, ICC y varianza ya discutidos en páginas previas. El MOR por sección está en Nivel y robustez.

**OR pobreza**: solo C significativa. En A y B la pobreza comunal no predice una vez controlado por tipo de establecimiento.

**k-means con transformación clr** (log-ratio centrado) antes del clustering. El número de clústeres se seleccionó por silueta máxima.


## Row

```{r}
res_aud <- tryCatch(gs("indicadores_auditoria_nacional"), error = function(e) NULL)
av <- function(n) if (!is.null(res_aud) && n %in% names(res_aud)) res_aud[[n]][1] else NA
```

```{r}
vb(formatC(as.numeric(av("I_fa_reclamos_x1000")), format="f", digits=1),
   "reclamos OIRS por cada 1.000 inscritos",
   "Fricción administrativa (I_fa): intensidad del reclamo formal por población.",
   icon = "megaphone", color = "primary", title = "Fricción administrativa")
```
```{r}
vb(paste0(formatC(as.numeric(av("T_se_pct")), format="f", digits=1), "%"),
   "de los reclamos son por tiempos de espera",
   "Severidad de espera (T_se): peso de la espera dentro de los reclamos.",
   icon = "hourglass-split", color = "warning", title = "Severidad de espera")
```
```{r}
vb(paste0(formatC(as.numeric(av("tasa_fuera_plazo_pct")), format="f", digits=1), "%"),
   "de los reclamos se responden fuera del plazo legal",
   "Cumplimiento de plazos de respuesta a reclamos OIRS.",
   icon = "clock-history", color = "danger", title = "Fuera de plazo")
```
```{r}
vb(formatC(as.numeric(av("I_dd_partic_x100")), format="f", digits=1),
   "participantes en participación social por 100 inscritos",
   "Densidad democrática (I_dd): intensidad de la participación social por población.",
   icon = "people", color = "success", title = "Densidad democrática")
```

## Row

```{r}
#| title: "Comparativo completo de las tres secciones"
res_comp2 <- tryCatch({
  d <- copy(comp)
  tab <- data.table(
    Sección = paste0(d$bloque, " · ", d$tema),
    `Cobertura %` = d$cobertura_pct, `Eventos` = fmt(d$total_eventos),
    `Subregistro %` = d$pct_subregistro_estab_mes,
    `ICC barrera %` = d$icc_barrera_pct,
    `Var. estab %` = d$var_establecimiento_pct,
    `Var. comuna %` = d$var_comuna_pct,
    `OR pobreza` = round(d$OR_pobreza_x10pp, 2),
    `p` = signif(d$pobreza_p_valor, 2),
    `% mujeres` = d$pct_mujeres)
  if (requireNamespace("DT", quietly = TRUE))
    DT::datatable(tab, rownames = FALSE,
      options = list(dom = "t", ordering = FALSE, scrollX = TRUE), class = "stripe compact")
  else knitr::kable(tab)
}, error = function(e) htmltools::HTML("Corre R/10_run_all.R."))
res_comp2
```

## Row

### Column {width="50%"}

```{r}
#| title: "Perfiles de participación que cruzan las tres secciones (k-means)"
res_tip <- tryCatch({
  tp <- gs("tipologias_perfil")
  if (is.null(tp)) stop("falta")
  m <- melt(tp[, .(etiqueta, A = pct_A, B = pct_B, C = pct_C)],
            id.vars = "etiqueta", variable.name = "Sección", value.name = "p")
  g <- ggplot(m, aes(x = etiqueta, y = p, fill = Sección,
        text = paste0(etiqueta, " · ", Sección, ": ", round(p), "%"))) +
    geom_col(position = "dodge") + coord_flip() +
    scale_fill_manual(values = col_blq, name = "Sección") +
    scale_y_continuous(labels = function(x) paste0(x, "%")) +
    labs(x = NULL, y = "Composición media de la actividad del perfil (% por sección)") +
    tg + theme(legend.position = "bottom")
  interactivo(g)
}, error = function(e) htmltools::HTML(
   "<div style='padding:1rem'>Corre el pipeline para generar las tipologías de síntesis.</div>"))
res_tip
```

### Column {width="50%"}

```{r}
#| title: "Qué sección domina la actividad de cada región"
res_rxb <- tryCatch({
  rb <- gs("region_x_bloque"); if (is.null(rb)) stop("falta")
  rb <- merge(rb, reg_nom, by = "IdRegion", all.x = TRUE)
  m <- melt(rb, id.vars = c("IdRegion", "region"),
            measure.vars = intersect(c("A","B","C"), names(rb)),
            variable.name = "bloque", value.name = "p")
  g <- ggplot(m, aes(x = region, y = p, fill = bloque,
        text = paste0(region, " · ", tema_blq[as.character(bloque)], ": ", round(p), "%"))) +
    geom_col() + coord_flip() +
    scale_fill_manual(values = col_blq, name = "Sección", labels = tema_blq) +
    labs(x = NULL, y = "% de la actividad de la región") +
    tg + theme(legend.position = "bottom")
  interactivo(g)
}, error = function(e) htmltools::HTML("Corre el pipeline."))
res_rxb
```

# Nivel y robustez
## {.sidebar width="340px" .scrollable}

<span class="sidebar-section-label">Lectura rápida</span>

**El nivel de atención importa más que cualquier otro factor**: los hospitales (terciario) registran OIRS cerca del 100%, participación social ~50%, satisfacción ~23%. El primario (APS) registra alto en OIRS pero muy bajo en satisfacción. Las urgencias (SAPU/SUR/SAR) casi no registran por diseño: son **ceros estructurales**, no subregistro.

**Las conclusiones son robustas**: los modelos con y sin ceros estructurales llegan a los mismos OR de pobreza y varianzas de comuna.

<hr class="sidebar-sep"/>

<span class="sidebar-section-label">Detalles técnicos</span>

**Descomposición de varianza del establecimiento**: tipo+nivel juntos explican el 64-80% del efecto-establecimiento. La **dependencia administrativa** se probó y aportó menos de 1 punto adicional sobre tipo+nivel: quién administra no cambia si registra, sino qué tipo de centro es.

La tabla muestra el % de reducción de varianza al añadir M1 (tipo), M2 (tipo+nivel). M3 (dependencia) se excluyó por redundancia.


## Row

### Column {width="55%"}

```{r}
#| title: "Probabilidad de registrar por nivel de atención (se concentra en el terciario)"
res_niv <- tryCatch({
  nv <- rbindlist(lapply(c("A","B","C"), function(b) {
    d <- gp(b, "modelo_nivel"); if (is.null(d)) return(NULL)
    d[, `:=`(bloque = b, tema = tema_blq[[b]])]
  }))
  nv[, nivel_atencion := factor(nivel_atencion,
       levels = c("Terciario", "Secundario", "Primario (APS)", "No aplica / otro"))]
  g <- ggplot(nv, aes(x = nivel_atencion, y = prob_registra, fill = bloque,
        text = paste0(tema, " · ", nivel_atencion, ": ", round(100 * prob_registra, 1), "%"))) +
    geom_col(position = "dodge") +
    scale_fill_manual(values = col_blq, name = "Sección") +
    scale_y_continuous(labels = function(x) paste0(round(100 * x), "%")) +
    labs(x = NULL, y = "Prob. de registrar") +
    tg + theme(legend.position = "bottom", axis.text.x = element_text(angle = 12, hjust = 1))
  interactivo(g)
}, error = function(e) htmltools::HTML("Corre el pipeline para ver la vista por nivel."))
res_niv
```

### Column {width="45%"}

```{r}
#| title: "Robustez ante ceros estructurales (universo completo vs. participativo)"
res_rob <- tryCatch({
  rows <- lapply(c("A", "B", "C"), function(b) {
    df <- gp(b, "modelo_determinantes"); dp <- gp(b, "modelo_determinantes_part")
    vf <- gp(b, "modelo_multinivel_var"); vp <- gp(b, "modelo_multinivel_var_part")
    gv <- function(d, i) if (!is.null(d)) d[indicador == i, valor] else NA
    cv <- function(d) if (!is.null(d)) d[nivel == "Comuna", pct_varianza] else NA
    data.table(Sección = paste0(b),
      `OR pobreza (todos)` = round(gv(df, "OR_pobreza_x10pp"), 2),
      `OR pobreza (particip.)` = round(gv(dp, "OR_pobreza_x10pp"), 2),
      `Var. comuna todos` = paste0(cv(vf), "%"),
      `Var. comuna particip.` = paste0(cv(vp), "%"))
  })
  tab <- rbindlist(rows)
  if (requireNamespace("DT", quietly = TRUE))
    DT::datatable(tab, rownames = FALSE,
      options = list(dom = "t", ordering = FALSE, scrollX = TRUE), class = "stripe compact")
  else knitr::kable(tab)
}, error = function(e) htmltools::HTML("Corre el pipeline."))
res_rob
```

## Row

```{r}
#| title: "Descomposición de la varianza del establecimiento (¿tipo, nivel o dependencia?)"
res_desc <- tryCatch({
  dd <- rbindlist(lapply(c("A","B","C"), function(b){
    d <- gp(b, "modelo_descomposicion"); if (is.null(d)) return(NULL)
    d[, bloque := b]; d
  }), fill = TRUE)
  if (nrow(dd) == 0) stop("falta")
  tab <- dcast(dd, modelo ~ bloque, value.var = "pct_reduccion_vs_M0")
  if (requireNamespace("DT", quietly = TRUE))
    DT::datatable(tab, rownames = FALSE,
      options = list(dom = "t", ordering = FALSE, scrollX = TRUE), class = "stripe compact",
      caption = "% de la varianza de establecimiento explicada al añadir cada factor. La dependencia administrativa casi no aporta sobre tipo+nivel.")
  else knitr::kable(tab)
}, error = function(e) htmltools::HTML("Corre el pipeline."))
res_desc
```
