---
title: "Participación Ciudadana en Salud · REM Chile 2025"
author: "Javier · @Arleq89"
format:
  dashboard:
    theme: cosmo
    nav-buttons:
      - icon: github
        href: https://github.com/Arleq89/participacion-salud-rem
execute:
  echo: false
  warning: false
  message: false
---

```{r}
#| label: setup
#| include: false
library(data.table)
library(ggplot2)

interactivo <- function(g) {
  if (requireNamespace("plotly", quietly = TRUE))
    plotly::ggplotly(g, tooltip = "text")
  else g
}

kpi    <- fread("productos/kpis_generales.csv", sep = ";")
cobreg <- fread("productos/cobertura_region.csv", sep = ";")
serie  <- fread("productos/serie_mensual.csv", sep = ";")
mreg   <- fread("productos/modelo_region.csv", sep = ";")
mmes   <- fread("productos/modelo_estacionalidad.csv", sep = ";")
micc   <- fread("productos/modelo_icc.csv", sep = ";")
eqreg  <- fread("productos/equidad_region.csv", sep = ";")
eqkpi  <- fread("productos/equidad_kpis.csv", sep = ";")
inst   <- fread("productos/instancias.csv", sep = ";")
gen    <- fread("productos/genero.csv", sep = ";")
recl   <- fread("productos/reclamos_region.csv", sep = ";")
cobtipo<- fread("productos/cobertura_tipo.csv", sep = ";")
cobdep <- fread("productos/cobertura_dependencia.csv", sep = ";")
mtipo  <- fread("productos/modelo_tipo.csv", sep = ";")
mvar   <- fread("productos/modelo_multinivel_var.csv", sep = ";")
det    <- fread("productos/modelo_determinantes.csv", sep = ";")
covsp  <- fread("productos/cobertura_vs_pobreza.csv", sep = ";")
moran  <- fread("productos/moran_global.csv", sep = ";")
lisa   <- fread("productos/lisa_comuna.csv", sep = ";")
tperf  <- fread("productos/tipologias_perfil.csv", sep = ";")
getd <- function(n) det[indicador == n, valor]
gm   <- function(n) moran[indicador == n, valor]

getk <- function(n) kpi[indicador == n, valor]
geti <- function(n) micc[indicador == n, valor]
gete <- function(n) eqkpi[indicador == n, valor]
getct<- function(t) cobtipo[tipo_grp == t, pct]

reg_nom <- data.table(
  IdRegion = c(15,1,2,3,4,5,13,6,7,16,8,9,14,10,11,12),
  region   = c("Arica y Parinacota","Tarapacá","Antofagasta","Atacama",
               "Coquimbo","Valparaíso","Metropolitana","O'Higgins","Maule",
               "Ñuble","Biobío","La Araucanía","Los Ríos","Los Lagos",
               "Aysén","Magallanes"))
pr <- function(dt) merge(dt, reg_nom, by = "IdRegion", all.x = TRUE)
cobreg <- pr(cobreg); eqreg <- pr(eqreg); recl <- pr(recl); mreg <- pr(mreg)

gen[, etiqueta := fifelse(grepl("binarie", etiqueta, ignore.case = TRUE),
                          "No binarie", etiqueta)]
gen <- gen[, .(personas = sum(personas)), by = etiqueta][order(-personas)]

# Tabla consolidada por región (para la página Territorial).
tab_reg <- Reduce(function(a,b) merge(a,b,by="IdRegion",all=TRUE),
  list(cobreg[,.(IdRegion,region,cobertura=pct)],
       eqreg[,.(IdRegion,pct_pueblos_originarios,pct_migrantes)],
       recl[,.(IdRegion,pct_fuera_plazo)],
       mreg[,.(IdRegion,prob_modelo=round(100*prob_registra,1))]))
tab_reg <- tab_reg[order(-cobertura),
  .(Región=region, `Cobertura %`=cobertura,
    `% Pueblos Orig.`=pct_pueblos_originarios, `% Migrantes`=pct_migrantes,
    `% Reclamos fuera plazo`=pct_fuera_plazo, `Prob. modelo %`=prob_modelo)]

tg <- theme_minimal(base_size = 12) + theme(plot.title = element_blank())
```

# Resumen

## Row {height="22%"}

```{r}
#| content: valuebox
#| title: "Cobertura nacional"
#| icon: people-fill
#| color: primary
list(value = paste0(getk("pct_cobertura"), "%"))
```

```{r}
#| content: valuebox
#| title: "Establecimientos que participan"
#| icon: hospital
#| color: info
list(value = format(getk("establecimientos_participan"), big.mark = "."))
```

```{r}
#| content: valuebox
#| title: "Prestaciones monitoreadas"
#| icon: list-check
#| color: secondary
list(value = getk("prestaciones_monitoreadas"))
```

```{r}
#| content: valuebox
#| title: "Subregistro (establecimiento-mes)"
#| icon: exclamation-triangle
#| color: warning
list(value = paste0(getk("pct_subregistro_estab_mes"), "%"))
```

## Row {height="78%"}

```{r}
#| title: "Actividades de participación registradas por mes y tema"
serie[, Mes := as.integer(Mes)]
g <- ggplot(serie, aes(x = Mes, y = actividades, color = tema, group = tema,
                       text = paste0(tema, " · mes ", Mes, ": ",
                                     format(actividades, big.mark=".")))) +
  geom_line(linewidth = 1) + geom_point(size = 1.5) +
  scale_x_continuous(breaks = 1:12) +
  labs(x = "Mes", y = "Actividades", color = "Tema") +
  tg + theme(legend.position = "bottom")
interactivo(g)
```

::: {.card title="De qué trata este tablero"}
Analiza las **actividades de participación ciudadana** registradas por la red
pública de salud de Chile en el sistema REM 2025: mecanismos de reclamo (OIRS),
instancias de participación social (consejos, cabildos) y gestión de la
satisfacción usuaria. A nivel nacional, el **63% de los establecimientos**
registró alguna actividad, pero existe un **53,8% de subregistro** a nivel
establecimiento-mes: el desafío central es la *sistematicidad* del registro, no
la participación en sí. Las pestañas siguientes desglosan el panorama por
territorio, tipo de establecimiento, equidad, mecanismos y calidad de respuesta,
y cierran con el modelo estadístico que explica las diferencias.
:::

# Territorial

## Row {height="60%"}

### Column {width="40%"}

```{r}
#| title: "Mapa de cobertura por región"
res <- tryCatch({
  library(chilemapas); library(sf)
  reg <- sf::st_as_sf(chilemapas::generar_regiones())
  cob <- copy(cobreg); cob[, codigo_region := sprintf("%02d", IdRegion)]
  mapa <- merge(reg, cob, by = "codigo_region", all.x = TRUE)
  ggplot(mapa) + geom_sf(aes(fill = pct), color = "white", linewidth = 0.1) +
    scale_fill_viridis_c(name = "% cobertura") + theme_void(base_size = 11)
}, error = function(e) ggplot() +
   annotate("text", x=0, y=0, label="Instala 'chilemapas' para el mapa") +
   theme_void())
res
```

### Column {width="60%"}

```{r}
#| title: "Cobertura por región"
g <- ggplot(cobreg, aes(x = reorder(region, pct), y = pct,
                        text = paste0(region, ": ", pct, "%"))) +
  geom_col(fill = "#2c7fb8") + coord_flip() +
  labs(x = NULL, y = "% establecimientos que participan") + ylim(0,100) + tg
interactivo(g)
```

## Row {height="40%"}

```{r}
#| title: "Explora cada región (ordenable y buscable)"
if (requireNamespace("DT", quietly = TRUE)) {
  DT::datatable(tab_reg, rownames = FALSE,
    options = list(pageLength = 16, dom = "ft"))
} else {
  knitr::kable(tab_reg)
}
```

::: {.card title="Cómo leer esta sección" width="100%"}
El **mapa** y las **barras** muestran la cobertura nacional por región; la
**tabla** permite explorar cada región en detalle —ordénala o búscala— reuniendo
sus cinco indicadores clave: cobertura general, inclusión de pueblos originarios y
migrantes, calidad de respuesta a reclamos, y la probabilidad de registro estimada
por el modelo. Conviene recordar que buena parte de las diferencias regionales se
explica por la **composición de tipos de establecimiento** de cada zona (ver la
pestaña siguiente): regiones con más postas rurales o servicios de urgencia tienden
a mostrar coberturas menores por razones estructurales, no de gestión.
:::

# Tipo de establecimiento

## Row {height="20%"}

```{r}
#| content: valuebox
#| title: "CESFAM y Hospitales"
#| icon: hospital-fill
#| color: success
list(value = "~100%")
```

```{r}
#| content: valuebox
#| title: "Postas de Salud Rural"
#| icon: house
#| color: info
list(value = paste0(getct("Posta Rural (PSR)"), "%"))
```

```{r}
#| content: valuebox
#| title: "Servicios de urgencia (SAPU)"
#| icon: dash-circle
#| color: warning
list(value = paste0(getct("SAPU"), "%"))
```

## Row {height="60%"}

### Column

```{r}
#| title: "Cobertura de participación por tipo de establecimiento"
g <- ggplot(cobtipo, aes(x = reorder(tipo_grp, pct), y = pct,
                         text = paste0(tipo_grp, ": ", pct, "% (",
                                       n_participa, "/", n_total, ")"))) +
  geom_col(fill = "#3182bd") + coord_flip() +
  labs(x = NULL, y = "% que participa") + ylim(0,100) + tg
interactivo(g)
```

### Column

```{r}
#| title: "Cobertura por dependencia administrativa"
g <- ggplot(cobdep, aes(x = reorder(DependenciaAdministrativa, pct), y = pct,
                        text = paste0(DependenciaAdministrativa, ": ", pct, "%"))) +
  geom_col(fill = "#31a354") + coord_flip() +
  labs(x = NULL, y = "% que participa") + ylim(0,100) + tg
interactivo(g)
```

## Row {height="20%"}

::: {.card title="Cómo leer esta sección"}
Cruzando el REM con la base maestra de establecimientos del DEIS se ve **qué tipo
de establecimiento participa**, y el patrón reordena toda la interpretación: los
**CESFAM y hospitales participan casi universalmente (~100%)**, mientras que los
**servicios de urgencia (SAPU 13%, SUR 2%)** y las **postas rurales (60%)** quedan
muy por debajo. Esto indica que gran parte del "no registro" **no es negligencia,
sino diseño**: en urgencias y postas pequeñas las estructuras de participación no
forman parte de su modelo de atención. Por eso el tipo de establecimiento es la
variable más importante del modelo final.
:::

# Equidad e inclusión

## Row {height="20%"}

```{r}
#| content: valuebox
#| title: "Participación de pueblos originarios"
#| icon: globe-americas
#| color: success
list(value = format(gete("total_pueblos_originarios"), big.mark = "."))
```

```{r}
#| content: valuebox
#| title: "Participación de migrantes"
#| icon: signpost-split
#| color: info
list(value = format(gete("total_migrantes"), big.mark = "."))
```

```{r}
#| content: valuebox
#| title: "% pueblos originarios del total"
#| icon: percent
#| color: secondary
list(value = paste0(gete("pct_pueblos_originarios"), "%"))
```

## Row {height="60%"}

### Column

```{r}
#| title: "Participación de pueblos originarios por región (%)"
g <- ggplot(eqreg, aes(x = reorder(region, pct_pueblos_originarios),
                       y = pct_pueblos_originarios,
                       text = paste0(region, ": ", pct_pueblos_originarios, "%"))) +
  geom_col(fill = "#238b45") + coord_flip() +
  labs(x = NULL, y = "% de participantes de pueblos originarios") + tg
interactivo(g)
```

### Column

```{r}
#| title: "Participación de migrantes por región (%)"
g <- ggplot(eqreg, aes(x = reorder(region, pct_migrantes), y = pct_migrantes,
                       text = paste0(region, ": ", pct_migrantes, "%"))) +
  geom_col(fill = "#d95f0e") + coord_flip() +
  labs(x = NULL, y = "% de participantes migrantes") + tg
interactivo(g)
```

## Row {height="20%"}

::: {.card title="Cómo leer esta sección"}
Estas barras muestran **qué proporción de quienes participan pertenece a pueblos
originarios o es migrante**, por región. El patrón sigue la demografía real: la
participación de **pueblos originarios** se concentra en **La Araucanía (22%), Los
Lagos y Aysén** (territorios mapuche-huilliche), y la de **migrantes** en
**Antofagasta (47%) y Tarapacá** (el norte minero). Que los datos reproduzcan esta
geografía valida la medición; a la vez, las regiones del centro con cifras cercanas
a cero señalan **dónde estos grupos quedan invisibles** y dónde reforzar la
inclusión.
:::

# Composición y género

## Row {height="60%"}

### Column

```{r}
#| title: "Instancias de participación social más registradas"
g <- ggplot(head(inst, 10),
            aes(x = reorder(etiqueta, actividades), y = actividades,
                text = paste0(etiqueta, ": ", format(actividades, big.mark=".")))) +
  geom_col(fill = "#2c7fb8") + coord_flip() +
  labs(x = NULL, y = "Actividades registradas") + tg
interactivo(g)
```

### Column

```{r}
#| title: "Registro de identidad de género"
g <- ggplot(gen, aes(x = reorder(etiqueta, personas), y = personas,
                     text = paste0(etiqueta, ": ", format(personas, big.mark=".")))) +
  geom_col(fill = "#756bb1") + coord_flip() +
  labs(x = NULL, y = "Personas registradas") + tg
interactivo(g)
```

## Row {height="40%"}

::: {.card title="Cómo leer esta sección"}
A la izquierda, **a través de qué mecanismos participa la ciudadanía**: llama la
atención que las dos categorías mayores sean **"Otras instancias"** (sin
clasificar) y **"Uso de TICs y redes sociales"**, por encima de los consejos
formales. Esto sugiere que la participación digital ya pesa y que el formulario no
captura bien el *tipo* de instancia. A la derecha, **cómo se registra la identidad
de género**: domina "No revelado" —el sistema casi no recoge esta dimensión—,
aunque la presencia de personas **Trans y No binarie** (~1.600 registros) marca un
avance de visibilidad poco habitual en datos públicos chilenos.
:::

# Calidad de reclamos

## Row {height="72%"}

```{r}
#| title: "Reclamos respondidos FUERA del plazo legal, por región (%)"
g <- ggplot(recl, aes(x = reorder(region, pct_fuera_plazo), y = pct_fuera_plazo,
                      text = paste0(region, ": ", pct_fuera_plazo, "%"))) +
  geom_col(fill = "#de2d26") + coord_flip() +
  labs(x = NULL, y = "% de reclamos respondidos fuera de plazo") + tg
interactivo(g)
```

## Row {height="28%"}

::: {.card title="Cómo leer esta sección"}
Más allá de *cuántos* reclamos se reciben, esto mide **con qué calidad los responde
el sistema**: el porcentaje contestado **fuera del plazo legal** (mientras más alto,
peor). La brecha entre territorios es enorme —**Coquimbo (44%)** y **Valparaíso
(33%)** frente a **Magallanes (<1%)**— y refleja diferencias en la **capacidad de
gestión** de cada red, no en el volumen de reclamos. Señala dónde el derecho a una
respuesta oportuna se cumple y dónde no.
:::

# Tipologías de participación

## Row {height="65%"}

```{r}
#| title: "Perfiles de participación (composición de la actividad por tema)"
tl <- melt(tperf, id.vars = c("perfil","etiqueta","n_establecimientos"),
           measure.vars = c("pct_oirs","pct_social","pct_satisf"),
           variable.name = "tema", value.name = "pct")
tl[, tema := fcase(tema=="pct_oirs","OIRS / Reclamos",
                   tema=="pct_social","Participación social",
                   default="Satisfacción usuaria")]
tl[, lab := paste0(etiqueta, "\n(n=", n_establecimientos, ")")]
g <- ggplot(tl, aes(x = lab, y = pct, fill = tema,
                    text = paste0(tema, ": ", round(pct), "%"))) +
  geom_col() + coord_flip() +
  labs(x = NULL, y = "% de la actividad del perfil", fill = NULL) +
  tg + theme(legend.position = "bottom")
interactivo(g)
```

## Row {height="35%"}

::: {.card title="Cómo leer esta sección"}
Agrupando los establecimientos por la **composición** de su participación (no por su
volumen) emergen cuatro **perfiles** que muestran que *participar* significa cosas
distintas según el establecimiento. El grupo más numeroso (~1.090, sobre todo CESFAM
urbanos) se concentra casi por completo en **reclamos (OIRS)**: para ellos participar
es gestionar quejas. Un segundo grupo grande (~465, dominado por **postas rurales**)
participa casi exclusivamente vía **participación social comunitaria** —consejos,
cabildos—, una forma cualitativamente más cercana al sentido original de la
participación. Hay además un perfil mixto y uno pequeño orientado a **satisfacción
usuaria**. La lección: medir solo "cuánta" participación oculta que su *naturaleza*
cambia entre el centro urbano y la posta rural.
:::

# Determinantes y modelo

## Row {height="22%"}

```{r}
#| content: valuebox
#| title: "Variación a nivel de establecimiento"
#| icon: building
#| color: primary
list(value = paste0(mvar[nivel=="Establecimiento", pct_varianza], "%"))
```

```{r}
#| content: valuebox
#| title: "Variación a nivel de comuna"
#| icon: geo-alt
#| color: info
list(value = paste0(mvar[nivel=="Comuna", pct_varianza], "%"))
```

```{r}
#| content: valuebox
#| title: "Variación a nivel de región"
#| icon: map
#| color: secondary
list(value = paste0(mvar[nivel=="Región", pct_varianza], "%"))
```

## Row {height="50%"}

### Column

```{r}
#| title: "¿Dónde vive la variación? (modelo multinivel de 3 niveles)"
g <- ggplot(mvar, aes(x = reorder(nivel, pct_varianza), y = pct_varianza,
                      text = paste0(nivel, ": ", pct_varianza, "%"))) +
  geom_col(fill = "#3182bd") + coord_flip() +
  labs(x = NULL, y = "% de la varianza") + tg
interactivo(g)
```

### Column

```{r}
#| title: "Cobertura vs. pobreza comunal (cada punto = una comuna)"
g <- ggplot(covsp, aes(x = pct_pobreza, y = cobertura,
                       text = paste0(comuna, " · pobreza ", pct_pobreza,
                                     "% · cobertura ", cobertura, "%"))) +
  geom_point(alpha = 0.5, color = "#2c7fb8") +
  geom_smooth(method = "lm", se = TRUE, color = "#de2d26") +
  labs(x = "Tasa de pobreza comunal (%)", y = "Cobertura de participación (%)") + tg
interactivo(g)
```

## Row {height="28%"}

::: {.card title="Determinantes: ¿necesidad o capacidad? (modelo multinivel)"}
Un modelo de barrera de **tres niveles** (establecimiento → comuna → región) reparte
el origen de las diferencias: casi la mitad vive en el **establecimiento**
(`r mvar[nivel=="Establecimiento", pct_varianza]`%), un porción relevante en la
**comuna** (`r mvar[nivel=="Comuna", pct_varianza]`%), y prácticamente nada en la
**región** (`r mvar[nivel=="Región", pct_varianza]`%) — es decir, los "efectos
regionales" que sugieren los mapas son en realidad composición de comunas y tipos.
Y un hallazgo de fondo: la **pobreza comunal NO predice la participación** (OR por
+10 puntos = `r getd("OR_pobreza_x10pp")`, p = `r getd("p_valor")`, no significativo;
la línea del gráfico es casi plana). La participación en salud **no sigue a la
necesidad ni al nivel socioeconómico**: el efecto comuna existe pero es independiente
de la pobreza, apuntando a factores **institucionales y de gestión municipal** más
que a la riqueza del territorio.
:::

# Análisis espacial

## Row {height="20%"}

```{r}
#| content: valuebox
#| title: "I de Moran (autocorrelación espacial)"
#| icon: diagram-3
#| color: primary
list(value = gm("I_Moran"))
```

```{r}
#| content: valuebox
#| title: "Significancia (p-valor)"
#| icon: question-circle
#| color: secondary
list(value = gm("p_valor"))
```

## Row {height="60%"}

```{r}
#| title: "Clusters locales de participación (LISA)"
res <- tryCatch({
  library(chilemapas); library(sf)
  mapa <- sf::st_as_sf(chilemapas::mapa_comunas)
  mapa <- merge(mapa, lisa, by = "codigo_comuna", all.x = TRUE)
  ggplot(mapa) + geom_sf(aes(fill = lisa_cluster), color = "white", linewidth = 0.05) +
    scale_fill_brewer(palette = "Set2", na.value = "grey90", name = "Cluster LISA") +
    theme_void(base_size = 10)
}, error = function(e) ggplot() +
   annotate("text", x=0, y=0, label="Instala 'chilemapas' para el mapa") + theme_void())
res
```

## Row {height="20%"}

::: {.card title="Cómo leer esta sección"}
El **I de Moran** mide si comunas vecinas tienen niveles de participación
parecidos. Aquí es **`r gm("I_Moran")` con p = `r gm("p_valor")`**: cercano a cero y
no significativo, es decir, **la participación NO forma clusters geográficos** —se
distribuye en el espacio prácticamente al azar. El mapa LISA lo confirma: salvo unos
pocos focos locales aislados, la enorme mayoría de las comunas no pertenece a ningún
cluster significativo. Junto con el modelo multinivel (región ≈ 0% de la varianza),
esto cierra una conclusión robusta: la participación en salud es un fenómeno
**institucional, no territorial**. Dónde está un establecimiento —su región, sus
vecinos— dice muy poco; lo que importa es el establecimiento y la gestión local.
:::
