---
title: "Participación Ciudadana en Salud · REM-A19b Chile 2025"
author: "Javier Vera Bravo · @Arleq89"
format:
  dashboard:
    theme: [cosmo, custom.scss]
    nav-buttons:
      - icon: github
        href: https://github.com/Arleq89/participacion-salud-rem
execute:
  echo: false
  warning: false
  message: false
---

```{r}
#| label: setup
#| include: false
library(data.table)
library(ggplot2)

interactivo <- function(g) {
  if (requireNamespace("plotly", quietly = TRUE))
    plotly::ggplotly(g, tooltip = "text")
  else g
}
tg <- theme_minimal(base_size = 12) + theme(plot.title = element_blank())

# ---- Lector de productos por bloque -----------------------------------------
# Cada análisis por sección deja sus tablas en productos/<bloque>/<nombre>.csv.
# gp() las lee de forma tolerante: si una tabla falta, devuelve NULL y el
# tablero degrada con elegancia (no rompe el render).
gp <- function(blq, name) {
  f <- file.path("productos", blq, paste0(name, ".csv"))
  if (file.exists(f)) data.table::fread(f, sep = ";", encoding = "UTF-8") else NULL
}
gs <- function(name) {  # productos de la síntesis (cruzan A/B/C)
  f <- file.path("productos", "sintesis", paste0(name, ".csv"))
  if (file.exists(f)) data.table::fread(f, sep = ";", encoding = "UTF-8") else NULL
}
kget <- function(blq, ind, tabla = "kpis") {
  d <- gp(blq, tabla); if (is.null(d)) return(NA)
  v <- d[indicador == ind, valor]; if (length(v)) v[1] else NA
}
fmt  <- function(x) format(round(as.numeric(x)), big.mark = ".", scientific = FALSE)
pct  <- function(x) paste0(formatC(as.numeric(x), format = "f", digits = 1), "%")

tema_blq <- c(A = "OIRS · atención de usuarios",
              B = "Participación social",
              C = "Satisfacción usuaria y humanización")
col_blq  <- c(A = "#0f6e8c", B = "#2a9d8f", C = "#e09f3e")

# Nombres de región.
reg_nom <- data.table(
  IdRegion = c(15,1,2,3,4,5,13,6,7,16,8,9,14,10,11,12),
  region   = c("Arica y Parinacota","Tarapacá","Antofagasta","Atacama",
               "Coquimbo","Valparaíso","Metropolitana","O'Higgins","Maule",
               "Ñuble","Biobío","La Araucanía","Los Ríos","Los Lagos",
               "Aysén","Magallanes"))
pr <- function(dt) merge(dt, reg_nom, by = "IdRegion", all.x = TRUE)

# ---- Funciones de gráfico reutilizables por bloque --------------------------
plot_cob_tipo <- function(blq) {
  d <- gp(blq, "cobertura_tipo"); if (is.null(d)) return(NULL)
  ggplot(d, aes(x = reorder(tipo_grp, pct), y = pct,
        text = paste0(tipo_grp, ": ", pct, "% de cobertura"))) +
    geom_col(fill = col_blq[[blq]]) + coord_flip() +
    labs(x = NULL, y = "% de establecimientos del tipo que registra") + tg
}
plot_serie <- function(blq) {
  d <- gp(blq, "serie_mensual"); if (is.null(d)) return(NULL)
  d <- d[, .(eventos = sum(eventos)), by = Mes][order(Mes)]
  ggplot(d, aes(x = Mes, y = eventos, group = 1,
        text = paste0("Mes ", Mes, ": ", fmt(eventos), " eventos"))) +
    geom_line(linewidth = 1, color = col_blq[[blq]]) +
    geom_point(size = 1.6, color = col_blq[[blq]]) +
    scale_x_continuous(breaks = 1:12) +
    scale_y_continuous(labels = function(x) format(x, big.mark = ".", scientific = FALSE)) +
    labs(x = "Mes", y = "Eventos registrados") + tg
}
plot_var <- function(blq) {
  d <- gp(blq, "modelo_multinivel_var"); if (is.null(d)) return(NULL)
  ggplot(d, aes(x = reorder(nivel, pct_varianza), y = pct_varianza,
        text = paste0(nivel, ": ", pct_varianza, "%"))) +
    geom_col(fill = "#3182bd") + coord_flip() +
    labs(x = NULL, y = "% de la varianza de la barrera") + tg
}
plot_cob_region <- function(blq) {
  d <- gp(blq, "cobertura_region"); if (is.null(d)) return(NULL)
  d <- pr(d)
  ggplot(d, aes(x = reorder(region, pct), y = pct,
        text = paste0(region, ": ", pct, "% de cobertura"))) +
    geom_col(fill = col_blq[[blq]]) + coord_flip() +
    labs(x = NULL, y = "% de establecimientos que registra") + tg
}
plot_eq_region <- function(blq) {
  d <- gp(blq, "equidad_region"); if (is.null(d)) return(NULL)
  d <- pr(d)
  m <- melt(d[, .(region, `Pueblos originarios` = pct_pueblos_originarios,
                  Migrantes = pct_migrantes)],
            id.vars = "region", variable.name = "grupo", value.name = "p")
  ggplot(m, aes(x = reorder(region, p), y = p, fill = grupo,
        text = paste0(region, " · ", grupo, ": ", p, "%"))) +
    geom_col(position = "dodge") + coord_flip() +
    scale_fill_manual(values = c("Pueblos originarios" = "#238b45",
                                 "Migrantes" = "#2c7fb8"), name = NULL) +
    labs(x = NULL, y = "% de participantes") + tg + theme(legend.position = "bottom")
}
plot_cob_pobreza <- function(blq) {
  d <- gp(blq, "cobertura_vs_pobreza"); if (is.null(d)) return(NULL)
  ggplot(d, aes(x = pct_pobreza, y = cobertura,
        text = paste0(comuna, " · pobreza ", pct_pobreza, "% · cobertura ", cobertura, "%"))) +
    geom_point(alpha = 0.45, color = col_blq[[blq]]) +
    geom_smooth(method = "lm", se = TRUE, color = "#de2d26") +
    labs(x = "Tasa de pobreza comunal (%)", y = "Cobertura (%)") + tg
}

# --- vb(): value box con subtítulo + tooltip explicativo ---------------------
vb <- function(valor, sub, def, icon = "info-circle", color = "primary", title = NULL) {
  if (requireNamespace("bslib", quietly = TRUE)) {
    bslib::value_box(
      title = title, value = valor,
      htmltools::tags$span(sub, title = def,
        style = paste0("font-size:.78rem; font-weight:400; line-height:1.25; ",
                       "opacity:.92; cursor:help")),
      showcase = htmltools::HTML(sprintf('<i class="bi bi-%s"></i>', icon)),
      theme = color)
  } else list(value = valor, title = title, icon = icon, color = color)
}

# --- Glosario (fuente única de verdad para los tooltips) ---------------------
glosario <- data.table(
  Termino = c(
    "Cobertura", "Subregistro", "REM-A19b", "OIRS",
    "Participación social", "Satisfacción usuaria", "REM", "DEIS",
    "Establecimiento", "CESFAM", "Posta de Salud Rural (PSR)",
    "SAPU / SUR", "Dependencia administrativa",
    "Odds Ratio (OR)", "p-valor", "ICC",
    "Modelo de barrera (hurdle)", "Modelo multinivel",
    "I de Moran", "LISA", "k-means (tipologías)", "CASEN-SAE",
    "Auditoría social", "Norma General de Participación",
    "Consejo de Desarrollo Local (CDL)", "CIRA"),
  Definicion = c(
    "Porcentaje de establecimientos de la red pública que registró al menos una actividad de la sección durante el año. Mide si hubo registro, no cuánto ni con qué calidad.",
    "De todas las combinaciones de establecimiento y mes en que se esperaba un registro, el porcentaje que no tiene ninguno. Un valor sin registro puede deberse a ausencia real de actividad o a omisión administrativa; el dato no permite distinguir ambos casos.",
    "Sección del REM que consolida la participación ciudadana en salud. Reúne tres familias distintas: atención de usuarios (OIRS), participación social y satisfacción usuaria; este tablero las analiza por separado.",
    "Oficinas de Información, Reclamos y Sugerencias: el canal formal por el que la ciudadanía presenta reclamos, consultas, solicitudes o felicitaciones a un establecimiento de salud.",
    "Instancias de incidencia de la comunidad en la gestión sanitaria: consejos de desarrollo, cabildos, diálogos ciudadanos y mecanismos similares. Es el núcleo deliberativo que prioriza la norma.",
    "Actividades de medición y gestión de la experiencia de las personas usuarias del sistema de salud (encuestas, buzones, comités de gestión usuaria, humanización).",
    "Resúmenes Estadísticos Mensuales: el sistema oficial con que cada establecimiento reporta su producción mensual al MINSAL.",
    "Departamento de Estadísticas e Información de Salud del Ministerio de Salud; publica los REM como datos abiertos.",
    "Unidad básica de la red asistencial (hospital, CESFAM, posta, etc.). En este análisis es el nivel donde se concentra la mayor parte de la variación.",
    "Centro de Salud Familiar: establecimiento de atención primaria que atiende a una población a cargo bajo el modelo de salud familiar y comunitaria.",
    "Establecimiento pequeño de atención primaria en zonas rurales, con dotación reducida y apoyo de rondas médicas.",
    "Servicio de Atención Primaria de Urgencia (SAPU) y Servicio de Urgencia Rural (SUR): atención de urgencia de baja complejidad. Registran poca participación por el diseño de su función.",
    "Entidad de la que depende administrativamente el establecimiento (municipal, servicio de salud, etc.).",
    "Medida de asociación: cuántas veces más (o menos) probable es un resultado al cambiar un factor. OR=1 indica que el factor no cambia la probabilidad; mayor que 1 la aumenta, menor que 1 la reduce.",
    "Probabilidad de observar un resultado al menos tan extremo como el obtenido si el factor en realidad no tuviera efecto. Por convención, valores bajo 0,05 se consideran estadísticamente significativos.",
    "Coeficiente de Correlación Intraclase: del total de la variación, el porcentaje atribuible a un nivel (establecimiento, comuna o región) en contraste con los demás.",
    "Modelo para datos de conteo con muchos ceros que separa dos preguntas: primero si un establecimiento registra o no, y luego, si registra, cuánto. Aquí, con efectos aleatorios por establecimiento.",
    "Modelo que reconoce que los establecimientos están anidados en comunas y estas en regiones, y reparte la variación entre esos niveles sin subestimar el error.",
    "Indicador de autocorrelación espacial global: mide si comunas vecinas tienen niveles parecidos. Cercano a cero y no significativo indica distribución espacial sin patrón.",
    "Local Indicators of Spatial Association: versión local del I de Moran que identifica, comuna por comuna, focos de valores altos o bajos rodeados de vecinos similares.",
    "Método que agrupa establecimientos según la composición de su participación, formando perfiles internamente parecidos y distintos entre sí.",
    "Estimación de pobreza comunal por metodología de áreas pequeñas, que combina la encuesta CASEN con registros administrativos. Aquí, CASEN 2024.",
    "Lectura de los registros con denominador poblacional (población inscrita) para producir indicadores comparables de fricción administrativa, espera, densidad democrática y cohesión intercultural.",
    "Norma del MINSAL (Res. 31/2015, bajo la Ley 20.500) que fija los mecanismos de participación ciudadana en la gestión pública de salud.",
    "Instancia de control social y participación de la población usuaria en el desarrollo institucional de los establecimientos de atención primaria.",
    "Consejo de Integración de la Red Asistencial: instancia de coordinación y participación a nivel de servicio de salud."),
  Simple = c(
    "De cada 100 establecimientos, cuántos anotaron alguna actividad en el año.",
    "Cuántos registros mensuales que deberían existir aparecen sin ningún dato.",
    "La parte del formulario REM donde se anota la participación ciudadana en salud.",
    "La ventanilla donde reclamas, consultas o felicitas a tu centro de salud.",
    "Cuando vecinos y organizaciones participan en cómo se gestiona la salud local.",
    "Preguntarle a las personas cómo les fue en su atención y actuar sobre eso.",
    "El informe mensual que cada centro de salud envía con todo lo que hizo.",
    "La oficina del MINSAL que junta y publica esas estadísticas.",
    "Cada centro de salud concreto: un hospital, un CESFAM, una posta.",
    "El centro de salud del barrio que atiende a las familias del sector.",
    "El pequeño centro de salud del campo, con menos personal.",
    "Los servicios de urgencia; por su función casi no registran participación.",
    "Quién manda administrativamente sobre el establecimiento (el municipio, el servicio de salud).",
    "Cuánto más o menos probable se vuelve algo cuando cambia un factor.",
    "Qué tan probable es que el resultado sea pura casualidad; si es muy bajo, no lo es.",
    "Qué parte de las diferencias viene del establecimiento, de la comuna o de la región.",
    "Primero pregunta '¿registró o no?' y solo después '¿cuánto?'.",
    "Tiene en cuenta que los centros están dentro de comunas y las comunas dentro de regiones.",
    "Revisa si las comunas vecinas se parecen o si están repartidas al azar.",
    "Señala en el mapa los focos donde varias comunas vecinas comparten valores altos o bajos.",
    "Ordena los establecimientos en grupos según el tipo de participación que hacen.",
    "Una forma de estimar la pobreza de cada comuna combinando CASEN con registros.",
    "Leer los registros 'por cada mil habitantes' para poder comparar entre territorios.",
    "El reglamento que dice cómo debe participar la ciudadanía en la salud pública.",
    "El consejo donde vecinos y dirigentes inciden en la gestión del centro de salud.",
    "La mesa donde se coordina y participa a nivel de toda la red de un servicio de salud."))
def_de <- function(t) { d <- glosario[Termino == t, Definicion]; if (length(d)) d[1] else "" }

comp <- gs("comparativo_bloques")   # una fila por bloque
```

# Resumen

## Row {height="14%"}

::: {.card .hero}
::: {.hero-box}
[Participación ciudadana en salud · REM-A19b Chile 2025]{.hero-kicker}

[Registrar participación es un rasgo **institucional del establecimiento** en las tres secciones del A19b — pero el peso del **territorio y de la pobreza no es uniforme**: casi nulo en participación social, real en OIRS y decisivo en satisfacción usuaria. Por eso se analizan **sección por sección**.]{.hero-thesis}
:::
:::
:::

## Row {height="22%"}

```{r}
vb(pct(kget("A","pct_cobertura")), "de los establecimientos registra OIRS",
   def_de("OIRS"), icon = "chat-left-dots", color = "primary",
   title = "A · Atención de usuarios")
```

```{r}
vb(pct(kget("B","pct_cobertura")), "registra participación social (consejos, cabildos)",
   def_de("Participación social"), icon = "people-fill", color = "success",
   title = "B · Participación social")
```

```{r}
vb(pct(kget("C","pct_cobertura")), "registra gestión de satisfacción usuaria",
   def_de("Satisfacción usuaria"), icon = "emoji-smile", color = "warning",
   title = "C · Satisfacción usuaria")
```

```{r}
vb(fmt(kget("A","establecimientos_activos")),
   "establecimientos de la red pública analizados (2025)",
   "Universo de establecimientos activos en el REM 2025 sobre el que se calcula toda la cobertura.",
   icon = "hospital", color = "info", title = "Red analizada")
```

## Row {height="42%"}

### Column {width="58%"}

```{r}
#| title: "Las tres secciones se comportan distinto (comparativo)"
res_comp <- tryCatch({
  d <- copy(comp)
  tab <- data.table(
    Sección = paste0(d$bloque, " · ", c("OIRS","Part. social","Satisfacción")),
    `Cobertura %`        = d$cobertura_pct,
    `Subregistro %`      = d$pct_subregistro_estab_mes,
    `Meses c/registro`   = d$mediana_meses_con_registro,
    `ICC barrera %`      = d$icc_barrera_pct,
    `Var. comuna %`      = d$var_comuna_pct,
    `OR pobreza`         = round(d$OR_pobreza_x10pp, 2),
    `p pobreza`          = signif(d$pobreza_p_valor, 2))
  if (requireNamespace("DT", quietly = TRUE))
    DT::datatable(tab, rownames = FALSE,
      options = list(dom = "t", ordering = FALSE), class = "stripe compact")
  else knitr::kable(tab)
}, error = function(e) htmltools::HTML(paste0(
  "<div style='padding:1rem'>Corre <code>R/99_run_all.R</code> para generar ",
  "<code>productos/sintesis/comparativo_bloques.csv</code>.</div>")))
res_comp
```

### Column {width="42%"}

::: {.card title="Cómo leer este tablero"}
El A19b reúne **tres familias** de actividad que miden cosas distintas, así que se
analizan por separado. Cada pestaña — **A**, **B**, **C** — aplica el mismo flujo
(cobertura, serie temporal, equidad, modelo de barrera con efectos aleatorios,
multinivel de 3 niveles, autocorrelación espacial y tipologías). La pestaña
**Síntesis** las compara y añade los **indicadores de auditoría social** con
denominador poblacional. En la tabla: el **subregistro** crece de A a C, lo
**institucional** (ICC de la barrera) domina en las tres, pero la **pobreza comunal**
solo predice el registro en **C** (p<0,001).
:::

## Row {height="22%"}

```{r}
#| title: "Volumen mensual de eventos registrados, por sección"
res_serie <- tryCatch({
  sa <- rbindlist(lapply(c("A","B","C"), function(b){
    s <- gp(b, "serie_mensual"); if (is.null(s)) return(NULL)
    s[, .(eventos = sum(eventos)), by = Mes][, `:=`(bloque = b, tema = tema_blq[[b]])]
  }))
  sa[, panel := paste0(bloque, " · ", tema)]
  g <- ggplot(sa, aes(x = Mes, y = eventos, color = bloque, group = bloque,
        text = paste0(tema, " · mes ", Mes, ": ", fmt(eventos)))) +
    geom_line(linewidth = 1) + geom_point(size = 1.3) +
    facet_wrap(~ panel, scales = "free_y", ncol = 3) +
    scale_x_continuous(breaks = c(1,4,7,10)) +
    scale_color_manual(values = col_blq, guide = "none") +
    labs(x = "Mes", y = NULL) + tg + theme(strip.text = element_text(face = "bold"))
  interactivo(g)
}, error = function(e) htmltools::HTML("Corre el pipeline para ver las series."))
res_serie
```

# A · OIRS

## Row {height="20%"}

```{r}
vb(pct(kget("A","pct_cobertura")), "% de establecimientos que registra OIRS",
   def_de("Cobertura"), icon = "chat-left-dots", color = "primary", title = "Cobertura")
```
```{r}
vb(fmt(kget("A","establecimientos_participan")), "establecimientos con ≥1 registro OIRS",
   "Establecimientos que registraron al menos un evento de atención de usuarios en 2025.",
   icon = "hospital", color = "info", title = "Establecimientos")
```
```{r}
vb(pct(kget("A","pct_subregistro_estab_mes")), "de combinaciones estab-mes sin registro",
   def_de("Subregistro"), icon = "exclamation-triangle", color = "warning", title = "Subregistro")
```
```{r}
vb(paste0(kget("A","pct_mujeres","equidad_kpis"), "%"), "de las personas atendidas son mujeres",
   "Composición por sexo de quienes figuran en los registros OIRS.",
   icon = "gender-female", color = "success", title = "Mujeres")
```

## Row {height="44%"}

### Column
```{r}
#| title: "Cobertura por tipo de establecimiento"
interactivo(plot_cob_tipo("A"))
```
### Column
```{r}
#| title: "Eventos OIRS registrados por mes"
interactivo(plot_serie("A"))
```

## Row {height="36%"}

### Column {width="55%"}
```{r}
#| title: "¿Dónde vive la variación? (modelo multinivel de 3 niveles)"
interactivo(plot_var("A"))
```
### Column {width="45%"}
::: {.card title="Lectura · OIRS"}
La atención de usuarios es la sección de **mayor volumen** (`r fmt(kget("A","total_eventos"))`
eventos) y la más institucionalizada: el establecimiento explica el
**`r kget("A","icc_barrera_pct","modelo_icc")`%** de la barrera (ICC). Pero, a diferencia
de la participación social, **tiene geografía**: la comuna pesa
`r comp[bloque=="A", var_comuna_pct]`% y hay **autocorrelación espacial significativa**
(I de Moran `r kget("A","I_Moran","moran_global")`, p≈0,001). La pobreza comunal **no**
resulta significativa (OR `r round(comp[bloque=="A", OR_pobreza_x10pp],2)`,
p=`r signif(comp[bloque=="A", pobreza_p_valor],2)`).
:::

# B · Participación social

## Row {height="20%"}

```{r}
vb(pct(kget("B","pct_cobertura")), "% de establecimientos que la registra",
   def_de("Participación social"), icon = "people-fill", color = "success", title = "Cobertura")
```
```{r}
vb(fmt(kget("B","establecimientos_participan")), "establecimientos con ≥1 actividad",
   "Establecimientos que registraron al menos una actividad de participación social en 2025.",
   icon = "hospital", color = "info", title = "Establecimientos")
```
```{r}
vb(pct(kget("B","pct_subregistro_estab_mes")), "de combinaciones estab-mes sin registro",
   def_de("Subregistro"), icon = "exclamation-triangle", color = "warning", title = "Subregistro")
```
```{r}
vb(paste0(kget("B","pct_mujeres","equidad_kpis"), "%"), "de las personas participantes son mujeres",
   "Composición por sexo de quienes participan en actividades de participación social.",
   icon = "gender-female", color = "primary", title = "Mujeres")
```

## Row {height="44%"}

### Column
```{r}
#| title: "Cobertura por tipo de establecimiento"
interactivo(plot_cob_tipo("B"))
```
### Column
```{r}
#| title: "Participación de pueblos originarios y migrantes, por región"
interactivo(plot_eq_region("B"))
```

## Row {height="36%"}

### Column {width="55%"}
```{r}
#| title: "¿Dónde vive la variación? (modelo multinivel de 3 niveles)"
interactivo(plot_var("B"))
```
### Column {width="45%"}
::: {.card title="Lectura · Participación social"}
Es el **núcleo deliberativo** que prioriza la Norma General, y el caso **institucional
puro**: el establecimiento explica el **`r kget("B","icc_barrera_pct","modelo_icc")`%** de
la barrera, la comuna solo `r comp[bloque=="B", var_comuna_pct]`% y la región
`r comp[bloque=="B", var_region_pct]`%; **sin clústeres espaciales** (Moran
`r kget("B","I_Moran","moran_global")`, p>0,05) y la **pobreza no es significativa**
(OR `r round(comp[bloque=="B", OR_pobreza_x10pp],2)`,
p=`r signif(comp[bloque=="B", pobreza_p_valor],2)`). Registrar deliberación depende de la
gestión del centro, no del territorio. Participan ~2 mujeres por cada hombre.
:::

# C · Satisfacción

## Row {height="20%"}

```{r}
vb(pct(kget("C","pct_cobertura")), "% de establecimientos que la registra",
   def_de("Satisfacción usuaria"), icon = "emoji-smile", color = "warning", title = "Cobertura")
```
```{r}
vb(fmt(kget("C","establecimientos_participan")), "establecimientos con ≥1 registro",
   "Establecimientos que registraron al menos una actividad de satisfacción/humanización en 2025.",
   icon = "hospital", color = "info", title = "Establecimientos")
```
```{r}
vb(pct(kget("C","pct_subregistro_estab_mes")), "de combinaciones estab-mes sin registro",
   def_de("Subregistro"), icon = "exclamation-triangle", color = "danger", title = "Subregistro")
```
```{r}
vb(paste0(kget("C","pct_mujeres","equidad_kpis"), "%"), "de las personas son mujeres",
   "Composición por sexo en los registros de satisfacción usuaria.",
   icon = "gender-female", color = "success", title = "Mujeres")
```

## Row {height="44%"}

### Column
```{r}
#| title: "Cobertura por región (la más baja de las tres secciones)"
interactivo(plot_cob_region("C"))
```
### Column
```{r}
#| title: "Cobertura vs. pobreza comunal (aquí la pobreza SÍ predice)"
interactivo(plot_cob_pobreza("C"))
```

## Row {height="36%"}

### Column {width="55%"}
```{r}
#| title: "¿Dónde vive la variación? (modelo multinivel de 3 niveles)"
interactivo(plot_var("C"))
```
### Column {width="45%"}
::: {.card title="Lectura · Satisfacción usuaria"}
Es la sección de **menor cobertura** (`r pct(kget("C","pct_cobertura"))`) y **mayor
subregistro** (`r pct(kget("C","pct_subregistro_estab_mes"))`), y la **única donde la
pobreza comunal predice** el registro: por cada +10 pp de pobreza, las probabilidades de
registrar caen (OR **`r round(comp[bloque=="C", OR_pobreza_x10pp],2)`**, **p<0,001**).
Tiene además **clústeres espaciales** (Moran `r kget("C","I_Moran","moran_global")`,
p<0,001). Aquí el sesgo socioeconómico es real: las comunas más pobres registran menos
satisfacción usuaria.
:::

# Síntesis y auditoría social

## Row {height="34%"}

```{r}
#| title: "Comparativo completo de las tres secciones"
res_comp2 <- tryCatch({
  d <- copy(comp)
  tab <- data.table(
    Sección = paste0(d$bloque, " · ", d$tema),
    `Cobertura %` = d$cobertura_pct, `Eventos` = fmt(d$total_eventos),
    `Subregistro %` = d$pct_subregistro_estab_mes,
    `ICC barrera %` = d$icc_barrera_pct,
    `Var. estab %` = d$var_establecimiento_pct,
    `Var. comuna %` = d$var_comuna_pct,
    `OR pobreza` = round(d$OR_pobreza_x10pp, 2),
    `p` = signif(d$pobreza_p_valor, 2),
    `% mujeres` = d$pct_mujeres)
  if (requireNamespace("DT", quietly = TRUE))
    DT::datatable(tab, rownames = FALSE,
      options = list(dom = "t", ordering = FALSE, scrollX = TRUE), class = "stripe compact")
  else knitr::kable(tab)
}, error = function(e) htmltools::HTML("Corre R/99_run_all.R."))
res_comp2
```

## Row {height="20%"}

```{r}
res_aud <- tryCatch(gs("indicadores_auditoria_nacional"), error = function(e) NULL)
av <- function(n) if (!is.null(res_aud) && n %in% names(res_aud)) res_aud[[n]][1] else NA
```

```{r}
vb(formatC(as.numeric(av("I_fa_reclamos_x1000")), format="f", digits=1),
   "reclamos OIRS por cada 1.000 inscritos",
   "Fricción administrativa (I_fa): intensidad del reclamo formal por población.",
   icon = "megaphone", color = "primary", title = "Fricción administrativa")
```
```{r}
vb(paste0(formatC(as.numeric(av("T_se_pct")), format="f", digits=1), "%"),
   "de los reclamos son por tiempos de espera",
   "Severidad de espera (T_se): peso de la espera dentro de los reclamos.",
   icon = "hourglass-split", color = "warning", title = "Severidad de espera")
```
```{r}
vb(paste0(formatC(as.numeric(av("tasa_fuera_plazo_pct")), format="f", digits=1), "%"),
   "de los reclamos se responden fuera del plazo legal",
   "Cumplimiento de plazos de respuesta a reclamos OIRS.",
   icon = "clock-history", color = "danger", title = "Fuera de plazo")
```
```{r}
vb(formatC(as.numeric(av("I_dd_partic_x100")), format="f", digits=1),
   "participantes en participación social por 100 inscritos",
   "Densidad democrática (I_dd): intensidad de la participación social por población.",
   icon = "people", color = "success", title = "Densidad democrática")
```

## Row {height="46%"}

### Column {width="50%"}

```{r}
#| title: "Perfiles de participación que cruzan las tres secciones (k-means)"
res_tip <- tryCatch({
  tp <- gs("tipologias_perfil")
  if (is.null(tp)) stop("falta")
  m <- melt(tp[, .(etiqueta, A = pct_A, B = pct_B, C = pct_C)],
            id.vars = "etiqueta", variable.name = "Sección", value.name = "p")
  g <- ggplot(m, aes(x = etiqueta, y = p, fill = Sección,
        text = paste0(etiqueta, " · ", Sección, ": ", round(p), "%"))) +
    geom_col() + coord_flip() +
    scale_fill_manual(values = col_blq, name = "Sección") +
    labs(x = NULL, y = "Composición media del perfil (%)") +
    tg + theme(legend.position = "bottom")
  interactivo(g)
}, error = function(e) htmltools::HTML(
   "<div style='padding:1rem'>Corre el pipeline para generar las tipologías de síntesis.</div>"))
res_tip
```

### Column {width="50%"}

::: {.card title="Conclusión e implicancias de política"}
Las tres secciones confirman que **registrar es un rasgo institucional del
establecimiento** (ICC de la barrera 66–94 %), pero **el territorio no pesa igual**: es
casi nulo en participación social, real en OIRS y **socioeconómico en satisfacción
usuaria** (única con pobreza significativa). Lo que parece "territorio" en OIRS es, al
considerar el **Servicio de Salud**, gestión de red más que geografía.

**Implicancias:** (1) fijar metas de registro **por establecimiento y tipo**, no por
región; (2) usar los **Servicios de Salud** como unidad de mejora del registro;
(3) **validar la sección de participación social** en el instrumento REM (hoy sin regla
de consistencia) para reducir el subregistro habilitado por diseño; (4) atender el
**sesgo socioeconómico** específico de satisfacción usuaria.
:::

# Metodología

## Row {height="55%"}

### Column {width="50%"}

::: {.card title="Del dato oficial al tablero (pipeline reproducible)"}
Cada cifra proviene de un **pipeline reproducible** que cualquiera puede correr con
`source("R/99_run_all.R")`:

1. **`00`** descarga los REM 2025 del DEIS y la base de establecimientos.
2. **`01`** identifica las prestaciones de participación con un *crosswalk* curado del
   diccionario y las clasifica en las secciones **A / B / C**; reconstruye el universo
   establecimiento × mes (donde vive el subregistro).
3. **`02–03`** agregan pobreza comunal (CASEN 2024) y el denominador poblacional (FONASA).
4. **`10`** es el **motor**: para cada sección calcula KPIs, cobertura, serie, equidad,
   modelo de barrera con efectos aleatorios, multinivel de 3 niveles, espacial y tipologías.
5. **`20/21/22`** corren el motor sobre A, B y C; **`30`** sintetiza y calcula los
   indicadores de auditoría social.

Las tablas quedan en `productos/{A,B,C,sintesis}/` y son **lo único que lee este
tablero**. **GitHub Actions** repite todo el día 1 de cada mes y republica el sitio.
:::

### Column {width="50%"}

```{r}
#| title: "Por qué cada método (y no el camino convencional)"
metodos <- data.table(
  `Método` = c("Modelo de barrera (hurdle) con efectos aleatorios",
               "Multinivel de 3 niveles", "I de Moran / LISA", "k-means (tipologías)"),
  `Pregunta` = c("¿Qué condiciona registrar o no, y cuánto?",
    "¿La variación vive en el establecimiento, la comuna o la región?",
    "¿Las comunas vecinas se parecen (clústeres) o es azar?",
    "¿Qué perfiles de participación existen sin etiquetar?"),
  `Por qué no lo convencional` = c(
    "Muchos ceros y cola extrema sesgan la media; hay que separar 'si registra' de 'cuánto'. El glmmTMB de NB-truncada no converge → descomposición glmer + lmer.",
    "Promediar por región subestima el error e infla diferencias que son composición de comunas.",
    "Comparar mapas a ojo no cuantifica ni da significancia.",
    "Clasificar por volumen total oculta que 'participar' significa cosas distintas."))
if (requireNamespace("DT", quietly = TRUE))
  DT::datatable(metodos, rownames = FALSE,
    options = list(dom = "t", ordering = FALSE), class = "stripe compact")
```

## Row {height="45%"}

::: {.card title="Decisiones de datos que cambian las conclusiones"}
**Codificación UTF-8 con BOM** (no Latin-1, como decía la instrucción original) — leído
mal, se corrompen los nombres. **El subregistro está en filas ausentes, no en celdas
vacías:** por eso se reconstruye el panel completo establecimiento × mes y **no se
colapsa NA a 0**. **El A19b separa instancias y demografía**, así que no es posible cruzar
"qué instancia" × "perfil de participante". El **modelo de barrera de objeto único no
converge** por la cola extrema; la solución estable es la **descomposición en dos partes**
(barrera logística + intensidad log-lineal), siempre verificando convergencia
(`modelo_estado.csv`).
:::

# Glosario

## Row {height="100%"}

```{r}
#| title: "Glosario de términos (ordenable y buscable)"
glo <- copy(glosario)
setnames(glo, c("Término", "Definición técnica", "En palabras simples"))
if (requireNamespace("DT", quietly = TRUE)) {
  DT::datatable(glo, rownames = FALSE, escape = TRUE,
    options = list(pageLength = 26, dom = "ft",
                   columnDefs = list(list(width = "150px", targets = 0))),
    class = "stripe hover compact")
} else knitr::kable(glo)
```
