---
title: "Participación Ciudadana en Salud · REM Chile"
author: "Javier · @Arleq89"
format:
  dashboard:
    theme: cosmo
    nav-buttons:
      - icon: github
        href: https://github.com/Arleq89/participacion-salud-rem
---

```{r}
#| label: setup
#| include: false
# Cargamos paquetes y los insumos pequeños generados por 06_preparar_dashboard.R.
# El dashboard NO procesa datos pesados: solo lee estas tablas resumidas.
library(data.table)
library(ggplot2)

kpi    <- fread("productos/kpis_generales.csv", sep = ";")
cobreg <- fread("productos/cobertura_region.csv", sep = ";")
cobcom <- fread("productos/cobertura_comuna.csv", sep = ";")
serie  <- fread("productos/serie_mensual.csv", sep = ";")
temas  <- fread("productos/temas.csv", sep = ";")
mreg   <- fread("productos/modelo_region.csv", sep = ";")
mmes   <- fread("productos/modelo_estacionalidad.csv", sep = ";")
micc   <- fread("productos/modelo_icc.csv", sep = ";")

# Atajos para leer un KPI por su nombre.
getk  <- function(n) kpi[indicador == n, valor]
geti  <- function(n) micc[indicador == n, valor]

# Tema visual común para los gráficos.
tema_g <- theme_minimal(base_size = 13) +
  theme(plot.title = element_text(face = "bold"))
```

# Resumen

## Row {height="22%"}

```{r}
#| content: valuebox
#| title: "Cobertura nacional"
#| icon: people-fill
#| color: primary
list(value = paste0(getk("pct_cobertura"), "%"))
```

```{r}
#| content: valuebox
#| title: "Establecimientos que participan"
#| icon: hospital
#| color: info
list(value = format(getk("establecimientos_participan"), big.mark = "."))
```

```{r}
#| content: valuebox
#| title: "Prestaciones monitoreadas"
#| icon: list-check
#| color: secondary
list(value = getk("prestaciones_monitoreadas"))
```

```{r}
#| content: valuebox
#| title: "Subregistro (establecimiento-mes)"
#| icon: exclamation-triangle
#| color: warning
list(value = paste0(getk("pct_subregistro_estab_mes"), "%"))
```

## Row {height="78%"}

### Column

```{r}
#| title: "Cobertura por región (% de establecimientos que participan)"
ggplot(cobreg, aes(x = reorder(factor(IdRegion), pct), y = pct)) +
  geom_col(fill = "#2c7fb8") +
  geom_text(aes(label = paste0(pct, "%")), hjust = -0.1, size = 3.5) +
  coord_flip() +
  labs(x = "Región", y = "% establecimientos") +
  ylim(0, 100) + tema_g
```

### Column

```{r}
#| title: "Mapa de cobertura por región"
# El mapa usa el paquete chilemapas. Si no está instalado, mostramos un aviso
# en lugar de romper el render (instálalo con install.packages('chilemapas')).
res <- tryCatch({
  library(chilemapas); library(sf)
  reg <- sf::st_as_sf(chilemapas::generar_regiones())
  cob <- copy(cobreg)
  cob[, codigo_region := sprintf("%02d", IdRegion)]
  mapa <- merge(reg, cob, by = "codigo_region", all.x = TRUE)
  ggplot(mapa) +
    geom_sf(aes(fill = pct), color = "white", linewidth = 0.1) +
    scale_fill_viridis_c(name = "% cobertura", option = "D") +
    labs(x = NULL, y = NULL) +
    theme_void(base_size = 12)
}, error = function(e) {
  ggplot() + annotate("text", x = 0, y = 0,
    label = "Mapa no disponible:\ninstala el paquete 'chilemapas'") +
    theme_void()
})
res
```

# Evolución temporal

## Row

```{r}
#| title: "Actividades de participación registradas por mes y tema"
serie[, Mes := factor(Mes, levels = 1:12)]
ggplot(serie, aes(x = as.integer(as.character(Mes)), y = actividades,
                  color = tema)) +
  geom_line(linewidth = 1) + geom_point(size = 2) +
  scale_x_continuous(breaks = 1:12) +
  labs(x = "Mes", y = "Actividades registradas", color = "Tema") +
  tema_g + theme(legend.position = "bottom")
```

## Row

```{r}
#| title: "Establecimientos que reportan por mes y tema"
ggplot(serie, aes(x = as.integer(as.character(Mes)), y = estab_que_reportan,
                  color = tema)) +
  geom_line(linewidth = 1) + geom_point(size = 2) +
  scale_x_continuous(breaks = 1:12) +
  labs(x = "Mes", y = "Nº establecimientos", color = "Tema") +
  tema_g + theme(legend.position = "bottom")
```

# Hallazgos del modelo

## Row {height="22%"}

```{r}
#| content: valuebox
#| title: "ICC barrera (¿registra o no?)"
#| icon: building
#| color: primary
list(value = paste0(geti("icc_barrera_pct"), "%"))
```

```{r}
#| content: valuebox
#| title: "ICC intensidad (¿cuánto?)"
#| icon: bar-chart
#| color: info
list(value = paste0(geti("icc_intensidad_pct"), "%"))
```

```{r}
#| content: valuebox
#| title: "Mejora del modelo (AIC)"
#| icon: graph-down
#| color: success
list(value = paste0(format(geti("aic_barrera_simple"), big.mark = "."),
                    " → ", format(geti("aic_barrera_mixto"), big.mark = ".")))
```

## Row

### Column

```{r}
#| title: "Probabilidad de registrar participación social, por región (modelo)"
ggplot(mreg, aes(x = reorder(factor(IdRegion), prob_registra), y = prob_registra)) +
  geom_col(fill = "#238b45") + coord_flip() +
  labs(x = "Región", y = "P(registra > 0)") + tema_g
```

### Column

```{r}
#| title: "Estacionalidad: probabilidad de registrar por mes (modelo)"
mmes[, Mes := factor(Mes, levels = 1:12)]
ggplot(mmes, aes(x = as.integer(as.character(Mes)), y = prob_registra)) +
  geom_line(color = "#2c7fb8", linewidth = 1) +
  geom_point(color = "#2c7fb8", size = 2) +
  scale_x_continuous(breaks = 1:12) +
  labs(x = "Mes", y = "P(registra > 0)") + tema_g
```

## Row {height="20%"}

::: {.card title="Interpretación"}
El **84%** de la variación en *si* un establecimiento registra participación está
*entre* establecimientos: registrar es un rasgo institucional estable, no azar
mensual. La región y el mes importan (fuerte estacionalidad: el registro se
multiplica de marzo en adelante), pero *cuánto* se registra depende sobre todo
de cada establecimiento. Implicación: para reducir el subregistro hay que actuar
sobre los establecimientos que estructuralmente no participan.
:::
