---
title: "Participación Ciudadana en Salud · REM-A19b Chile 2025"
author: "Javier Vera Bravo · @Arleq89"
format:
  dashboard:
    theme: [cosmo, custom.scss]
    nav-buttons:
      - icon: github
        href: https://github.com/Arleq89/participacion-salud-rem
execute:
  echo: false
  warning: false
  message: false
---

```{r}
#| label: setup
#| include: false
library(data.table)
library(ggplot2)

interactivo <- function(g) {
  if (is.null(g)) return(htmltools::HTML("<div style='padding:1rem;opacity:.7'>Corre <code>R/10_run_all.R</code> para generar este gráfico.</div>"))
  if (requireNamespace("plotly", quietly = TRUE)) {
    p <- plotly::ggplotly(g, tooltip = "text")
    plotly::layout(p,
      legend = list(orientation = "h", x = 0, y = -0.28, yanchor = "top"),
      margin = list(b = 95, l = 10, r = 10, t = 28))
  } else g
}
# Tema con texto de ejes legible (evita la superposición reportada).
tg <- theme_minimal(base_size = 12) +
  theme(plot.title = element_blank(),
        axis.text = element_text(size = 9),
        panel.spacing = unit(1, "lines"))
# Acorta etiquetas largas de eje para que no se encimen.
wrap2 <- function(x, n = 22) stringr_wrap(x, n)
stringr_wrap <- function(x, n) vapply(x, function(s)
  paste(strwrap(s, width = n), collapse = "\n"), character(1))
mile <- function(x) format(x, big.mark = ".", decimal.mark = ",", scientific = FALSE)

# ---- Lector de productos por bloque -----------------------------------------
gp <- function(blq, name) {
  f <- file.path("productos", blq, paste0(name, ".csv"))
  if (file.exists(f)) data.table::fread(f, sep = ";", encoding = "UTF-8") else NULL
}
gs <- function(name) {
  f <- file.path("productos", "sintesis", paste0(name, ".csv"))
  if (file.exists(f)) data.table::fread(f, sep = ";", encoding = "UTF-8") else NULL
}
kget <- function(blq, ind, tabla = "kpis") {
  d <- gp(blq, tabla); if (is.null(d)) return(NA)
  v <- d[indicador == ind, valor]; if (length(v)) v[1] else NA
}
fmt  <- function(x) format(round(as.numeric(x)), big.mark = ".", scientific = FALSE)
pct  <- function(x) paste0(formatC(as.numeric(x), format = "f", digits = 1), "%")

tema_blq <- c(A = "OIRS · atención de usuarios",
              B = "Participación social",
              C = "Satisfacción usuaria y humanización")
col_blq  <- c(A = "#0f6e8c", B = "#2a9d8f", C = "#e09f3e")

reg_nom <- data.table(
  IdRegion = c(15,1,2,3,4,5,13,6,7,16,8,9,14,10,11,12),
  region   = c("Arica y Parinacota","Tarapacá","Antofagasta","Atacama",
               "Coquimbo","Valparaíso","Metropolitana","O'Higgins","Maule",
               "Ñuble","Biobío","La Araucanía","Los Ríos","Los Lagos",
               "Aysén","Magallanes"))
pr <- function(dt) merge(dt, reg_nom, by = "IdRegion", all.x = TRUE)

# ---- Gráficos reutilizables -------------------------------------------------
plot_cob_tipo <- function(blq) {
  d <- gp(blq, "cobertura_tipo"); if (is.null(d)) return(NULL)
  ggplot(d, aes(x = reorder(tipo_grp, pct), y = pct,
        text = paste0(tipo_grp, ": ", pct, "% de cobertura"))) +
    geom_col(fill = col_blq[[blq]]) + coord_flip() +
    labs(x = NULL, y = "% de establecimientos del tipo que registra") + tg
}
plot_serie <- function(blq) {
  d <- gp(blq, "serie_mensual"); if (is.null(d)) return(NULL)
  d <- d[, .(eventos = sum(eventos)), by = Mes][order(Mes)]
  ggplot(d, aes(x = Mes, y = eventos, group = 1,
        text = paste0("Mes ", Mes, ": ", fmt(eventos), " eventos"))) +
    geom_line(linewidth = 1, color = col_blq[[blq]]) +
    geom_point(size = 1.6, color = col_blq[[blq]]) +
    scale_x_continuous(breaks = 1:12) +
    scale_y_continuous(labels = function(x) format(x, big.mark = ".", scientific = FALSE)) +
    labs(x = "Mes", y = "Eventos registrados") + tg
}
plot_var <- function(blq) {
  d <- gp(blq, "modelo_multinivel_var"); if (is.null(d)) return(NULL)
  ggplot(d, aes(x = reorder(nivel, pct_varianza), y = pct_varianza,
        text = paste0(nivel, ": ", pct_varianza, "%"))) +
    geom_col(fill = "#3182bd") + coord_flip() +
    labs(x = NULL, y = "% de la varianza de la barrera") + tg
}
plot_cob_region <- function(blq) {
  d <- gp(blq, "cobertura_region"); if (is.null(d)) return(NULL)
  d <- pr(d)
  ggplot(d, aes(x = reorder(region, pct), y = pct,
        text = paste0(region, ": ", pct, "% de cobertura"))) +
    geom_col(fill = col_blq[[blq]]) + coord_flip() +
    labs(x = NULL, y = "% de establecimientos que registra") + tg
}
plot_eq_region <- function(blq) {
  d <- gp(blq, "equidad_region"); if (is.null(d)) return(NULL)
  d <- pr(d)
  m <- melt(d[, .(region, `Pueblos originarios` = pct_pueblos_originarios,
                  Migrantes = pct_migrantes)],
            id.vars = "region", variable.name = "grupo", value.name = "p")
  ggplot(m, aes(x = reorder(region, p), y = p, fill = grupo,
        text = paste0(region, " · ", grupo, ": ", p, "%"))) +
    geom_col(position = "dodge") + coord_flip() +
    scale_fill_manual(values = c("Pueblos originarios" = "#238b45",
                                 "Migrantes" = "#2c7fb8"), name = NULL) +
    labs(x = NULL, y = "% de participantes") + tg + theme(legend.position = "bottom")
}
plot_cob_pobreza <- function(blq) {
  d <- gp(blq, "cobertura_vs_pobreza"); if (is.null(d)) return(NULL)
  ggplot(d, aes(x = pct_pobreza, y = cobertura,
        text = paste0(comuna, " · pobreza ", pct_pobreza, "% · cobertura ", cobertura, "%"))) +
    geom_point(alpha = 0.45, color = col_blq[[blq]]) +
    geom_smooth(method = "lm", se = TRUE, color = "#de2d26") +
    labs(x = "Tasa de pobreza comunal (%)",
         y = "Cobertura comunal (% de establecimientos que registra)") + tg
}
# Equidad por subsección (B.1 vs B.2, C.1 vs C.2).
plot_eq_subseccion <- function(blq) {
  d <- gp(blq, "equidad_subseccion"); if (is.null(d) || !nrow(d)) return(NULL)
  d <- copy(d)
  d[, pct_hombres := round(100 * hombres / pmax(hombres + mujeres, 1), 1)]
  m <- melt(d[, .(seccion,
                  `% hombres` = pct_hombres,
                  `% mujeres` = pct_mujeres,
                  `% pueblos originarios` = pct_pueblos_originarios,
                  `% migrantes` = pct_migrantes,
                  `% PRAIS` = pct_prais)],
            id.vars = "seccion", variable.name = "grupo", value.name = "p")
  ggplot(m, aes(x = grupo, y = p, fill = seccion,
        text = paste0(seccion, " · ", grupo, ": ", p, "%"))) +
    geom_col(position = "dodge") + coord_flip() +
    scale_fill_brewer(palette = "Set2", name = "Subsección") +
    labs(x = NULL, y = "% de participantes") + tg + theme(legend.position = "bottom")
}
# Composición por sexo e identidad de género (facetado lineal: Sexo binario
# vs Identidades de género diversas, cada uno con su escala; evita el log).
plot_sexo_genero <- function(blq) {
  sx <- gp(blq, "equidad_sexo"); ge <- gp(blq, "equidad_genero")
  d <- rbindlist(list(sx, ge), fill = TRUE)
  if (is.null(d) || !nrow(d)) return(NULL)
  d[grepl("binarie", etiqueta, ignore.case = TRUE), etiqueta := "No binarie"]
  d <- d[, .(personas = sum(personas, na.rm = TRUE)), by = etiqueta][personas > 0]
  d[, tipo := fifelse(etiqueta %in% c("Hombres", "Mujeres"),
                       "Sexo (binario)", "Identidad de género diversa")]
  tot <- sum(d$personas, na.rm = TRUE)
  d[, pct := round(100 * personas / tot, 2)]
  ggplot(d, aes(x = reorder(etiqueta, personas), y = personas, fill = tipo,
        text = paste0(etiqueta, ": ", mile(personas), " personas (", pct, "%)"))) +
    geom_col(show.legend = FALSE) + coord_flip() +
    facet_wrap(~ tipo, scales = "free", ncol = 2) +
    scale_y_continuous(labels = function(x) format(x, big.mark = ".", scientific = FALSE)) +
    scale_fill_manual(values = c("Sexo (binario)" = col_blq[[blq]],
                                  "Identidad de género diversa" = "#7a5195")) +
    labs(x = NULL, y = "Personas registradas") +
    tg + theme(strip.text = element_text(face = "bold", size = 9))
}
# Grupos prioritarios (bloque A): niñez, adolescencia y gestantes.
plot_grupos <- function(blq) {
  d <- gp(blq, "equidad_grupos"); if (is.null(d) || !nrow(d)) return(NULL)
  ggplot(d, aes(x = reorder(etiqueta, personas), y = personas,
        text = paste0(etiqueta, ": ", mile(personas), " personas"))) +
    geom_col(fill = "#7a5195") + coord_flip() +
    labs(x = NULL, y = "Personas registradas") + tg
}
# Participación social por clase: deliberativa / TICs / Otras.
plot_b_clase <- function() {
  d <- gp("B", "sub_b1_clase"); if (is.null(d) || !nrow(d)) return(NULL)
  ggplot(d, aes(x = reorder(clase, actividades), y = actividades,
        text = paste0(clase, ": ", mile(actividades), " actividades (", pct_actividades, "%)"))) +
    geom_col(fill = col_blq[["B"]]) + coord_flip() +
    scale_y_continuous(labels = function(x) format(x, big.mark = ".", scientific = FALSE)) +
    labs(x = NULL, y = "Actividades registradas") + tg
}
# Mapa coroplético nacional de cobertura comunal (vista nacional de Territorio).
plot_mapa_cob <- function(blq) {
  if (!all(vapply(c("sf", "chilemapas"), requireNamespace, logical(1), quietly = TRUE)))
    return(NULL)
  d <- gp(blq, "cobertura_vs_pobreza"); if (is.null(d)) return(NULL)
  suppressPackageStartupMessages(library(sf))
  d <- copy(d); d[, codigo_comuna := sprintf("%05d", IdComuna)]
  mapa <- sf::st_as_sf(chilemapas::mapa_comunas)
  mapa <- merge(mapa, d[, .(codigo_comuna, cobertura)], by = "codigo_comuna", all.x = TRUE)
  ggplot(mapa) +
    geom_sf(aes(fill = cobertura), color = NA) +
    scale_fill_viridis_c(option = "C", name = "Cobertura %", na.value = "grey90") +
    coord_sf(xlim = c(-76, -66)) +
    theme_void(base_size = 11) + theme(legend.position = "right")
}
# Territorio: cobertura por región y bloque (vista nacional comparada).
plot_terr_cob <- function() {
  d <- gs("territorio_region"); if (is.null(d)) return(NULL)
  d <- merge(d, reg_nom, by = "IdRegion", all.x = TRUE)
  d[, tema := tema_blq[bloque]]
  ggplot(d, aes(x = reorder(region, cobertura_pct), y = cobertura_pct, fill = bloque,
        text = paste0(region, " · ", tema, ": ", cobertura_pct, "%"))) +
    geom_col() + coord_flip() +
    facet_wrap(~ tema) +
    scale_fill_manual(values = col_blq, guide = "none") +
    labs(x = NULL, y = "% de establecimientos que registra") +
    tg + theme(strip.text = element_text(face = "bold", size = 9))
}
plot_terr_incl <- function() {
  d <- gs("territorio_region"); if (is.null(d)) return(NULL)
  d <- merge(d, reg_nom, by = "IdRegion", all.x = TRUE)
  m <- melt(d[, .(region, bloque,
                  `Pueblos originarios` = pct_pueblos_originarios,
                  Migrantes = pct_migrantes)],
            id.vars = c("region", "bloque"), variable.name = "grupo", value.name = "p")
  m[, tema := tema_blq[bloque]]
  ggplot(m, aes(x = reorder(region, p), y = p, fill = grupo,
        text = paste0(region, " · ", tema, " · ", grupo, ": ", p, "%"))) +
    geom_col(position = "dodge") + coord_flip() +
    facet_wrap(~ tema) +
    scale_fill_manual(values = c("Pueblos originarios" = "#238b45",
                                 "Migrantes" = "#2c7fb8"), name = NULL) +
    labs(x = NULL, y = "% de participantes") +
    tg + theme(legend.position = "bottom", strip.text = element_text(face = "bold", size = 9))
}
# Red vs geografía: varianza del registrar en la región vs en el Servicio de Salud.
plot_red_vs_geo <- function() {
  d <- rbindlist(lapply(c("A", "B", "C"), function(b) {
    vr <- gp(b, "modelo_multinivel_var")
    vs <- gp(b, "modelo_multinivel_var_servicio")
    reg <- if (!is.null(vr)) vr[grepl("Regi", nivel), pct_varianza] else NA_real_
    ser <- if (!is.null(vs)) vs[grepl("Servicio", nivel), pct_varianza] else NA_real_
    data.table(bloque = b,
               `Región (política)` = as.numeric(reg)[1],
               `Servicio de Salud (red)` = as.numeric(ser)[1])
  }), fill = TRUE)
  if (all(is.na(d[["Servicio de Salud (red)"]]))) return(NULL)
  m <- melt(d, id.vars = "bloque", variable.name = "nivel", value.name = "p")
  m[, tema := tema_blq[bloque]]
  ggplot(m, aes(x = tema, y = p, fill = nivel,
        text = paste0(tema, " · ", nivel, ": ", p, "%"))) +
    geom_col(position = "dodge") + coord_flip() +
    scale_fill_manual(values = c("Región (política)" = "#9ecae1",
                                 "Servicio de Salud (red)" = "#08519c"), name = NULL) +
    labs(x = NULL, y = "% de la varianza del registrar en ese nivel") +
    tg + theme(legend.position = "bottom")
}

# --- vb(): value box con subtítulo + tooltip explicativo ---------------------
vb <- function(valor, sub, def, icon = "info-circle", color = "primary", title = NULL) {
  if (requireNamespace("bslib", quietly = TRUE)) {
    bslib::value_box(
      title = title, value = valor,
      htmltools::tags$span(sub, title = def,
        style = paste0("font-size:.78rem; font-weight:400; line-height:1.25; ",
                       "opacity:.92; cursor:help")),
      showcase = htmltools::HTML(sprintf('<i class="bi bi-%s"></i>', icon)),
      theme = color)
  } else list(value = valor, title = title, icon = icon, color = color)
}

# --- Glosario (fuente única de verdad para los tooltips) ---------------------
glosario <- data.table(
  Termino = c(
    "Cobertura", "Subregistro", "Meses con registro", "REM-A19b", "OIRS",
    "Participación social", "Satisfacción usuaria", "REM", "DEIS",
    "Establecimiento", "CESFAM", "Posta de Salud Rural (PSR)",
    "SAPU / SUR", "Dependencia administrativa",
    "Odds Ratio (OR)", "p-valor", "ICC",
    "Modelo de barrera (hurdle)", "Modelo multinivel",
    "I de Moran", "LISA", "k-means (tipologías)", "CASEN-SAE",
    "Auditoría social", "Norma General de Participación",
    "Consejo de Desarrollo Local (CDL)", "CIRA"),
  Definicion = c(
    "Porcentaje de establecimientos de la red pública que registró al menos una actividad de la sección durante el año. Mide si hubo registro, no cuánto ni con qué calidad.",
    "De todas las combinaciones de establecimiento y mes en que se esperaba un registro, el porcentaje que no tiene ninguno. Un valor sin registro puede deberse a ausencia real de actividad o a omisión administrativa; el dato no permite distinguir ambos casos.",
    "Mediana de meses del año (de 0 a 12) en que un establecimiento que participa deja efectivamente un registro de la sección. Mide la constancia del registro, no su volumen.",
    "Sección del REM que consolida la participación ciudadana en salud. Reúne tres familias distintas: atención de usuarios (OIRS), participación social y satisfacción usuaria; este tablero las analiza por separado.",
    "Oficinas de Información, Reclamos y Sugerencias: el canal formal por el que la ciudadanía presenta reclamos, consultas, solicitudes o felicitaciones a un establecimiento de salud.",
    "Instancias de incidencia de la comunidad en la gestión sanitaria: consejos de desarrollo, cabildos, diálogos ciudadanos y mecanismos similares. Es el núcleo deliberativo que prioriza la norma.",
    "Actividades de medición y gestión de la experiencia de las personas usuarias del sistema de salud (encuestas, buzones, comités de gestión usuaria, humanización).",
    "Resúmenes Estadísticos Mensuales: el sistema oficial con que cada establecimiento reporta su producción mensual al MINSAL.",
    "Departamento de Estadísticas e Información de Salud del Ministerio de Salud; publica los REM como datos abiertos.",
    "Unidad básica de la red asistencial (hospital, CESFAM, posta, etc.). En este análisis es el nivel donde se concentra la mayor parte de la variación.",
    "Centro de Salud Familiar: establecimiento de atención primaria que atiende a una población a cargo bajo el modelo de salud familiar y comunitaria.",
    "Establecimiento pequeño de atención primaria en zonas rurales, con dotación reducida y apoyo de rondas médicas.",
    "Servicio de Atención Primaria de Urgencia (SAPU) y Servicio de Urgencia Rural (SUR): atención de urgencia de baja complejidad. Registran poca participación por el diseño de su función.",
    "Entidad de la que depende administrativamente el establecimiento (municipal, servicio de salud, etc.). En este análisis no agrega poder explicativo una vez conocidos el tipo y el nivel del establecimiento.",
    "Medida de asociación: cuántas veces más (o menos) probable es un resultado al cambiar un factor. OR=1 indica que el factor no cambia la probabilidad; mayor que 1 la aumenta, menor que 1 la reduce.",
    "Probabilidad de observar un resultado al menos tan extremo como el obtenido si el factor en realidad no tuviera efecto. Por convención, valores bajo 0,05 se consideran estadísticamente significativos.",
    "Coeficiente de Correlación Intraclase: del total de la variación, el porcentaje atribuible a un nivel (establecimiento, comuna o región) en contraste con los demás.",
    "Modelo para datos de conteo con muchos ceros que separa dos preguntas: primero si un establecimiento registra o no, y luego, si registra, cuánto. Aquí, con efectos aleatorios por establecimiento.",
    "Modelo que reconoce que los establecimientos están anidados en comunas y estas en regiones, y reparte la variación entre esos niveles sin subestimar el error.",
    "Indicador de autocorrelación espacial global: mide si comunas vecinas tienen niveles parecidos. Cercano a cero y no significativo indica distribución espacial sin patrón.",
    "Local Indicators of Spatial Association: versión local del I de Moran que identifica, comuna por comuna, focos de valores altos o bajos rodeados de vecinos similares.",
    "Método que agrupa establecimientos según la composición de su participación, formando perfiles internamente parecidos y distintos entre sí.",
    "Estimación de pobreza comunal por metodología de áreas pequeñas, que combina la encuesta CASEN con registros administrativos. Aquí, CASEN 2024.",
    "Lectura de los registros con denominador poblacional (población inscrita) para producir indicadores comparables de fricción administrativa, espera, densidad democrática y cohesión intercultural.",
    "Norma del MINSAL (Res. 31/2015, bajo la Ley 20.500) que fija los mecanismos de participación ciudadana en la gestión pública de salud.",
    "Instancia de control social y participación de la población usuaria en el desarrollo institucional de los establecimientos de atención primaria.",
    "Consejo de Integración de la Red Asistencial: instancia de coordinación y participación a nivel de servicio de salud."),
  Simple = c(
    "De cada 100 establecimientos, cuántos anotaron alguna actividad en el año.",
    "Cuántos registros mensuales que deberían existir aparecen sin ningún dato.",
    "Cuántos meses del año, en promedio, un centro que participa realmente anota algo.",
    "La parte del formulario REM donde se anota la participación ciudadana en salud.",
    "La ventanilla donde reclamas, consultas o felicitas a tu centro de salud.",
    "Cuando vecinos y organizaciones participan en cómo se gestiona la salud local.",
    "Preguntarle a las personas cómo les fue en su atención y actuar sobre eso.",
    "El informe mensual que cada centro de salud envía con todo lo que hizo.",
    "La oficina del MINSAL que junta y publica esas estadísticas.",
    "Cada centro de salud concreto: un hospital, un CESFAM, una posta.",
    "El centro de salud del barrio que atiende a las familias del sector.",
    "El pequeño centro de salud del campo, con menos personal.",
    "Los servicios de urgencia; por su función casi no registran participación.",
    "Quién manda administrativamente sobre el establecimiento (el municipio, el servicio de salud).",
    "Cuánto más o menos probable se vuelve algo cuando cambia un factor.",
    "Qué tan probable es que el resultado sea pura casualidad; si es muy bajo, no lo es.",
    "Qué parte de las diferencias viene del establecimiento, de la comuna o de la región.",
    "Primero pregunta '¿registró o no?' y solo después '¿cuánto?'.",
    "Tiene en cuenta que los centros están dentro de comunas y las comunas dentro de regiones.",
    "Revisa si las comunas vecinas se parecen o si están repartidas al azar.",
    "Señala en el mapa los focos donde varias comunas vecinas comparten valores altos o bajos.",
    "Ordena los establecimientos en grupos según el tipo de participación que hacen.",
    "Una forma de estimar la pobreza de cada comuna combinando CASEN con registros.",
    "Leer los registros 'por cada mil habitantes' para poder comparar entre territorios.",
    "El reglamento que dice cómo debe participar la ciudadanía en la salud pública.",
    "El consejo donde vecinos y dirigentes inciden en la gestión del centro de salud.",
    "La mesa donde se coordina y participa a nivel de toda la red de un servicio de salud."))
def_de <- function(t) { d <- glosario[Termino == t, Definicion]; if (length(d)) d[1] else "" }

comp <- gs("comparativo_bloques")
# Indicadores nacionales de auditoría social (usado por sidebars Resumen/Síntesis).
res_aud <- tryCatch(gs("indicadores_auditoria_nacional"), error = function(e) NULL)
av <- function(n) if (!is.null(res_aud) && n %in% names(res_aud)) res_aud[[n]][1] else NA
```

# Metodología

## Row {height="55%"}

### Column {width="50%"}

::: {.card title="Del dato oficial al tablero (pipeline reproducible)"}
Cada cifra proviene de un **pipeline reproducible** que cualquiera puede correr con
`source("R/10_run_all.R")`:

1. **`00`** descarga los REM 2025 del DEIS y la base de establecimientos.
2. **`01`** identifica las prestaciones de participación con un *crosswalk* curado del
   diccionario y las clasifica en las secciones **A / B / C**; reconstruye el universo
   establecimiento × mes (donde vive el subregistro).
3. **`02 a 03`** agregan pobreza comunal (CASEN 2024) y el denominador poblacional (FONASA).
4. **`04`** es el **motor**: para cada sección calcula KPIs, cobertura, serie, equidad,
   modelo de barrera con efectos aleatorios, multinivel de 3 niveles, espacial y tipologías.
5. **`06/07/08`** corren el motor sobre A, B y C; **`09`** sintetiza y calcula los
   indicadores de auditoría social.

Las tablas quedan en `productos/{A,B,C,sintesis}/` y son **lo único que lee este
tablero**. El sitio se regenera corriendo el pipeline y `quarto render`.
:::

### Column {width="50%"}

```{r}
#| title: "Por qué cada método (y no el camino convencional)"
metodos <- data.table(
  `Método` = c("Modelo de barrera (hurdle) con efectos aleatorios",
               "Multinivel de 3 niveles", "I de Moran / LISA",
               "k-means (tipologías)"),
  `Pregunta` = c("¿Qué condiciona registrar o no, y cuánto?",
    "¿La variación vive en el establecimiento, la comuna o la región?",
    "¿Las comunas vecinas se parecen (clústeres) o es azar?",
    "¿Qué perfiles de participación existen sin etiquetar?"),
  `Por qué no lo convencional` = c(
    "Muchos ceros y cola extrema sesgan la media; hay que separar 'si registra' de 'cuánto'. El glmmTMB de NB-truncada no converge, descomposición glmer + lmer.",
    "Promediar por región subestima el error e infla diferencias que son composición de comunas.",
    "Comparar mapas a ojo no cuantifica ni da significancia.",
    "Clasificar por volumen total oculta que 'participar' significa cosas distintas."))
if (requireNamespace("DT", quietly = TRUE))
  DT::datatable(metodos, rownames = FALSE,
    options = list(dom = "t", ordering = FALSE), class = "stripe compact")
```

## Row {height="45%"}

::: {.card title="Decisiones de datos y método que cambian las conclusiones"}
**Subregistro en filas ausentes, no en celdas vacías.** Por eso se reconstruye el panel
completo establecimiento × mes y **no se colapsa NA a 0**: hacerlo confundiría "no se
registró" con "no hubo actividad".

**El A19b separa instancias y demografía** en columnas marginales: no hay cruce instancia
× perfil de participante en el dato crudo. La equidad se reporta marginal por subsección.

**Modelo de barrera de objeto único no converge** por la cola extrema; la solución estable
es la **descomposición en dos partes** (barrera logística + intensidad log-lineal),
siempre verificando convergencia. Se usa **aproximación de Laplace** y se reporta el ICC
en la escala de la variable latente (pi²/3), con el MOR como complemento en escala de
odds ratios.
:::

# Glosario

## Row {height="100%"}

```{r}
#| title: "Glosario de términos (ordenable y buscable), empieza por aquí"
glo <- copy(glosario)
setnames(glo, c("Término", "Definición técnica", "En palabras simples"))
if (requireNamespace("DT", quietly = TRUE)) {
  DT::datatable(glo, rownames = FALSE, escape = TRUE,
    options = list(pageLength = 27, dom = "ft",
                   columnDefs = list(list(width = "150px", targets = 0))),
    class = "stripe hover compact")
} else knitr::kable(glo)
```

# Resumen
## {.sidebar width="340px" .scrollable}

**Cómo leer este Resumen**

**Los cuatro recuadros** son la foto inicial. La **red analizada** son `r fmt(kget("A","establecimientos_activos"))` establecimientos públicos. OIRS la registra el **`r pct(kget("A","pct_cobertura"))`**, participación social el **`r pct(kget("B","pct_cobertura"))`**, satisfacción usuaria solo el **`r pct(kget("C","pct_cobertura"))`**. La caída de A a C es el primer hallazgo: lo simple (atender un reclamo) se registra mucho más que lo complejo (medir satisfacción).

**La tabla comparativa** condensa cada sección. Léela columna por columna:

- **Cobertura %** baja de A a C.
- **Subregistro %** sube: `r pct(comp[bloque=="A", pct_subregistro_estab_mes])` en A, `r pct(comp[bloque=="B", pct_subregistro_estab_mes])` en B, `r pct(comp[bloque=="C", pct_subregistro_estab_mes])` en C.
- **Meses con registro** cae de 12 a 7 a 3: quien registra C lo hace puntualmente, no rutinario.
- **ICC barrera %** alto en las tres: registrar es institucional.
- **MOR estab.** traduce el ICC a odds ratio. A es enorme (>900) por el ICC tan alto.
- **Var. comuna %**: `r comp[bloque=="A", var_comuna_pct]` en A (territorio sí pesa), `r comp[bloque=="B", var_comuna_pct]` en B, `r comp[bloque=="C", var_comuna_pct]` en C (casi nada).
- **OR pobreza / p**: solo C tiene efecto significativo (`r round(comp[bloque=="C", OR_pobreza_x10pp],2)`, p<0,001). En comunas pobres se registra MENOS la satisfacción usuaria.

**Volumen mensual de eventos** muestra estacionalidad por sección con ejes propios. Notarás la baja administrativa de enero-febrero.


## Row {height="14%"}

::: {.card .hero}
::: {.hero-box}
[Participación ciudadana en salud · REM-A19b Chile 2025]{.hero-kicker}

[Registrar participación es un rasgo **institucional del establecimiento** en las tres secciones del A19b, pero el peso del **territorio y de la pobreza no es uniforme**: casi nulo en participación social, real en OIRS y decisivo en satisfacción usuaria. Por eso se analizan **sección por sección**.]{.hero-thesis}
:::
:::

## Row {height="22%"}

```{r}
vb(fmt(kget("A","establecimientos_activos")),
   "establecimientos de la red pública analizados (2025)",
   "Universo de establecimientos activos en el REM 2025 sobre el que se calcula toda la cobertura.",
   icon = "hospital", color = "info", title = "Red analizada")
```

```{r}
vb(pct(kget("A","pct_cobertura")), "de los establecimientos registra OIRS",
   def_de("OIRS"), icon = "chat-left-dots", color = "primary",
   title = "A · Atención de usuarios")
```

```{r}
vb(pct(kget("B","pct_cobertura")), "registra participación social (consejos, cabildos)",
   def_de("Participación social"), icon = "people-fill", color = "success",
   title = "B · Participación social")
```

```{r}
vb(pct(kget("C","pct_cobertura")), "registra gestión de satisfacción usuaria",
   def_de("Satisfacción usuaria"), icon = "emoji-smile", color = "warning",
   title = "C · Satisfacción usuaria")
```

## Row {height="42%"}

```{r}
#| title: "Las tres secciones se comportan distinto (comparativo)"
res_comp <- tryCatch({
  d <- copy(comp)
  tab <- data.table(
    Sección = paste0(d$bloque, " · ", c("OIRS","Part. social","Satisfacción")),
    `Cobertura %`             = d$cobertura_pct,
    `Subregistro %`           = d$pct_subregistro_estab_mes,
    `Meses con registro (mediana)` = d$mediana_meses_con_registro,
    `ICC barrera %`           = d$icc_barrera_pct,
    `MOR estab.`              = sapply(d$bloque, function(b) round(as.numeric(kget(b, "MOR_establecimiento", "modelo_icc")), 1)),
    `Var. comuna %`           = d$var_comuna_pct,
    `OR pobreza (×10pp)`      = round(d$OR_pobreza_x10pp, 2),
    `p pobreza`               = signif(d$pobreza_p_valor, 2))
  if (requireNamespace("DT", quietly = TRUE))
    DT::datatable(tab, rownames = FALSE,
      options = list(dom = "t", ordering = FALSE, scrollX = TRUE), class = "stripe compact")
  else knitr::kable(tab)
}, error = function(e) htmltools::HTML(paste0(
  "<div style='padding:1rem'>Corre <code>R/10_run_all.R</code> para generar ",
  "<code>productos/sintesis/comparativo_bloques.csv</code>.</div>")))
res_comp
```

## Row {height="22%"}

```{r}
#| title: "Volumen mensual de eventos registrados, por sección"
res_serie <- tryCatch({
  sa <- rbindlist(lapply(c("A","B","C"), function(b){
    s <- gp(b, "serie_mensual"); if (is.null(s)) return(NULL)
    s[, .(eventos = sum(eventos)), by = Mes][, `:=`(bloque = b, tema = tema_blq[[b]])]
  }))
  sa[, panel := paste0(bloque, " · ", tema)]
  g <- ggplot(sa, aes(x = Mes, y = eventos, color = bloque, group = bloque,
        text = paste0(tema, " · mes ", Mes, ": ", fmt(eventos)))) +
    geom_line(linewidth = 1) + geom_point(size = 1.3) +
    facet_wrap(~ panel, scales = "free_y", ncol = 3) +
    scale_x_continuous(breaks = c(1,4,7,10)) +
    scale_y_continuous(labels = function(x) format(x, big.mark = ".", scientific = FALSE)) +
    scale_color_manual(values = col_blq, guide = "none") +
    labs(x = "Mes", y = NULL) + tg + theme(strip.text = element_text(face = "bold", size = 9))
  interactivo(g)
}, error = function(e) htmltools::HTML("Corre el pipeline para ver las series."))
res_serie
```

# Territorio
## {.sidebar width="340px" .scrollable}

**Cómo leer Territorio**

**El mapa interactivo** pinta las ~345 comunas con su **cobertura de OIRS** en escala blanco (0 %) a verde oscuro (100 %). En vista nacional ves los huecos territoriales de un vistazo.

**Al elegir un Servicio de Salud** en el desplegable, las comunas que no pertenecen a ese servicio quedan en gris tenue (mantienen silueta pero pierden color). El servicio elegido conserva el verde y el mapa hace zoom a ese territorio. "Todos" restaura la vista nacional.

**Cobertura por región y sección** (tres paneles) ordena las 16 regiones por cobertura. Una región puede estar arriba en OIRS y abajo en satisfacción: la cobertura territorial NO es uniforme por sección.

**"¿Red o geografía?"** compara cuánta variación vive en la **región** (16) vs. el **Servicio de Salud** (29 redes). El resultado: **ninguno explica casi nada** (ambos 0 a 2 %). El patrón territorial es **municipal**, vive en la comuna, no en la red administrativa.

**Inclusión territorial** muestra % de participantes de **pueblos originarios** (verde) y **migrantes** (azul) por región. Aysén y La Araucanía destacan en pueblos originarios; norte grande en migrantes. Son proporciones, no absolutos: una región chica puede tener un % alto con poca gente.


## Row {height="50%"}

```{r}
#| title: "Mapa interactivo: elige un Servicio de Salud (cobertura comunal de OIRS)"
res_mapa_int <- tryCatch({
  ok <- all(vapply(c("leaflet", "sf", "chilemapas", "htmlwidgets", "jsonlite"),
                   requireNamespace, logical(1), quietly = TRUE))
  if (!ok) stop("faltan paquetes leaflet/sf/chilemapas/htmlwidgets/jsonlite")
  suppressPackageStartupMessages({ library(sf); library(leaflet) })
  tc <- gs("territorio_comuna"); if (is.null(tc)) stop("falta territorio_comuna.csv")
  tc <- tc[bloque == "A"]
  tc[, codigo_comuna := sprintf("%05d", IdComuna)]
  tc <- merge(tc, reg_nom, by = "IdRegion", all.x = TRUE)
  mapa <- sf::st_as_sf(chilemapas::mapa_comunas)
  mapa <- merge(mapa, tc[, .(codigo_comuna, cobertura, comuna, servicio_salud,
                             region, pct_pobreza)], by = "codigo_comuna")
  mapa <- sf::st_transform(mapa, 4326)
  mapa$servicio_salud <- ifelse(is.na(mapa$servicio_salud), "Sin servicio",
                                 mapa$servicio_salud)
  ss_list <- sort(unique(mapa$servicio_salud[mapa$servicio_salud != "Sin servicio"]))
  ss_per_comuna  <- as.list(setNames(mapa$servicio_salud, mapa$codigo_comuna))
  cov_per_comuna <- as.list(setNames(mapa$cobertura,      mapa$codigo_comuna))
  pal <- leaflet::colorNumeric(palette = c("#f7fcf5", "#74c476", "#005a32"),
                                domain = c(0, 100), na.color = "#e8e8e8")
  m <- leaflet::leaflet(mapa) |>
    leaflet::addProviderTiles("CartoDB.Positron") |>
    leaflet::addPolygons(
      layerId = ~codigo_comuna,
      fillColor = ~pal(cobertura), weight = 0.5, color = "white", fillOpacity = 0.88,
      label = ~lapply(sprintf("<b>%s</b><br/>Cobertura OIRS: %s%%<br/>%s<br/>Pobreza comunal: %s%%",
                              comuna, cobertura, servicio_salud, pct_pobreza), htmltools::HTML),
      highlightOptions = leaflet::highlightOptions(weight = 2, color = "#222",
                                                    bringToFront = TRUE)) |>
    leaflet::addLegend("bottomright", pal = pal, values = c(0, 100),
                       title = "Cobertura %", opacity = 0.9)
  js <- sprintf("\nfunction(el, x) {\n  var map = this;\n  var ssMap = %s;\n  var covMap = %s;\n  var ssList = %s;\n  var greenScale = function(c) {\n    if (c === null || isNaN(c) || c === undefined) return '#e8e8e8';\n    var t = Math.max(0, Math.min(1, c/100));\n    var stops = [[247,252,245],[116,196,118],[0,90,50]];\n    var i = t < 0.5 ? 0 : 1; var u = (t - i*0.5) / 0.5;\n    var r = Math.round(stops[i][0]*(1-u) + stops[i+1][0]*u);\n    var g = Math.round(stops[i][1]*(1-u) + stops[i+1][1]*u);\n    var b = Math.round(stops[i][2]*(1-u) + stops[i+1][2]*u);\n    return 'rgb('+r+','+g+','+b+')';\n  };\n  var wrap = document.createElement('div');\n  wrap.style.cssText = 'padding:6px 4px;background:#fff;border-bottom:1px solid #eee;font-size:13px;';\n  var lbl = document.createElement('label');\n  lbl.textContent = 'Servicio de Salud: ';\n  lbl.style.fontWeight = '600';\n  var sel = document.createElement('select');\n  sel.style.cssText = 'margin-left:6px;padding:3px 6px;min-width:280px;';\n  var opt0 = document.createElement('option'); opt0.value = ''; opt0.textContent = 'Todos (vista nacional)'; sel.appendChild(opt0);\n  ssList.forEach(function(s) { var o = document.createElement('option'); o.value = s; o.textContent = s; sel.appendChild(o); });\n  wrap.appendChild(lbl); wrap.appendChild(sel);\n  el.parentNode.insertBefore(wrap, el);\n  var apply = function(selectedSS) {\n    var b = L.latLngBounds([]);\n    map.eachLayer(function(layer) {\n      if (layer.options && layer.options.layerId) {\n        var ccode = layer.options.layerId;\n        var ss = ssMap[ccode];\n        var cov = covMap[ccode];\n        var inSel = !selectedSS || ss === selectedSS;\n        if (inSel) {\n          layer.setStyle({ fillColor: greenScale(cov), fillOpacity: 0.9, color: 'white', weight: 0.5 });\n          if (selectedSS) { try { b.extend(layer.getBounds()); } catch(e) {} }\n        } else {\n          layer.setStyle({ fillColor: '#dddddd', fillOpacity: 0.25, color: 'white', weight: 0.3 });\n        }\n      }\n    });\n    if (selectedSS && b.isValid()) { map.flyToBounds(b, { padding: [25,25], maxZoom: 9, duration: 0.6 }); }\n    else { map.flyTo([-37, -71], 4.5, { duration: 0.6 }); }\n  };\n  sel.addEventListener('change', function() { apply(sel.value); });\n}\n",
                jsonlite::toJSON(ss_per_comuna,  auto_unbox = TRUE),
                jsonlite::toJSON(cov_per_comuna, auto_unbox = TRUE),
                jsonlite::toJSON(ss_list))
  htmlwidgets::onRender(m, js)
}, error = function(e) htmltools::HTML(paste0(
  "<div style='padding:1rem;opacity:.8'>Para el mapa interactivo instala <code>leaflet</code>, ",
  "<code>sf</code>, <code>chilemapas</code> y <code>jsonlite</code> ",
  "(<code>install.packages(c('leaflet','sf','chilemapas','jsonlite'))</code>) y corre el ",
  "pipeline. Detalle: ", conditionMessage(e), "</div>")))
res_mapa_int
```

## Row {height="27%"}

### Column {width="58%"}

```{r}
#| title: "Cobertura por región y sección (¿dónde se registra más?)"
interactivo(tryCatch(plot_terr_cob(), error = function(e) NULL))
```

### Column {width="42%"}

```{r}
#| title: "¿Red o geografía? Varianza del registro: región vs Servicio de Salud"
interactivo(tryCatch(plot_red_vs_geo(), error = function(e) NULL))
```

## Row {height="23%"}

```{r}
#| title: "Inclusión territorial · pueblos originarios y migrantes por región y sección"
interactivo(tryCatch(plot_terr_incl(), error = function(e) NULL))
```

# A · OIRS
## {.sidebar width="340px" .scrollable}

**Cómo leer A · OIRS**

**Cobertura** = `r pct(kget("A","pct_cobertura"))`: la sección más cubierta del A19b.

**Hallazgo central:** OIRS **no es sinónimo de reclamos**. Las **consultas** son `r fmt(kget("A","total_consultas","kpis_A_tipos"))` eventos (2025), vs. `r fmt(kget("A","total_reclamos","kpis_A_tipos"))` reclamos y `r fmt(kget("A","total_felicitaciones","kpis_A_tipos"))` felicitaciones. Es decir, más de cien consultas por cada reclamo.

**Tipos de solicitud** está en escala logarítmica porque las consultas son tantas que aplastarían a las demás barras en escala lineal. Cada paso del eje multiplica por 10.

**Cobertura por tipo** confirma el patrón institucional: hospitales y CESFAM cerca del 100 %, postas rurales en torno al 30 %, urgencias (SAPU/SUR/SAR) casi 0 % (ceros estructurales: por diseño no tienen OIRS).

**Serie mensual** muestra el volumen mes a mes. Baja administrativa en enero-febrero, repunte al cierre del año.

**"¿Dónde vive la variación?"**: establecimiento ~`r comp[bloque=="A", var_establecimiento_pct]` %, comuna ~`r comp[bloque=="A", var_comuna_pct]` %. En OIRS el territorio sí importa algo (más que en B o C).

**Composición por sexo e identidad** ahora muestra en dos paneles: Sexo binario (Hombres y Mujeres) y Identidades de género diversas. **Grupos prioritarios** muestra NNA y gestantes en absolutos.


## Row {height="20%"}

```{r}
vb(pct(kget("A","pct_cobertura")), "% de establecimientos que registra OIRS",
   def_de("Cobertura"), icon = "chat-left-dots", color = "primary", title = "Cobertura")
```
```{r}
vb(fmt(kget("A","total_consultas","kpis_A_tipos")), "consultas (el grueso de OIRS, no son reclamos)",
   "Total de consultas ciudadanas registradas en OIRS durante 2025. Dominan ampliamente sobre los reclamos.",
   icon = "question-circle", color = "info", title = "Consultas")
```
```{r}
vb(fmt(kget("A","total_reclamos","kpis_A_tipos")), "reclamos generados en el año",
   "Reclamos OIRS generados en el mes, sumados en el año (subsección de gestión de reclamos).",
   icon = "megaphone", color = "danger", title = "Reclamos")
```
```{r}
vb(fmt(kget("A","total_felicitaciones","kpis_A_tipos")),
   paste0("felicitaciones registradas (≈",
          formatC(as.numeric(kget("A","razon_felicitaciones_reclamos","kpis_A_tipos")), format="f", digits=1),
          " por cada reclamo)"),
   "Total de felicitaciones OIRS en 2025. Entre paréntesis, la razón felicitaciones/reclamos: cercana a 1 significa tantas felicitaciones como reclamos.",
   icon = "emoji-smile", color = "success", title = "Felicitaciones")
```

## Row {height="44%"}

### Column
```{r}
#| title: "OIRS no es 'reclamos': tipos de solicitud (escala logarítmica)"
res_a_tipos <- tryCatch({
  d <- gp("A", "sub_A_tipos_solicitud"); if (is.null(d)) stop("falta")
  d <- d[tipo != "Otros"]
  g <- ggplot(d, aes(x = reorder(tipo, eventos), y = eventos,
        text = paste0(tipo, ": ", mile(eventos), " eventos · ", mile(n_estab), " estab."))) +
    geom_col(fill = col_blq[["A"]]) + coord_flip() +
    scale_y_log10(labels = function(x) format(x, big.mark = ".", scientific = FALSE)) +
    labs(x = NULL, y = "Eventos registrados (escala log)") + tg
  interactivo(g)
}, error = function(e) htmltools::HTML("Corre el pipeline para ver los tipos de solicitud."))
res_a_tipos
```
### Column
```{r}
#| title: "Cobertura por tipo de establecimiento"
interactivo(plot_cob_tipo("A"))
```

## Row {height="36%"}

### Column
```{r}
#| title: "Eventos OIRS registrados por mes"
interactivo(plot_serie("A"))
```
### Column
```{r}
#| title: "¿Dónde vive la variación? (multinivel de 3 niveles)"
interactivo(plot_var("A"))
```

## Row {height="30%"}

### Column
```{r}
#| title: "Composición por sexo e identidad de género"
interactivo(tryCatch(plot_sexo_genero("A"), error = function(e) NULL))
```
### Column
```{r}
#| title: "Grupos prioritarios: niñez, adolescencia y gestantes"
interactivo(tryCatch(plot_grupos("A"), error = function(e) NULL))
```

# B · Participación social
## {.sidebar width="340px" .scrollable}

**Cómo leer B · Participación social**

**Cobertura total** = `r pct(kget("B","pct_cobertura"))`, pero ojo: incluye TICs y "Otras". La **cobertura del núcleo deliberativo** (consejos, cabildos, COSOC, CDL, indígena, jóvenes, CIRA) cae a **`r pct(kget("B","cobertura_deliberativa_pct","kpis_B_nucleo"))`**. Esta es la cifra que importa para evaluar cumplimiento de la normativa de participación.

**B.1 vs B.2** compara dos lógicas: B.1 son actividades por instancia, B.2 son sesiones por línea de acción. **B.2 es bastante más inclusiva**: ~`r round(as.numeric(gp("B","equidad_subseccion")[seccion=="B.2", pct_pueblos_originarios]),1)` % pueblos originarios y ~`r round(as.numeric(gp("B","equidad_subseccion")[seccion=="B.2", pct_migrantes]),1)` % migrantes en B.2 contra ~`r round(as.numeric(gp("B","equidad_subseccion")[seccion=="B.1", pct_pueblos_originarios]),1)` % y ~`r round(as.numeric(gp("B","equidad_subseccion")[seccion=="B.1", pct_migrantes]),1)` % en B.1. Ahora vemos también el % hombres explícito.

**Participación social por clase** descompone B.1 en Deliberativa, Informativa (TICs) y Inespecífica ("Otras"). TICs y "Otras" suman ~74 % de las actividades; el núcleo deliberativo es lo que queda. Por eso "cobertura deliberativa real" es tan distinta a la "cobertura total" del recuadro.

**Pueblos originarios y migrantes por región**: La Araucanía, Aysén, Los Ríos y Los Lagos concentran lo indígena; el norte grande, lo migrante.

**Cobertura por tipo**: postas, CESFAM y CECOSF lideran. Hospitales bajos.

**"¿Dónde vive la variación?"**: establecimiento ~`r comp[bloque=="B", var_establecimiento_pct]` %, comuna ~`r comp[bloque=="B", var_comuna_pct]` %. B es la sección más **institucional pura**: la pobreza comunal NO predice (OR `r round(comp[bloque=="B", OR_pobreza_x10pp],2)`, p=`r signif(comp[bloque=="B", pobreza_p_valor],2)`).


## Row {height="20%"}

```{r}
vb(pct(kget("B","pct_cobertura")), "% de establecimientos que la registra",
   def_de("Participación social"), icon = "people-fill", color = "success", title = "Cobertura")
```
```{r}
vb(fmt(kget("B","establecimientos_participan")), "establecimientos con ≥1 actividad",
   "Establecimientos que registraron al menos una actividad de participación social en 2025.",
   icon = "hospital", color = "info", title = "Establecimientos")
```
```{r}
vb(pct(kget("B","pct_subregistro_estab_mes")), "de combinaciones estab-mes sin registro",
   def_de("Subregistro"), icon = "exclamation-triangle", color = "warning", title = "Subregistro")
```
```{r}
vb(pct(kget("B","cobertura_deliberativa_pct","kpis_B_nucleo")),
   "registra participación DELIBERATIVA (sin TICs ni 'Otras')",
   "Cobertura del núcleo deliberativo (consejos, cabildos, CDL, COSOC, indígena, jóvenes). Excluye el canal informativo TICs/redes y el cajón 'Otras', que inflan la cifra total.",
   icon = "people", color = "danger", title = "Núcleo deliberativo")
```

## Row {height="44%"}

### Column
```{r}
#| title: "B.1 (instancias) vs B.2 (líneas de acción): perfil de participante"
interactivo(tryCatch(plot_eq_subseccion("B"), error = function(e) NULL))
```
### Column
```{r}
#| title: "Participación de pueblos originarios y migrantes, por región"
interactivo(plot_eq_region("B"))
```

## Row {height="36%"}

### Column
```{r}
#| title: "Cobertura por tipo de establecimiento"
interactivo(plot_cob_tipo("B"))
```
### Column
```{r}
#| title: "¿Dónde vive la variación? (multinivel de 3 niveles)"
interactivo(plot_var("B"))
```

## Row {height="30%"}

### Column

```{r}
#| title: "Composición por sexo e identidad de género (incluye identidades diversas)"
interactivo(tryCatch(plot_sexo_genero("B"), error = function(e) NULL))
```

### Column

```{r}
#| title: "Participación social por clase: deliberativa vs TICs vs 'Otras'"
interactivo(tryCatch(plot_b_clase(), error = function(e) NULL))
```

# C · Satisfacción
## {.sidebar width="340px" .scrollable}

**Cómo leer C · Satisfacción usuaria**

**La sección más débil del A19b** en cobertura y constancia. Solo el **`r pct(kget("C","pct_cobertura"))`** de los centros la registra, subregistro estab-mes en **`r pct(kget("C","pct_subregistro_estab_mes"))`**, mediana de meses con registro **`r comp[bloque=="C", mediana_meses_con_registro]`**: registro puntual, no rutinario.

**Sexo registrado** dominado por mujeres (M `r kget("C","pct_mujeres","equidad_kpis")` % vs H `r kget("C","pct_hombres","equidad_kpis")` %). Identidades de género diversas en el panel inferior, marginales pero presentes.

**Cobertura vs. pobreza comunal**: cada punto es una comuna. La línea de tendencia **baja a la derecha**: a mayor pobreza, menor registro. Es la **única sección** donde la pobreza comunal predice de forma estadísticamente significativa el registro (OR **`r round(comp[bloque=="C", OR_pobreza_x10pp],2)`** por cada +10 pp de pobreza, p<0,001).

**C.1 vs C.2** repite la lógica de B: C.2 (líneas de acción) más inclusiva, aunque las cifras absolutas son chicas porque la sección entera es chica.

**Cobertura por región**: la peor de las tres, dispersa territorialmente. La mejor región apenas pasa el 38 %.

**"¿Dónde vive la variación?"**: establecimiento `r comp[bloque=="C", var_establecimiento_pct]` %, comuna `r comp[bloque=="C", var_comuna_pct]` %. Sobre la base institucional se monta el **único efecto pobreza** del A19b.


## Row {height="20%"}

```{r}
vb(pct(kget("C","pct_cobertura")), "% de establecimientos que la registra",
   def_de("Satisfacción usuaria"), icon = "emoji-smile", color = "warning", title = "Cobertura")
```
```{r}
vb(fmt(kget("C","establecimientos_participan")), "establecimientos con ≥1 registro",
   "Establecimientos que registraron al menos una actividad de satisfacción/humanización en 2025.",
   icon = "hospital", color = "info", title = "Establecimientos")
```
```{r}
vb(pct(kget("C","pct_subregistro_estab_mes")), "de combinaciones estab-mes sin registro",
   def_de("Subregistro"), icon = "exclamation-triangle", color = "danger", title = "Subregistro")
```
```{r}
vb(paste0("M ", kget("C","pct_mujeres","equidad_kpis"), "% · H ",
          kget("C","pct_hombres","equidad_kpis"), "%"),
   "brecha M/H en los registros (identidades diversas: panel inferior)",
   "Composición binaria por sexo en los registros de satisfacción usuaria. Las identidades de género diversas (trans, no binarie y otras) aparecen en el panel 'Composición por sexo e identidad de género' al pie de la página.",
   icon = "people", color = "success", title = "Sexo registrado")
```

## Row {height="44%"}

### Column
```{r}
#| title: "C.1 (satisfacción) vs C.2 (líneas de acción): perfil de participante"
interactivo(tryCatch(plot_eq_subseccion("C"), error = function(e) NULL))
```
### Column
```{r}
#| title: "Cobertura vs. pobreza comunal, aquí la pobreza SÍ predice (cada punto es una comuna)"
interactivo(plot_cob_pobreza("C"))
```

## Row {height="36%"}

### Column
```{r}
#| title: "Cobertura por región (la más baja de las tres secciones)"
interactivo(plot_cob_region("C"))
```
### Column
```{r}
#| title: "¿Dónde vive la variación? (multinivel de 3 niveles)"
interactivo(plot_var("C"))
```

## Row {height="30%"}

```{r}
#| title: "Composición por sexo e identidad de género (incluye identidades diversas)"
interactivo(tryCatch(plot_sexo_genero("C"), error = function(e) NULL))
```

# Síntesis y auditoría social
## {.sidebar width="340px" .scrollable}

**Cómo leer Síntesis y auditoría social**

**La tabla comparativa** sintetiza las páginas previas:

- **Cobertura, Subregistro, ICC, Var. comuna** ya conocidos.
- **MOR estab.**: ICC traducido a odds ratio.
- **OR pobreza / p**: solo C significativa.

**Cuatro indicadores de auditoría social** usan denominador FONASA (16,9 M inscritos):

- **Fricción administrativa**: `r formatC(as.numeric(av("I_fa_reclamos_x1000")), format="f", digits=1)` reclamos OIRS por 1.000 inscritos al año.
- **Severidad de espera**: `r formatC(as.numeric(av("T_se_pct")), format="f", digits=1)` % de los reclamos son por tiempos de espera.
- **Fuera de plazo**: `r formatC(as.numeric(av("tasa_fuera_plazo_pct")), format="f", digits=1)` % se responden tarde.
- **Densidad democrática**: `r formatC(as.numeric(av("I_dd_partic_x100")), format="f", digits=1)` participantes por 100 inscritos.

**Perfiles k-means** agrupa establecimientos por composición de su actividad. Hay un perfil grande centrado en OIRS, uno fuerte en participación social (postas y CESFAM rurales), uno mixto y uno chico orientado a satisfacción. "Participar" significa cosas distintas según qué tipo de centro seas.

**Qué sección domina cada región**: en algunas la actividad es casi pura OIRS, en otras participación social tiene más peso.


## Row {height="34%"}

```{r}
#| title: "Comparativo completo de las tres secciones"
res_comp2 <- tryCatch({
  d <- copy(comp)
  tab <- data.table(
    Sección = paste0(d$bloque, " · ", d$tema),
    `Cobertura %` = d$cobertura_pct, `Eventos` = fmt(d$total_eventos),
    `Subregistro %` = d$pct_subregistro_estab_mes,
    `ICC barrera %` = d$icc_barrera_pct,
    `Var. estab %` = d$var_establecimiento_pct,
    `Var. comuna %` = d$var_comuna_pct,
    `OR pobreza` = round(d$OR_pobreza_x10pp, 2),
    `p` = signif(d$pobreza_p_valor, 2),
    `% mujeres` = d$pct_mujeres)
  if (requireNamespace("DT", quietly = TRUE))
    DT::datatable(tab, rownames = FALSE,
      options = list(dom = "t", ordering = FALSE, scrollX = TRUE), class = "stripe compact")
  else knitr::kable(tab)
}, error = function(e) htmltools::HTML("Corre R/10_run_all.R."))
res_comp2
```

## Row {height="20%"}

```{r}
res_aud <- tryCatch(gs("indicadores_auditoria_nacional"), error = function(e) NULL)
av <- function(n) if (!is.null(res_aud) && n %in% names(res_aud)) res_aud[[n]][1] else NA
```

```{r}
vb(formatC(as.numeric(av("I_fa_reclamos_x1000")), format="f", digits=1),
   "reclamos OIRS por cada 1.000 inscritos",
   "Fricción administrativa (I_fa): intensidad del reclamo formal por población.",
   icon = "megaphone", color = "primary", title = "Fricción administrativa")
```
```{r}
vb(paste0(formatC(as.numeric(av("T_se_pct")), format="f", digits=1), "%"),
   "de los reclamos son por tiempos de espera",
   "Severidad de espera (T_se): peso de la espera dentro de los reclamos.",
   icon = "hourglass-split", color = "warning", title = "Severidad de espera")
```
```{r}
vb(paste0(formatC(as.numeric(av("tasa_fuera_plazo_pct")), format="f", digits=1), "%"),
   "de los reclamos se responden fuera del plazo legal",
   "Cumplimiento de plazos de respuesta a reclamos OIRS.",
   icon = "clock-history", color = "danger", title = "Fuera de plazo")
```
```{r}
vb(formatC(as.numeric(av("I_dd_partic_x100")), format="f", digits=1),
   "participantes en participación social por 100 inscritos",
   "Densidad democrática (I_dd): intensidad de la participación social por población.",
   icon = "people", color = "success", title = "Densidad democrática")
```

## Row {height="46%"}

### Column {width="50%"}

```{r}
#| title: "Perfiles de participación que cruzan las tres secciones (k-means)"
res_tip <- tryCatch({
  tp <- gs("tipologias_perfil")
  if (is.null(tp)) stop("falta")
  m <- melt(tp[, .(etiqueta, A = pct_A, B = pct_B, C = pct_C)],
            id.vars = "etiqueta", variable.name = "Sección", value.name = "p")
  g <- ggplot(m, aes(x = etiqueta, y = p, fill = Sección,
        text = paste0(etiqueta, " · ", Sección, ": ", round(p), "%"))) +
    geom_col(position = "dodge") + coord_flip() +
    scale_fill_manual(values = col_blq, name = "Sección") +
    scale_y_continuous(labels = function(x) paste0(x, "%")) +
    labs(x = NULL, y = "Composición media de la actividad del perfil (% por sección)") +
    tg + theme(legend.position = "bottom")
  interactivo(g)
}, error = function(e) htmltools::HTML(
   "<div style='padding:1rem'>Corre el pipeline para generar las tipologías de síntesis.</div>"))
res_tip
```

### Column {width="50%"}

```{r}
#| title: "Qué sección domina la actividad de cada región"
res_rxb <- tryCatch({
  rb <- gs("region_x_bloque"); if (is.null(rb)) stop("falta")
  rb <- merge(rb, reg_nom, by = "IdRegion", all.x = TRUE)
  m <- melt(rb, id.vars = c("IdRegion", "region"),
            measure.vars = intersect(c("A","B","C"), names(rb)),
            variable.name = "bloque", value.name = "p")
  g <- ggplot(m, aes(x = region, y = p, fill = bloque,
        text = paste0(region, " · ", tema_blq[as.character(bloque)], ": ", round(p), "%"))) +
    geom_col() + coord_flip() +
    scale_fill_manual(values = col_blq, name = "Sección", labels = tema_blq) +
    labs(x = NULL, y = "% de la actividad de la región") +
    tg + theme(legend.position = "bottom")
  interactivo(g)
}, error = function(e) htmltools::HTML("Corre el pipeline."))
res_rxb
```

# Nivel y robustez
## {.sidebar width="340px" .scrollable}

**Cómo leer Nivel y robustez**

**Probabilidad por nivel de atención**: la participación se concentra en el terciario (hospitales registran cerca del 100 % en OIRS, ~50 % en B, ~23 % en C). Primario (APS) registra alto en OIRS, bajo en B y bajísimo en C. Secundario es residual. "No aplica / otro" son los ceros estructurales (urgencias). Esto justifica separar ceros estructurales del subregistro real.

**Robustez ante ceros estructurales**: repite los modelos en universo completo vs. participativo (sin SAPU/SUR/SAR). OR pobreza y Var. comuna casi no cambian: las conclusiones son **robustas**, no artefacto de incluir centros que no iban a registrar.

**Descomposición de la varianza del establecimiento**: tipo y nivel juntos explican 64 a 80 % del efecto-establecimiento. La **dependencia administrativa** se probó y casi no aportó (≤ 1 punto), por eso se dejó fuera del modelo de rutina. Quién administra el centro no cambia si registra: lo que cambia es qué tipo de centro es.


## Row {height="58%"}

### Column {width="55%"}

```{r}
#| title: "Probabilidad de registrar por nivel de atención (se concentra en el terciario)"
res_niv <- tryCatch({
  nv <- rbindlist(lapply(c("A","B","C"), function(b) {
    d <- gp(b, "modelo_nivel"); if (is.null(d)) return(NULL)
    d[, `:=`(bloque = b, tema = tema_blq[[b]])]
  }))
  nv[, nivel_atencion := factor(nivel_atencion,
       levels = c("Terciario", "Secundario", "Primario (APS)", "No aplica / otro"))]
  g <- ggplot(nv, aes(x = nivel_atencion, y = prob_registra, fill = bloque,
        text = paste0(tema, " · ", nivel_atencion, ": ", round(100 * prob_registra, 1), "%"))) +
    geom_col(position = "dodge") +
    scale_fill_manual(values = col_blq, name = "Sección") +
    scale_y_continuous(labels = function(x) paste0(round(100 * x), "%")) +
    labs(x = NULL, y = "Prob. de registrar") +
    tg + theme(legend.position = "bottom", axis.text.x = element_text(angle = 12, hjust = 1))
  interactivo(g)
}, error = function(e) htmltools::HTML("Corre el pipeline para ver la vista por nivel."))
res_niv
```

### Column {width="45%"}

```{r}
#| title: "Robustez ante ceros estructurales (universo completo vs. participativo)"
res_rob <- tryCatch({
  rows <- lapply(c("A", "B", "C"), function(b) {
    df <- gp(b, "modelo_determinantes"); dp <- gp(b, "modelo_determinantes_part")
    vf <- gp(b, "modelo_multinivel_var"); vp <- gp(b, "modelo_multinivel_var_part")
    gv <- function(d, i) if (!is.null(d)) d[indicador == i, valor] else NA
    cv <- function(d) if (!is.null(d)) d[nivel == "Comuna", pct_varianza] else NA
    data.table(Sección = paste0(b),
      `OR pobreza (todos)` = round(gv(df, "OR_pobreza_x10pp"), 2),
      `OR pobreza (particip.)` = round(gv(dp, "OR_pobreza_x10pp"), 2),
      `Var. comuna todos` = paste0(cv(vf), "%"),
      `Var. comuna particip.` = paste0(cv(vp), "%"))
  })
  tab <- rbindlist(rows)
  if (requireNamespace("DT", quietly = TRUE))
    DT::datatable(tab, rownames = FALSE,
      options = list(dom = "t", ordering = FALSE, scrollX = TRUE), class = "stripe compact")
  else knitr::kable(tab)
}, error = function(e) htmltools::HTML("Corre el pipeline."))
res_rob
```

## Row {height="42%"}

```{r}
#| title: "Descomposición de la varianza del establecimiento (¿tipo, nivel o dependencia?)"
res_desc <- tryCatch({
  dd <- rbindlist(lapply(c("A","B","C"), function(b){
    d <- gp(b, "modelo_descomposicion"); if (is.null(d)) return(NULL)
    d[, bloque := b]; d
  }), fill = TRUE)
  if (nrow(dd) == 0) stop("falta")
  tab <- dcast(dd, modelo ~ bloque, value.var = "pct_reduccion_vs_M0")
  if (requireNamespace("DT", quietly = TRUE))
    DT::datatable(tab, rownames = FALSE,
      options = list(dom = "t", ordering = FALSE, scrollX = TRUE), class = "stripe compact",
      caption = "% de la varianza de establecimiento explicada al añadir cada factor. La dependencia administrativa casi no aporta sobre tipo+nivel.")
  else knitr::kable(tab)
}, error = function(e) htmltools::HTML("Corre el pipeline."))
res_desc
```
