---
title: "Participación Ciudadana en Salud · REM Chile 2025"
author: "Javier · @Arleq89"
format:
  dashboard:
    theme: cosmo
    nav-buttons:
      - icon: github
        href: https://github.com/Arleq89/participacion-salud-rem
execute:
  echo: false
  warning: false
  message: false
---

```{r}
#| label: setup
#| include: false
# El dashboard solo lee tablas resumidas (carpeta productos/), generadas por
# los scripts de análisis. No procesa datos pesados: renderiza al instante.
library(data.table)
library(ggplot2)

interactivo <- function(g) {
  if (requireNamespace("plotly", quietly = TRUE))
    plotly::ggplotly(g, tooltip = "text")
  else g
}

kpi    <- fread("productos/kpis_generales.csv", sep = ";")
cobreg <- fread("productos/cobertura_region.csv", sep = ";")
serie  <- fread("productos/serie_mensual.csv", sep = ";")
mreg   <- fread("productos/modelo_region.csv", sep = ";")
mmes   <- fread("productos/modelo_estacionalidad.csv", sep = ";")
micc   <- fread("productos/modelo_icc.csv", sep = ";")
eqreg  <- fread("productos/equidad_region.csv", sep = ";")
eqkpi  <- fread("productos/equidad_kpis.csv", sep = ";")
inst   <- fread("productos/instancias.csv", sep = ";")
gen    <- fread("productos/genero.csv", sep = ";")
recl   <- fread("productos/reclamos_region.csv", sep = ";")
cobtipo<- fread("productos/cobertura_tipo.csv", sep = ";")
cobdep <- fread("productos/cobertura_dependencia.csv", sep = ";")
icctipo<- fread("productos/modelo_icc_tipo.csv", sep = ";")

getk <- function(n) kpi[indicador == n, valor]
geti <- function(n) micc[indicador == n, valor]
gete <- function(n) eqkpi[indicador == n, valor]
getit<- function(n) icctipo[indicador == n, valor]

reg_nom <- data.table(
  IdRegion = c(15,1,2,3,4,5,13,6,7,16,8,9,14,10,11,12),
  region   = c("Arica y Parinacota","Tarapacá","Antofagasta","Atacama",
               "Coquimbo","Valparaíso","Metropolitana","O'Higgins","Maule",
               "Ñuble","Biobío","La Araucanía","Los Ríos","Los Lagos",
               "Aysén","Magallanes"))
pr <- function(dt) merge(dt, reg_nom, by = "IdRegion", all.x = TRUE)
cobreg <- pr(cobreg); eqreg <- pr(eqreg); recl <- pr(recl); mreg <- pr(mreg)

gen[, etiqueta := fifelse(grepl("binarie", etiqueta, ignore.case = TRUE),
                          "No binarie", etiqueta)]
gen <- gen[, .(personas = sum(personas)), by = etiqueta][order(-personas)]

tg <- theme_minimal(base_size = 12) + theme(plot.title = element_blank())
```

# Resumen

## Row {height="20%"}

```{r}
#| content: valuebox
#| title: "Cobertura nacional"
#| icon: people-fill
#| color: primary
list(value = paste0(getk("pct_cobertura"), "%"))
```

```{r}
#| content: valuebox
#| title: "Establecimientos que participan"
#| icon: hospital
#| color: info
list(value = format(getk("establecimientos_participan"), big.mark = "."))
```

```{r}
#| content: valuebox
#| title: "Prestaciones monitoreadas"
#| icon: list-check
#| color: secondary
list(value = getk("prestaciones_monitoreadas"))
```

```{r}
#| content: valuebox
#| title: "Subregistro (establecimiento-mes)"
#| icon: exclamation-triangle
#| color: warning
list(value = paste0(getk("pct_subregistro_estab_mes"), "%"))
```

## Row {height="80%"}

### Column {width="55%"}

```{r}
#| title: "Cobertura por región"
g <- ggplot(cobreg, aes(x = reorder(region, pct), y = pct,
                        text = paste0(region, ": ", pct, "%"))) +
  geom_col(fill = "#2c7fb8") + coord_flip() +
  labs(x = NULL, y = "% establecimientos que participan") + ylim(0,100) + tg
interactivo(g)
```

### Column {width="45%"}

```{r}
#| title: "Mapa de cobertura"
res <- tryCatch({
  library(chilemapas); library(sf)
  reg <- sf::st_as_sf(chilemapas::generar_regiones())
  cob <- copy(cobreg); cob[, codigo_region := sprintf("%02d", IdRegion)]
  mapa <- merge(reg, cob, by = "codigo_region", all.x = TRUE)
  ggplot(mapa) + geom_sf(aes(fill = pct), color = "white", linewidth = 0.1) +
    scale_fill_viridis_c(name = "% cobertura") + theme_void(base_size = 11)
}, error = function(e) ggplot() +
   annotate("text", x=0, y=0, label="Instala 'chilemapas' para el mapa") +
   theme_void())
res
```

::: {.card title="Cómo leer esta sección"}
Cada barra y cada región del mapa indican **qué porcentaje de los establecimientos
de salud de esa zona registró al menos una actividad de participación ciudadana
durante 2025**. A nivel nacional, el 63% lo hizo y un 37% no apareció nunca en
estos registros. Pero el indicador más revelador es el **53,8% de subregistro a
nivel establecimiento-mes**: aun entre los que sí participan, en la mayoría de los
meses no queda constancia. Esto sugiere que el problema central de estos datos no
es la participación en sí, sino **cuán sistemáticamente se registra**. Como se ve
en la pestaña siguiente, buena parte de las diferencias territoriales se explica
por el tipo de establecimientos que predomina en cada región.
:::

# Tipo de establecimiento

## Row {height="20%"}

```{r}
#| content: valuebox
#| title: "Cobertura en CESFAM y Hospitales"
#| icon: hospital-fill
#| color: success
list(value = "~100%")
```

```{r}
#| content: valuebox
#| title: "Variación institucional sin tipo"
#| icon: box
#| color: secondary
list(value = paste0(getit("icc_sin_tipo"), "%"))
```

```{r}
#| content: valuebox
#| title: "...y al considerar el tipo"
#| icon: box-arrow-in-down
#| color: info
list(value = paste0(getit("icc_con_tipo"), "%"))
```

## Row {height="60%"}

### Column

```{r}
#| title: "Cobertura de participación por tipo de establecimiento"
g <- ggplot(cobtipo, aes(x = reorder(tipo_grp, pct), y = pct,
                         text = paste0(tipo_grp, ": ", pct, "% (",
                                       n_participa, "/", n_total, ")"))) +
  geom_col(fill = "#3182bd") + coord_flip() +
  labs(x = NULL, y = "% que participa") + ylim(0,100) + tg
interactivo(g)
```

### Column

```{r}
#| title: "Cobertura por dependencia administrativa"
g <- ggplot(cobdep, aes(x = reorder(DependenciaAdministrativa, pct), y = pct,
                        text = paste0(DependenciaAdministrativa, ": ", pct, "%"))) +
  geom_col(fill = "#31a354") + coord_flip() +
  labs(x = NULL, y = "% que participa") + ylim(0,100) + tg
interactivo(g)
```

## Row {height="20%"}

::: {.card title="Cómo leer esta sección"}
Aquí cruzamos el REM con la base maestra de establecimientos del DEIS para ver
**qué tipo de establecimiento participa**. El resultado reordena toda la
interpretación: los **CESFAM y hospitales participan casi universalmente (~100%)**,
mientras que los **servicios de urgencia (SAPU 13%, SUR 2%) y las postas rurales
(60%)** quedan muy por debajo. Esto indica que gran parte del "no registro" **no
es negligencia, sino diseño**: en urgencias y postas pequeñas las estructuras de
participación (consejos, cabildos) no forman parte de su modelo de atención. Al
incorporar el tipo al modelo estadístico, la variación inexplicada entre
establecimientos **baja de 84% a 67%**: el tipo explica una parte importante, pero
el 67% restante muestra que, incluso entre establecimientos iguales, persisten
diferencias reales en cómo se involucran con la comunidad.
:::

# Equidad e inclusión

## Row {height="20%"}

```{r}
#| content: valuebox
#| title: "Participación de pueblos originarios"
#| icon: globe-americas
#| color: success
list(value = format(gete("total_pueblos_originarios"), big.mark = "."))
```

```{r}
#| content: valuebox
#| title: "Participación de migrantes"
#| icon: signpost-split
#| color: info
list(value = format(gete("total_migrantes"), big.mark = "."))
```

```{r}
#| content: valuebox
#| title: "% pueblos originarios del total"
#| icon: percent
#| color: secondary
list(value = paste0(gete("pct_pueblos_originarios"), "%"))
```

## Row {height="60%"}

### Column

```{r}
#| title: "Participación de pueblos originarios por región (%)"
g <- ggplot(eqreg, aes(x = reorder(region, pct_pueblos_originarios),
                       y = pct_pueblos_originarios,
                       text = paste0(region, ": ", pct_pueblos_originarios, "%"))) +
  geom_col(fill = "#238b45") + coord_flip() +
  labs(x = NULL, y = "% de participantes de pueblos originarios") + tg
interactivo(g)
```

### Column

```{r}
#| title: "Participación de migrantes por región (%)"
g <- ggplot(eqreg, aes(x = reorder(region, pct_migrantes), y = pct_migrantes,
                       text = paste0(region, ": ", pct_migrantes, "%"))) +
  geom_col(fill = "#d95f0e") + coord_flip() +
  labs(x = NULL, y = "% de participantes migrantes") + tg
interactivo(g)
```

## Row {height="20%"}

::: {.card title="Cómo leer esta sección"}
Estas barras muestran **qué proporción de las personas que participan pertenece a
pueblos originarios o es migrante**, en cada región. El patrón sigue de cerca la
demografía real del país: la participación de **pueblos originarios** se concentra
en **La Araucanía (22%), Los Lagos y Aysén** —territorios mapuche y huilliche—,
mientras que la de **migrantes** se eleva en **Antofagasta (47%) y Tarapacá**, las
regiones mineras del norte con mayor población migrante. Que los datos reproduzcan
esta geografía sin que se lo indiquemos es una señal de que la medición es
fidedigna. La otra cara: en varias regiones del centro estas cifras caen casi a
cero, lo que marca **dónde estos grupos quedan invisibles en el registro de
participación** y, por tanto, dónde conviene reforzar la inclusión.
:::

# Composición y género

## Row {height="60%"}

### Column

```{r}
#| title: "Instancias de participación social más registradas"
g <- ggplot(head(inst, 10),
            aes(x = reorder(etiqueta, actividades), y = actividades,
                text = paste0(etiqueta, ": ", format(actividades, big.mark=".")))) +
  geom_col(fill = "#2c7fb8") + coord_flip() +
  labs(x = NULL, y = "Actividades registradas") + tg
interactivo(g)
```

### Column

```{r}
#| title: "Registro de identidad de género"
g <- ggplot(gen, aes(x = reorder(etiqueta, personas), y = personas,
                     text = paste0(etiqueta, ": ", format(personas, big.mark=".")))) +
  geom_col(fill = "#756bb1") + coord_flip() +
  labs(x = NULL, y = "Personas registradas") + tg
interactivo(g)
```

## Row {height="40%"}

::: {.card title="Cómo leer esta sección"}
A la izquierda, **a través de qué mecanismos participa la ciudadanía**. Llama la
atención que las dos categorías mayores sean **"Otras instancias" (sin clasificar)**
y **"Uso de TICs y redes sociales"**, por encima de los consejos formales como los
Consejos de Desarrollo Local o los Consejos Consultivos. Esto sugiere dos cosas: la
participación digital ya pesa de verdad, y el formulario no captura bien el *tipo*
de instancia (mucho queda en el cajón de "otras"). A la derecha, **cómo se registra
la identidad de género**: domina abrumadoramente "No revelado", es decir, el
sistema casi no recoge esta dimensión. Aun así, la presencia de personas **Trans y
No binarie** —aunque pequeña (~1.600 registros)— es un avance de visibilidad
estadística poco habitual en datos públicos chilenos.
:::

# Calidad de reclamos

## Row {height="72%"}

```{r}
#| title: "Reclamos respondidos FUERA del plazo legal, por región (%)"
g <- ggplot(recl, aes(x = reorder(region, pct_fuera_plazo), y = pct_fuera_plazo,
                      text = paste0(region, ": ", pct_fuera_plazo, "%"))) +
  geom_col(fill = "#de2d26") + coord_flip() +
  labs(x = NULL, y = "% de reclamos respondidos fuera de plazo") + tg
interactivo(g)
```

## Row {height="28%"}

::: {.card title="Cómo leer esta sección"}
Más allá de *cuántos* reclamos se reciben, esta sección mide **con qué calidad los
responde el sistema**: el porcentaje que se contesta **fuera del plazo legal**
(mientras más alto, peor). La diferencia entre territorios es enorme: en **Coquimbo
(44%)** y **Valparaíso (33%)** una fracción muy alta de los reclamos se responde
tarde, frente a **Magallanes (<1%)**, casi siempre en plazo. Es una desigualdad que
no tiene que ver con el volumen de reclamos sino con la **capacidad de gestión** de
cada red, y señala dónde el derecho ciudadano a una respuesta oportuna se está
cumpliendo y dónde no.
:::

# Evolución temporal

## Row

```{r}
#| title: "Actividades registradas por mes y tema"
serie[, Mes := as.integer(Mes)]
g <- ggplot(serie, aes(x = Mes, y = actividades, color = tema, group = tema,
                       text = paste0(tema, " · mes ", Mes, ": ",
                                     format(actividades, big.mark=".")))) +
  geom_line(linewidth = 1) + geom_point(size = 1.5) +
  scale_x_continuous(breaks = 1:12) +
  labs(x = "Mes", y = "Actividades", color = "Tema") +
  tg + theme(legend.position = "bottom")
interactivo(g)
```

## Row

::: {.card title="Cómo leer esta sección"}
Cada línea sigue, mes a mes, el volumen de actividades registradas en uno de los
tres grandes temas. El rasgo dominante es la **estacionalidad**: el registro cae en
**enero-febrero** (el verano austral, con menor actividad administrativa) y se
sostiene de marzo en adelante, reflejando el ciclo de gestión del sistema de salud
más que un cambio real en la participación de la gente. También se aprecia la
escala: el volumen está dominado por **OIRS y reclamos**, mientras que la
participación social y la satisfacción usuaria operan en magnitudes mucho menores.
:::

# Hallazgos del modelo

## Row {height="20%"}

```{r}
#| content: valuebox
#| title: "ICC barrera (¿registra o no?)"
#| icon: building
#| color: primary
list(value = paste0(geti("icc_barrera_pct"), "%"))
```

```{r}
#| content: valuebox
#| title: "ICC intensidad (¿cuánto?)"
#| icon: bar-chart
#| color: info
list(value = paste0(geti("icc_intensidad_pct"), "%"))
```

```{r}
#| content: valuebox
#| title: "Mejora del modelo (AIC)"
#| icon: graph-down
#| color: success
list(value = paste0(format(geti("aic_barrera_simple"), big.mark="."),
                    " → ", format(geti("aic_barrera_mixto"), big.mark=".")))
```

## Row {height="52%"}

### Column

```{r}
#| title: "Probabilidad de registrar participación social, por región"
g <- ggplot(mreg, aes(x = reorder(region, prob_registra), y = prob_registra,
                      text = paste0(region, ": ", round(100*prob_registra,1), "%"))) +
  geom_col(fill = "#238b45") + coord_flip() +
  labs(x = NULL, y = "P(registra > 0)") + tg
interactivo(g)
```

### Column

```{r}
#| title: "Estacionalidad estimada por el modelo"
mmes[, Mes := as.integer(Mes)]
g <- ggplot(mmes, aes(x = Mes, y = prob_registra, group = 1,
                      text = paste0("Mes ", Mes, ": ",
                                    round(100*prob_registra,1), "%"))) +
  geom_line(color = "#2c7fb8", linewidth = 1) + geom_point(size = 2) +
  scale_x_continuous(breaks = 1:12) +
  labs(x = "Mes", y = "P(registra > 0)") + tg
interactivo(g)
```

## Row {height="28%"}

::: {.card title="Qué dice el modelo (hurdle con efectos aleatorios)"}
Para separar dos preguntas distintas —**¿un establecimiento registra participación?**
y **¿cuánta?**— usamos un modelo de barrera (*hurdle*) con efectos aleatorios por
establecimiento. Su resultado más fuerte: el **84% de la variación en *si* se
registra está entre establecimientos**, no dentro de ellos a lo largo del año. En
otras palabras, **registrar participación es un rasgo estable de cada
establecimiento**, no algo que fluctúe al azar. Una parte de ese rasgo es el **tipo**
de establecimiento (al incluirlo, la variación inexplicada baja a 67%), y otra parte
es la **estacionalidad** (la probabilidad de registrar se multiplica de marzo en
adelante). La implicación para la política pública es clara: para reducir el
subregistro conviene actuar sobre **establecimientos concretos que estructuralmente
no participan** —y sobre los tipos donde esto es más frecuente—, más que sobre
regiones tratadas como un todo.
:::
