---
title: "Participación Ciudadana en Salud · REM-A19b Chile 2025"
author: "Javier Vera Bravo · @Arleq89"
format:
  dashboard:
    theme: [cosmo, custom.scss]
    nav-buttons:
      - icon: github
        href: https://github.com/Arleq89/participacion-salud-rem
execute:
  echo: false
  warning: false
  message: false
---

```{r}
#| label: setup
#| include: false
library(data.table)
library(ggplot2)

interactivo <- function(g) {
  if (is.null(g)) return(htmltools::HTML("<div style='padding:1rem;opacity:.7'>Corre <code>R/10_run_all.R</code> para generar este gráfico.</div>"))
  if (requireNamespace("plotly", quietly = TRUE)) {
    p <- plotly::ggplotly(g, tooltip = "text")
    plotly::layout(p,
      legend = list(orientation = "h", x = 0, y = -0.28, yanchor = "top"),
      margin = list(b = 95, l = 10, r = 10, t = 28))
  } else g
}
# Tema con texto de ejes legible (evita la superposición reportada).
tg <- theme_minimal(base_size = 12) +
  theme(plot.title = element_blank(),
        axis.text = element_text(size = 9),
        panel.spacing = unit(1, "lines"))
# Acorta etiquetas largas de eje para que no se encimen.
wrap2 <- function(x, n = 22) stringr_wrap(x, n)
stringr_wrap <- function(x, n) vapply(x, function(s)
  paste(strwrap(s, width = n), collapse = "\n"), character(1))
mile <- function(x) format(x, big.mark = ".", decimal.mark = ",", scientific = FALSE)

# ---- Lector de productos por bloque -----------------------------------------
gp <- function(blq, name) {
  f <- file.path("productos", blq, paste0(name, ".csv"))
  if (file.exists(f)) data.table::fread(f, sep = ";", encoding = "UTF-8") else NULL
}
gs <- function(name) {
  f <- file.path("productos", "sintesis", paste0(name, ".csv"))
  if (file.exists(f)) data.table::fread(f, sep = ";", encoding = "UTF-8") else NULL
}
kget <- function(blq, ind, tabla = "kpis") {
  d <- gp(blq, tabla); if (is.null(d)) return(NA)
  v <- d[indicador == ind, valor]; if (length(v)) v[1] else NA
}
fmt  <- function(x) format(round(as.numeric(x)), big.mark = ".", scientific = FALSE)
pct  <- function(x) paste0(formatC(as.numeric(x), format = "f", digits = 1), "%")

tema_blq <- c(A = "OIRS · atención de usuarios",
              B = "Participación social",
              C = "Satisfacción usuaria y humanización")
col_blq  <- c(A = "#0f6e8c", B = "#2a9d8f", C = "#e09f3e")

reg_nom <- data.table(
  IdRegion = c(15,1,2,3,4,5,13,6,7,16,8,9,14,10,11,12),
  region   = c("Arica y Parinacota","Tarapacá","Antofagasta","Atacama",
               "Coquimbo","Valparaíso","Metropolitana","O'Higgins","Maule",
               "Ñuble","Biobío","La Araucanía","Los Ríos","Los Lagos",
               "Aysén","Magallanes"))
pr <- function(dt) merge(dt, reg_nom, by = "IdRegion", all.x = TRUE)

# ---- Gráficos reutilizables -------------------------------------------------
plot_cob_tipo <- function(blq) {
  d <- gp(blq, "cobertura_tipo"); if (is.null(d)) return(NULL)
  ggplot(d, aes(x = reorder(tipo_grp, pct), y = pct,
        text = paste0(tipo_grp, ": ", pct, "% de cobertura"))) +
    geom_col(fill = col_blq[[blq]]) + coord_flip() +
    labs(x = NULL, y = "% de establecimientos del tipo que registra") + tg
}
plot_serie <- function(blq) {
  d <- gp(blq, "serie_mensual"); if (is.null(d)) return(NULL)
  d <- d[, .(eventos = sum(eventos)), by = Mes][order(Mes)]
  ggplot(d, aes(x = Mes, y = eventos, group = 1,
        text = paste0("Mes ", Mes, ": ", fmt(eventos), " eventos"))) +
    geom_line(linewidth = 1, color = col_blq[[blq]]) +
    geom_point(size = 1.6, color = col_blq[[blq]]) +
    scale_x_continuous(breaks = 1:12) +
    scale_y_continuous(labels = function(x) format(x, big.mark = ".", scientific = FALSE)) +
    labs(x = "Mes", y = "Eventos registrados") + tg
}
plot_var <- function(blq) {
  d <- gp(blq, "modelo_multinivel_var"); if (is.null(d)) return(NULL)
  ggplot(d, aes(x = reorder(nivel, pct_varianza), y = pct_varianza,
        text = paste0(nivel, ": ", pct_varianza, "%"))) +
    geom_col(fill = "#3182bd") + coord_flip() +
    labs(x = NULL, y = "% de la varianza de la barrera") + tg
}
plot_cob_region <- function(blq) {
  d <- gp(blq, "cobertura_region"); if (is.null(d)) return(NULL)
  d <- pr(d)
  ggplot(d, aes(x = reorder(region, pct), y = pct,
        text = paste0(region, ": ", pct, "% de cobertura"))) +
    geom_col(fill = col_blq[[blq]]) + coord_flip() +
    labs(x = NULL, y = "% de establecimientos que registra") + tg
}
plot_eq_region <- function(blq) {
  d <- gp(blq, "equidad_region"); if (is.null(d)) return(NULL)
  d <- pr(d)
  m <- melt(d[, .(region, `Pueblos originarios` = pct_pueblos_originarios,
                  Migrantes = pct_migrantes)],
            id.vars = "region", variable.name = "grupo", value.name = "p")
  ggplot(m, aes(x = reorder(region, p), y = p, fill = grupo,
        text = paste0(region, " · ", grupo, ": ", p, "%"))) +
    geom_col(position = "dodge") + coord_flip() +
    scale_fill_manual(values = c("Pueblos originarios" = "#238b45",
                                 "Migrantes" = "#2c7fb8"), name = NULL) +
    labs(x = NULL, y = "% de participantes") + tg + theme(legend.position = "bottom")
}
plot_cob_pobreza <- function(blq) {
  d <- gp(blq, "cobertura_vs_pobreza"); if (is.null(d)) return(NULL)
  ggplot(d, aes(x = pct_pobreza, y = cobertura,
        text = paste0(comuna, " · pobreza ", pct_pobreza, "% · cobertura ", cobertura, "%"))) +
    geom_point(alpha = 0.45, color = col_blq[[blq]]) +
    geom_smooth(method = "lm", se = TRUE, color = "#de2d26") +
    labs(x = "Tasa de pobreza comunal (%)",
         y = "Cobertura comunal (% de establecimientos que registra)") + tg
}
# Equidad por subsección (B.1 vs B.2, C.1 vs C.2).
plot_eq_subseccion <- function(blq) {
  d <- gp(blq, "equidad_subseccion"); if (is.null(d) || !nrow(d)) return(NULL)
  d <- copy(d)
  d[, pct_hombres := round(100 * hombres / pmax(hombres + mujeres, 1), 1)]
  m <- melt(d[, .(seccion,
                  `% hombres` = pct_hombres,
                  `% mujeres` = pct_mujeres,
                  `% pueblos originarios` = pct_pueblos_originarios,
                  `% migrantes` = pct_migrantes,
                  `% PRAIS` = pct_prais)],
            id.vars = "seccion", variable.name = "grupo", value.name = "p")
  ggplot(m, aes(x = grupo, y = p, fill = seccion,
        text = paste0(seccion, " · ", grupo, ": ", p, "%"))) +
    geom_col(position = "dodge") + coord_flip() +
    scale_fill_brewer(palette = "Set2", name = "Subsección") +
    labs(x = NULL, y = "% de participantes") + tg + theme(legend.position = "bottom")
}
# Composición por sexo e identidad de género (incluye identidades diversas).
plot_sexo_genero <- function(blq) {
  sx <- gp(blq, "equidad_sexo"); ge <- gp(blq, "equidad_genero")
  d <- rbindlist(list(sx, ge), fill = TRUE)
  if (is.null(d) || !nrow(d)) return(NULL)
  d[grepl("binarie", etiqueta, ignore.case = TRUE), etiqueta := "No binarie"]
  d <- d[, .(personas = sum(personas, na.rm = TRUE)), by = etiqueta][personas > 0]
  ggplot(d, aes(x = reorder(etiqueta, personas), y = personas,
        text = paste0(etiqueta, ": ", mile(personas), " personas"))) +
    geom_col(fill = col_blq[[blq]]) + coord_flip() +
    scale_y_log10(labels = function(x) format(x, big.mark = ".", scientific = FALSE)) +
    labs(x = NULL, y = "Personas registradas (escala logarítmica)") + tg
}
# Grupos prioritarios (bloque A): niñez, adolescencia y gestantes.
plot_grupos <- function(blq) {
  d <- gp(blq, "equidad_grupos"); if (is.null(d) || !nrow(d)) return(NULL)
  ggplot(d, aes(x = reorder(etiqueta, personas), y = personas,
        text = paste0(etiqueta, ": ", mile(personas), " personas"))) +
    geom_col(fill = "#7a5195") + coord_flip() +
    labs(x = NULL, y = "Personas registradas") + tg
}
# Lector de productos de machine learning (productos/ml/).
gp_ml <- function(name) {
  f <- file.path("productos", "ml", paste0(name, ".csv"))
  if (file.exists(f)) data.table::fread(f, sep = ";", encoding = "UTF-8") else NULL
}
# Participación social por clase: deliberativa / TICs / Otras.
plot_b_clase <- function() {
  d <- gp("B", "sub_b1_clase"); if (is.null(d) || !nrow(d)) return(NULL)
  ggplot(d, aes(x = reorder(clase, actividades), y = actividades,
        text = paste0(clase, ": ", mile(actividades), " actividades (", pct_actividades, "%)"))) +
    geom_col(fill = col_blq[["B"]]) + coord_flip() +
    scale_y_continuous(labels = function(x) format(x, big.mark = ".", scientific = FALSE)) +
    labs(x = NULL, y = "Actividades registradas") + tg
}
# Importancia (SHAP) de las características en el modelo de machine learning.
plot_ml_imp <- function(blq) {
  d <- gp_ml(sprintf("shap_%s", blq)); if (is.null(d) || !nrow(d)) return(NULL)
  d <- utils::head(d[order(-shap_abs_medio)], 12)
  ggplot(d, aes(x = reorder(feature, shap_abs_medio), y = shap_abs_medio,
        text = paste0(feature, ": ", shap_abs_medio))) +
    geom_col(fill = col_blq[[blq]]) + coord_flip() +
    labs(x = NULL, y = "Importancia media (|SHAP|)") + tg
}
# Mapa coroplético nacional de cobertura comunal (vista nacional de Territorio).
plot_mapa_cob <- function(blq) {
  if (!all(vapply(c("sf", "chilemapas"), requireNamespace, logical(1), quietly = TRUE)))
    return(NULL)
  d <- gp(blq, "cobertura_vs_pobreza"); if (is.null(d)) return(NULL)
  suppressPackageStartupMessages(library(sf))
  d <- copy(d); d[, codigo_comuna := sprintf("%05d", IdComuna)]
  mapa <- sf::st_as_sf(chilemapas::mapa_comunas)
  mapa <- merge(mapa, d[, .(codigo_comuna, cobertura)], by = "codigo_comuna", all.x = TRUE)
  ggplot(mapa) +
    geom_sf(aes(fill = cobertura), color = NA) +
    scale_fill_viridis_c(option = "C", name = "Cobertura %", na.value = "grey90") +
    coord_sf(xlim = c(-76, -66)) +
    theme_void(base_size = 11) + theme(legend.position = "right")
}
# Territorio: cobertura por región y bloque (vista nacional comparada).
plot_terr_cob <- function() {
  d <- gs("territorio_region"); if (is.null(d)) return(NULL)
  d <- merge(d, reg_nom, by = "IdRegion", all.x = TRUE)
  d[, tema := tema_blq[bloque]]
  ggplot(d, aes(x = reorder(region, cobertura_pct), y = cobertura_pct, fill = bloque,
        text = paste0(region, " · ", tema, ": ", cobertura_pct, "%"))) +
    geom_col() + coord_flip() +
    facet_wrap(~ tema) +
    scale_fill_manual(values = col_blq, guide = "none") +
    labs(x = NULL, y = "% de establecimientos que registra") +
    tg + theme(strip.text = element_text(face = "bold", size = 9))
}
plot_terr_incl <- function() {
  d <- gs("territorio_region"); if (is.null(d)) return(NULL)
  d <- merge(d, reg_nom, by = "IdRegion", all.x = TRUE)
  m <- melt(d[, .(region, bloque,
                  `Pueblos originarios` = pct_pueblos_originarios,
                  Migrantes = pct_migrantes)],
            id.vars = c("region", "bloque"), variable.name = "grupo", value.name = "p")
  m[, tema := tema_blq[bloque]]
  ggplot(m, aes(x = reorder(region, p), y = p, fill = grupo,
        text = paste0(region, " · ", tema, " · ", grupo, ": ", p, "%"))) +
    geom_col(position = "dodge") + coord_flip() +
    facet_wrap(~ tema) +
    scale_fill_manual(values = c("Pueblos originarios" = "#238b45",
                                 "Migrantes" = "#2c7fb8"), name = NULL) +
    labs(x = NULL, y = "% de participantes") +
    tg + theme(legend.position = "bottom", strip.text = element_text(face = "bold", size = 9))
}
# Red vs geografía: varianza del registrar en la región vs en el Servicio de Salud.
plot_red_vs_geo <- function() {
  d <- rbindlist(lapply(c("A", "B", "C"), function(b) {
    vr <- gp(b, "modelo_multinivel_var")
    vs <- gp(b, "modelo_multinivel_var_servicio")
    reg <- if (!is.null(vr)) vr[grepl("Regi", nivel), pct_varianza] else NA_real_
    ser <- if (!is.null(vs)) vs[grepl("Servicio", nivel), pct_varianza] else NA_real_
    data.table(bloque = b,
               `Región (política)` = as.numeric(reg)[1],
               `Servicio de Salud (red)` = as.numeric(ser)[1])
  }), fill = TRUE)
  if (all(is.na(d[["Servicio de Salud (red)"]]))) return(NULL)
  m <- melt(d, id.vars = "bloque", variable.name = "nivel", value.name = "p")
  m[, tema := tema_blq[bloque]]
  ggplot(m, aes(x = tema, y = p, fill = nivel,
        text = paste0(tema, " · ", nivel, ": ", p, "%"))) +
    geom_col(position = "dodge") + coord_flip() +
    scale_fill_manual(values = c("Región (política)" = "#9ecae1",
                                 "Servicio de Salud (red)" = "#08519c"), name = NULL) +
    labs(x = NULL, y = "% de la varianza del registrar en ese nivel") +
    tg + theme(legend.position = "bottom")
}

# --- vb(): value box con subtítulo + tooltip explicativo ---------------------
vb <- function(valor, sub, def, icon = "info-circle", color = "primary", title = NULL) {
  if (requireNamespace("bslib", quietly = TRUE)) {
    bslib::value_box(
      title = title, value = valor,
      htmltools::tags$span(sub, title = def,
        style = paste0("font-size:.78rem; font-weight:400; line-height:1.25; ",
                       "opacity:.92; cursor:help")),
      showcase = htmltools::HTML(sprintf('<i class="bi bi-%s"></i>', icon)),
      theme = color)
  } else list(value = valor, title = title, icon = icon, color = color)
}

# --- Glosario (fuente única de verdad para los tooltips) ---------------------
glosario <- data.table(
  Termino = c(
    "Cobertura", "Subregistro", "Meses con registro", "REM-A19b", "OIRS",
    "Participación social", "Satisfacción usuaria", "REM", "DEIS",
    "Establecimiento", "CESFAM", "Posta de Salud Rural (PSR)",
    "SAPU / SUR", "Dependencia administrativa",
    "Odds Ratio (OR)", "p-valor", "ICC",
    "Modelo de barrera (hurdle)", "Modelo multinivel",
    "I de Moran", "LISA", "k-means (tipologías)", "CASEN-SAE",
    "Auditoría social", "Norma General de Participación",
    "Consejo de Desarrollo Local (CDL)", "CIRA"),
  Definicion = c(
    "Porcentaje de establecimientos de la red pública que registró al menos una actividad de la sección durante el año. Mide si hubo registro, no cuánto ni con qué calidad.",
    "De todas las combinaciones de establecimiento y mes en que se esperaba un registro, el porcentaje que no tiene ninguno. Un valor sin registro puede deberse a ausencia real de actividad o a omisión administrativa; el dato no permite distinguir ambos casos.",
    "Mediana de meses del año (de 0 a 12) en que un establecimiento que participa deja efectivamente un registro de la sección. Mide la constancia del registro, no su volumen.",
    "Sección del REM que consolida la participación ciudadana en salud. Reúne tres familias distintas: atención de usuarios (OIRS), participación social y satisfacción usuaria; este tablero las analiza por separado.",
    "Oficinas de Información, Reclamos y Sugerencias: el canal formal por el que la ciudadanía presenta reclamos, consultas, solicitudes o felicitaciones a un establecimiento de salud.",
    "Instancias de incidencia de la comunidad en la gestión sanitaria: consejos de desarrollo, cabildos, diálogos ciudadanos y mecanismos similares. Es el núcleo deliberativo que prioriza la norma.",
    "Actividades de medición y gestión de la experiencia de las personas usuarias del sistema de salud (encuestas, buzones, comités de gestión usuaria, humanización).",
    "Resúmenes Estadísticos Mensuales: el sistema oficial con que cada establecimiento reporta su producción mensual al MINSAL.",
    "Departamento de Estadísticas e Información de Salud del Ministerio de Salud; publica los REM como datos abiertos.",
    "Unidad básica de la red asistencial (hospital, CESFAM, posta, etc.). En este análisis es el nivel donde se concentra la mayor parte de la variación.",
    "Centro de Salud Familiar: establecimiento de atención primaria que atiende a una población a cargo bajo el modelo de salud familiar y comunitaria.",
    "Establecimiento pequeño de atención primaria en zonas rurales, con dotación reducida y apoyo de rondas médicas.",
    "Servicio de Atención Primaria de Urgencia (SAPU) y Servicio de Urgencia Rural (SUR): atención de urgencia de baja complejidad. Registran poca participación por el diseño de su función.",
    "Entidad de la que depende administrativamente el establecimiento (municipal, servicio de salud, etc.). En este análisis no agrega poder explicativo una vez conocidos el tipo y el nivel del establecimiento.",
    "Medida de asociación: cuántas veces más (o menos) probable es un resultado al cambiar un factor. OR=1 indica que el factor no cambia la probabilidad; mayor que 1 la aumenta, menor que 1 la reduce.",
    "Probabilidad de observar un resultado al menos tan extremo como el obtenido si el factor en realidad no tuviera efecto. Por convención, valores bajo 0,05 se consideran estadísticamente significativos.",
    "Coeficiente de Correlación Intraclase: del total de la variación, el porcentaje atribuible a un nivel (establecimiento, comuna o región) en contraste con los demás.",
    "Modelo para datos de conteo con muchos ceros que separa dos preguntas: primero si un establecimiento registra o no, y luego, si registra, cuánto. Aquí, con efectos aleatorios por establecimiento.",
    "Modelo que reconoce que los establecimientos están anidados en comunas y estas en regiones, y reparte la variación entre esos niveles sin subestimar el error.",
    "Indicador de autocorrelación espacial global: mide si comunas vecinas tienen niveles parecidos. Cercano a cero y no significativo indica distribución espacial sin patrón.",
    "Local Indicators of Spatial Association: versión local del I de Moran que identifica, comuna por comuna, focos de valores altos o bajos rodeados de vecinos similares.",
    "Método que agrupa establecimientos según la composición de su participación, formando perfiles internamente parecidos y distintos entre sí.",
    "Estimación de pobreza comunal por metodología de áreas pequeñas, que combina la encuesta CASEN con registros administrativos. Aquí, CASEN 2024.",
    "Lectura de los registros con denominador poblacional (población inscrita) para producir indicadores comparables de fricción administrativa, espera, densidad democrática y cohesión intercultural.",
    "Norma del MINSAL (Res. 31/2015, bajo la Ley 20.500) que fija los mecanismos de participación ciudadana en la gestión pública de salud.",
    "Instancia de control social y participación de la población usuaria en el desarrollo institucional de los establecimientos de atención primaria.",
    "Consejo de Integración de la Red Asistencial: instancia de coordinación y participación a nivel de servicio de salud."),
  Simple = c(
    "De cada 100 establecimientos, cuántos anotaron alguna actividad en el año.",
    "Cuántos registros mensuales que deberían existir aparecen sin ningún dato.",
    "Cuántos meses del año, en promedio, un centro que participa realmente anota algo.",
    "La parte del formulario REM donde se anota la participación ciudadana en salud.",
    "La ventanilla donde reclamas, consultas o felicitas a tu centro de salud.",
    "Cuando vecinos y organizaciones participan en cómo se gestiona la salud local.",
    "Preguntarle a las personas cómo les fue en su atención y actuar sobre eso.",
    "El informe mensual que cada centro de salud envía con todo lo que hizo.",
    "La oficina del MINSAL que junta y publica esas estadísticas.",
    "Cada centro de salud concreto: un hospital, un CESFAM, una posta.",
    "El centro de salud del barrio que atiende a las familias del sector.",
    "El pequeño centro de salud del campo, con menos personal.",
    "Los servicios de urgencia; por su función casi no registran participación.",
    "Quién manda administrativamente sobre el establecimiento (el municipio, el servicio de salud).",
    "Cuánto más o menos probable se vuelve algo cuando cambia un factor.",
    "Qué tan probable es que el resultado sea pura casualidad; si es muy bajo, no lo es.",
    "Qué parte de las diferencias viene del establecimiento, de la comuna o de la región.",
    "Primero pregunta '¿registró o no?' y solo después '¿cuánto?'.",
    "Tiene en cuenta que los centros están dentro de comunas y las comunas dentro de regiones.",
    "Revisa si las comunas vecinas se parecen o si están repartidas al azar.",
    "Señala en el mapa los focos donde varias comunas vecinas comparten valores altos o bajos.",
    "Ordena los establecimientos en grupos según el tipo de participación que hacen.",
    "Una forma de estimar la pobreza de cada comuna combinando CASEN con registros.",
    "Leer los registros 'por cada mil habitantes' para poder comparar entre territorios.",
    "El reglamento que dice cómo debe participar la ciudadanía en la salud pública.",
    "El consejo donde vecinos y dirigentes inciden en la gestión del centro de salud.",
    "La mesa donde se coordina y participa a nivel de toda la red de un servicio de salud."))
def_de <- function(t) { d <- glosario[Termino == t, Definicion]; if (length(d)) d[1] else "" }

comp <- gs("comparativo_bloques")
```

# Metodología

## Row {height="55%"}

### Column {width="50%"}

::: {.card title="Del dato oficial al tablero (pipeline reproducible)"}
Cada cifra proviene de un **pipeline reproducible** que cualquiera puede correr con
`source("R/10_run_all.R")`:

1. **`00`** descarga los REM 2025 del DEIS y la base de establecimientos.
2. **`01`** identifica las prestaciones de participación con un *crosswalk* curado del
   diccionario y las clasifica en las secciones **A / B / C**; reconstruye el universo
   establecimiento × mes (donde vive el subregistro).
3. **`02 a 03`** agregan pobreza comunal (CASEN 2024) y el denominador poblacional (FONASA).
4. **`04`** es el **motor**: para cada sección calcula KPIs, cobertura, serie, equidad,
   modelo de barrera con efectos aleatorios, multinivel de 3 niveles, espacial y tipologías.
5. **`06/07/08`** corren el motor sobre A, B y C; **`09`** sintetiza y calcula los
   indicadores de auditoría social.

Las tablas quedan en `productos/{A,B,C,sintesis}/` y son **lo único que lee este
tablero**. El sitio se regenera corriendo el pipeline y `quarto render`.
:::

### Column {width="50%"}

```{r}
#| title: "Por qué cada método (y no el camino convencional)"
metodos <- data.table(
  `Método` = c("Modelo de barrera (hurdle) con efectos aleatorios",
               "Multinivel de 3 niveles", "I de Moran / LISA", "k-means (tipologías)"),
  `Pregunta` = c("¿Qué condiciona registrar o no, y cuánto?",
    "¿La variación vive en el establecimiento, la comuna o la región?",
    "¿Las comunas vecinas se parecen (clústeres) o es azar?",
    "¿Qué perfiles de participación existen sin etiquetar?"),
  `Por qué no lo convencional` = c(
    "Muchos ceros y cola extrema sesgan la media; hay que separar 'si registra' de 'cuánto'. El glmmTMB de NB-truncada no converge, descomposición glmer + lmer.",
    "Promediar por región subestima el error e infla diferencias que son composición de comunas.",
    "Comparar mapas a ojo no cuantifica ni da significancia.",
    "Clasificar por volumen total oculta que 'participar' significa cosas distintas."))
if (requireNamespace("DT", quietly = TRUE))
  DT::datatable(metodos, rownames = FALSE,
    options = list(dom = "t", ordering = FALSE), class = "stripe compact")
```

## Row {height="45%"}

::: {.card title="Decisiones de datos que cambian las conclusiones"}
**El subregistro está en filas ausentes, no en celdas
vacías:** por eso se reconstruye el panel completo establecimiento × mes y **no se
colapsa NA a 0**. **El A19b separa instancias y demografía** en columnas marginales, así
que no es posible cruzar "qué instancia" × "perfil de participante"; la equidad se reporta
marginal por subsección. El **modelo de barrera de objeto único no converge** por la cola
extrema; la solución estable es la **descomposición en dos partes** (barrera logística +
intensidad log-lineal), siempre verificando convergencia (`modelo_estado.csv`).
:::

# Glosario

## Row {height="100%"}

```{r}
#| title: "Glosario de términos (ordenable y buscable), empieza por aquí"
glo <- copy(glosario)
setnames(glo, c("Término", "Definición técnica", "En palabras simples"))
if (requireNamespace("DT", quietly = TRUE)) {
  DT::datatable(glo, rownames = FALSE, escape = TRUE,
    options = list(pageLength = 27, dom = "ft",
                   columnDefs = list(list(width = "150px", targets = 0))),
    class = "stripe hover compact")
} else knitr::kable(glo)
```

# Resumen

## Row {height="14%"}

::: {.card .hero}
::: {.hero-box}
[Participación ciudadana en salud · REM-A19b Chile 2025]{.hero-kicker}

[Registrar participación es un rasgo **institucional del establecimiento** en las tres secciones del A19b, pero el peso del **territorio y de la pobreza no es uniforme**: casi nulo en participación social, real en OIRS y decisivo en satisfacción usuaria. Por eso se analizan **sección por sección**.]{.hero-thesis}
:::
:::

## Row {height="22%"}

```{r}
vb(fmt(kget("A","establecimientos_activos")),
   "establecimientos de la red pública analizados (2025)",
   "Universo de establecimientos activos en el REM 2025 sobre el que se calcula toda la cobertura.",
   icon = "hospital", color = "info", title = "Red analizada")
```

```{r}
vb(pct(kget("A","pct_cobertura")), "de los establecimientos registra OIRS",
   def_de("OIRS"), icon = "chat-left-dots", color = "primary",
   title = "A · Atención de usuarios")
```

```{r}
vb(pct(kget("B","pct_cobertura")), "registra participación social (consejos, cabildos)",
   def_de("Participación social"), icon = "people-fill", color = "success",
   title = "B · Participación social")
```

```{r}
vb(pct(kget("C","pct_cobertura")), "registra gestión de satisfacción usuaria",
   def_de("Satisfacción usuaria"), icon = "emoji-smile", color = "warning",
   title = "C · Satisfacción usuaria")
```

## Row {height="42%"}

```{r}
#| title: "Las tres secciones se comportan distinto (comparativo)"
res_comp <- tryCatch({
  d <- copy(comp)
  tab <- data.table(
    Sección = paste0(d$bloque, " · ", c("OIRS","Part. social","Satisfacción")),
    `Cobertura %`             = d$cobertura_pct,
    `Subregistro %`           = d$pct_subregistro_estab_mes,
    `Meses con registro (mediana)` = d$mediana_meses_con_registro,
    `ICC barrera %`           = d$icc_barrera_pct,
    `MOR estab.`              = sapply(d$bloque, function(b) round(as.numeric(kget(b, "MOR_establecimiento", "modelo_icc")), 1)),
    `Var. comuna %`           = d$var_comuna_pct,
    `OR pobreza (×10pp)`      = round(d$OR_pobreza_x10pp, 2),
    `p pobreza`               = signif(d$pobreza_p_valor, 2))
  if (requireNamespace("DT", quietly = TRUE))
    DT::datatable(tab, rownames = FALSE,
      options = list(dom = "t", ordering = FALSE, scrollX = TRUE), class = "stripe compact")
  else knitr::kable(tab)
}, error = function(e) htmltools::HTML(paste0(
  "<div style='padding:1rem'>Corre <code>R/10_run_all.R</code> para generar ",
  "<code>productos/sintesis/comparativo_bloques.csv</code>.</div>")))
res_comp
```

## Row {height="22%"}

```{r}
#| title: "Volumen mensual de eventos registrados, por sección"
res_serie <- tryCatch({
  sa <- rbindlist(lapply(c("A","B","C"), function(b){
    s <- gp(b, "serie_mensual"); if (is.null(s)) return(NULL)
    s[, .(eventos = sum(eventos)), by = Mes][, `:=`(bloque = b, tema = tema_blq[[b]])]
  }))
  sa[, panel := paste0(bloque, " · ", tema)]
  g <- ggplot(sa, aes(x = Mes, y = eventos, color = bloque, group = bloque,
        text = paste0(tema, " · mes ", Mes, ": ", fmt(eventos)))) +
    geom_line(linewidth = 1) + geom_point(size = 1.3) +
    facet_wrap(~ panel, scales = "free_y", ncol = 3) +
    scale_x_continuous(breaks = c(1,4,7,10)) +
    scale_y_continuous(labels = function(x) format(x, big.mark = ".", scientific = FALSE)) +
    scale_color_manual(values = col_blq, guide = "none") +
    labs(x = "Mes", y = NULL) + tg + theme(strip.text = element_text(face = "bold", size = 9))
  interactivo(g)
}, error = function(e) htmltools::HTML("Corre el pipeline para ver las series."))
res_serie
```

## Row {.fill}

::: {.card title="Cómo leer la página de Resumen"}
**Los cuatro recuadros** dan la foto general: **Red analizada** es el universo total de establecimientos públicos sobre el que se calcula todo; los otros tres son el **% que registra** cada sección, OIRS, participación social y satisfacción, y ya muestran cómo cae la cobertura de A a C.

**La tabla comparativa** resume cada sección en una línea. *Cobertura* = cuántos registran; *Subregistro* = qué % de los meses-establecimiento quedan sin dato (sube de A a C); *Meses con registro* = de los 12 del año, cuántos anota en mediana quien participa; *ICC barrera* = qué tan institucional es registrar (siempre alto); *Var. comuna* = cuánto pesa el territorio; *OR pobreza* con su *p* = si la pobreza comunal predice el registro (solo significativa en C).

**El gráfico de volumen mensual** muestra, para cada sección por separado (ejes independientes), cuántos eventos se registran mes a mes; se nota la baja administrativa de enero-febrero. Es volumen bruto, no cobertura: una sección puede tener muchos eventos concentrados en pocos establecimientos.
:::

# Territorio

## Row {height="50%"}

```{r}
#| title: "Mapa interactivo: elige una Región o un Servicio de Salud (cobertura comunal de OIRS)"
res_mapa_int <- tryCatch({
  ok <- all(vapply(c("leaflet", "crosstalk", "sf", "chilemapas"),
                   requireNamespace, logical(1), quietly = TRUE))
  if (!ok) stop("faltan paquetes leaflet/crosstalk/sf/chilemapas")
  suppressPackageStartupMessages({ library(sf); library(leaflet) })
  tc <- gs("territorio_comuna"); if (is.null(tc)) stop("falta territorio_comuna.csv")
  tc <- tc[bloque == "A"]
  tc[, codigo_comuna := sprintf("%05d", IdComuna)]
  tc <- merge(tc, reg_nom, by = "IdRegion", all.x = TRUE)
  mapa <- sf::st_as_sf(chilemapas::mapa_comunas)
  mapa <- merge(mapa, tc[, .(codigo_comuna, cobertura, comuna, servicio_salud,
                             region, pct_pobreza)], by = "codigo_comuna")
  mapa <- sf::st_transform(mapa, 4326)
  mapa$region <- ifelse(is.na(mapa$region), "Sin región", mapa$region)
  mapa$servicio_salud <- ifelse(is.na(mapa$servicio_salud), "Sin servicio", mapa$servicio_salud)
  grp_terr <- "mapa_terr"
  sd  <- crosstalk::SharedData$new(mapa, group = grp_terr)
  pal <- leaflet::colorNumeric("viridis", domain = mapa$cobertura)
  m <- leaflet::leaflet(sd) |>
    leaflet::addProviderTiles("CartoDB.Positron") |>
    leaflet::addPolygons(
      fillColor = ~pal(cobertura), weight = 0.6, color = "white", fillOpacity = 0.85,
      label = ~lapply(sprintf("<b>%s</b><br/>Cobertura OIRS: %s%%<br/>%s<br/>Pobreza comunal: %s%%",
                              comuna, cobertura, servicio_salud, pct_pobreza), htmltools::HTML),
      highlightOptions = leaflet::highlightOptions(weight = 2, color = "#222", bringToFront = TRUE)) |>
    leaflet::addLegend("bottomright", pal = pal, values = ~cobertura,
                       title = "Cobertura %", opacity = 0.9)
  # Zoom automático al filtrar: cuando cambia el filtro crosstalk de Región o
  # Servicio de Salud, encuadra el mapa a las comunas que quedan visibles
  # (fillOpacity > 0). Sin Shiny: vía hook onRender + Crosstalk.FilterHandle.
  m <- htmlwidgets::onRender(m, sprintf("
function(el, x) {
  var map = this;
  if (typeof crosstalk === 'undefined') return;
  var doFit = function() {
    var b = L.latLngBounds([]);
    map.eachLayer(function(layer) {
      if (layer.getBounds && layer.options && layer.options.fillOpacity > 0.05) {
        try { b.extend(layer.getBounds()); } catch(e) {}
      }
    });
    if (b.isValid()) map.flyToBounds(b, {padding: [25, 25], maxZoom: 9, duration: 0.6});
  };
  setTimeout(function() {
    try {
      var ct = new crosstalk.FilterHandle('%s');
      ct.on('change', function() { setTimeout(doFit, 220); });
    } catch(e) {}
  }, 600);
}
", grp_terr))
  filtros <- htmltools::tagList(
    crosstalk::filter_select("filt_reg", "Región", sd, ~region),
    crosstalk::filter_select("filt_ss", "Servicio de Salud", sd, ~servicio_salud))
  crosstalk::bscols(widths = c(3, 9), filtros, m)
}, error = function(e) htmltools::HTML(paste0(
  "<div style='padding:1rem;opacity:.8'>Para el mapa interactivo instala <code>leaflet</code> y ",
  "<code>crosstalk</code> (<code>install.packages(c('leaflet','crosstalk'))</code>) y corre el ",
  "pipeline. Detalle: ", conditionMessage(e), "</div>")))
res_mapa_int
```

## Row {height="27%"}

### Column {width="58%"}

```{r}
#| title: "Cobertura por región y sección (¿dónde se registra más?)"
interactivo(tryCatch(plot_terr_cob(), error = function(e) NULL))
```

### Column {width="42%"}

```{r}
#| title: "¿Red o geografía? Varianza del registro: región vs Servicio de Salud"
interactivo(tryCatch(plot_red_vs_geo(), error = function(e) NULL))
```

## Row {height="23%"}

```{r}
#| title: "Inclusión territorial · pueblos originarios y migrantes por región y sección"
interactivo(tryCatch(plot_terr_incl(), error = function(e) NULL))
```

## Row {.fill}

::: {.card title="Cómo leer la página Territorio"}
**El mapa interactivo** pinta cada una de las ~345 comunas según su **cobertura de OIRS**: el porcentaje de establecimientos de esa comuna que registró al menos una vez en el año. La escala va de morado (cobertura baja, cerca de 0 %) a amarillo (alta, cerca de 100 %). Con los desplegables de la izquierda puedes filtrar por **Región** o por **Servicio de Salud** para ver solo esas comunas, y hacer zoom y pasar el mouse sobre cada comuna para ver su dato.

**El gráfico de cobertura por región y sección** ordena las 16 regiones de mayor a menor cobertura, en tres paneles (OIRS, participación social y satisfacción). Cada barra es el % de establecimientos de la región que registra esa sección. Comparar los tres paneles muestra que una región puede ser fuerte en una sección y débil en otra.

**El gráfico de inclusión** muestra, por región y sección, qué porcentaje de las personas participantes son de **pueblos originarios** (verde) o **migrantes** (azul). Recuerda que son proporciones sobre el total de participantes, no números absolutos: una región pequeña puede tener un % alto con pocas personas. Aquí se ve, por ejemplo, la mayor presencia indígena en las regiones del sur.

**El gráfico "¿Red o geografía?"** compara cuánta de la variación del registrar vive en la **región política** (16) frente al **Servicio de Salud** (la red de gestión, 29 servicios). El resultado es claro: **ninguno de los dos explica casi nada** (ambos entre 0 y 2 %). La variación territorial es **municipal**, vive en la **comuna** (sobre todo en OIRS, cerca de 29 %), no en la región ni en la red. Dicho de otro modo, comunas de un mismo Servicio de Salud registran de forma muy distinta: lo que marca la diferencia es lo local y el establecimiento, no la red administrativa.

*Nota:* al filtrar, el mapa muestra solo las comunas seleccionadas; usa la rueda del mouse para acercarte a la zona. El mapa colorea la cobertura de **OIRS**; las otras secciones se comparan en los gráficos de abajo.
:::

# A · OIRS

## Row {height="20%"}

```{r}
vb(pct(kget("A","pct_cobertura")), "% de establecimientos que registra OIRS",
   def_de("Cobertura"), icon = "chat-left-dots", color = "primary", title = "Cobertura")
```
```{r}
vb(fmt(kget("A","total_consultas","kpis_A_tipos")), "consultas (el grueso de OIRS, no son reclamos)",
   "Total de consultas ciudadanas registradas en OIRS durante 2025. Dominan ampliamente sobre los reclamos.",
   icon = "question-circle", color = "info", title = "Consultas")
```
```{r}
vb(fmt(kget("A","total_reclamos","kpis_A_tipos")), "reclamos generados en el año",
   "Reclamos OIRS generados en el mes, sumados en el año (subsección de gestión de reclamos).",
   icon = "megaphone", color = "danger", title = "Reclamos")
```
```{r}
vb(fmt(kget("A","total_felicitaciones","kpis_A_tipos")),
   paste0("felicitaciones registradas (≈",
          formatC(as.numeric(kget("A","razon_felicitaciones_reclamos","kpis_A_tipos")), format="f", digits=1),
          " por cada reclamo)"),
   "Total de felicitaciones OIRS en 2025. Entre paréntesis, la razón felicitaciones/reclamos: cercana a 1 significa tantas felicitaciones como reclamos.",
   icon = "emoji-smile", color = "success", title = "Felicitaciones")
```

## Row {height="44%"}

### Column
```{r}
#| title: "OIRS no es 'reclamos': tipos de solicitud (escala logarítmica)"
res_a_tipos <- tryCatch({
  d <- gp("A", "sub_A_tipos_solicitud"); if (is.null(d)) stop("falta")
  d <- d[tipo != "Otros"]
  g <- ggplot(d, aes(x = reorder(tipo, eventos), y = eventos,
        text = paste0(tipo, ": ", mile(eventos), " eventos · ", mile(n_estab), " estab."))) +
    geom_col(fill = col_blq[["A"]]) + coord_flip() +
    scale_y_log10(labels = function(x) format(x, big.mark = ".", scientific = FALSE)) +
    labs(x = NULL, y = "Eventos registrados (escala log)") + tg
  interactivo(g)
}, error = function(e) htmltools::HTML("Corre el pipeline para ver los tipos de solicitud."))
res_a_tipos
```
### Column
```{r}
#| title: "Cobertura por tipo de establecimiento"
interactivo(plot_cob_tipo("A"))
```

## Row {height="36%"}

### Column
```{r}
#| title: "Eventos OIRS registrados por mes"
interactivo(plot_serie("A"))
```
### Column
```{r}
#| title: "¿Dónde vive la variación? (multinivel de 3 niveles)"
interactivo(plot_var("A"))
```

## Row {height="30%"}

### Column
```{r}
#| title: "Composición por sexo e identidad de género"
interactivo(tryCatch(plot_sexo_genero("A"), error = function(e) NULL))
```
### Column
```{r}
#| title: "Grupos prioritarios: niñez, adolescencia y gestantes"
interactivo(tryCatch(plot_grupos("A"), error = function(e) NULL))
```

## Row {.fill}

::: {.card title="Cómo leer la página de OIRS"}
**Los cuatro recuadros** resumen la sección: la **cobertura** (`r pct(kget("A","pct_cobertura"))` de los establecimientos registra OIRS), el número de **consultas** (`r fmt(kget("A","total_consultas","kpis_A_tipos"))`), el de **reclamos** (`r fmt(kget("A","total_reclamos","kpis_A_tipos"))`) y las **felicitaciones** (`r fmt(kget("A","total_felicitaciones","kpis_A_tipos"))`, ≈1 por cada reclamo). La lección clave: OIRS **no es sinónimo de reclamos**, las consultas son, de lejos, lo más numeroso.

**"Tipos de solicitud"** está en **escala logarítmica** (cada paso del eje multiplica por 10) justamente porque las consultas son tantas que, en escala normal, aplastarían a las demás barras. Léelo como un orden de magnitud, no como distancias lineales.

**"Cobertura por tipo de establecimiento"** muestra qué proporción de cada tipo de centro registra OIRS: hospitales y CESFAM casi siempre, urgencias casi nunca (por diseño de su función). **La serie mensual** muestra el volumen de eventos mes a mes, donde se nota la baja de enero-febrero.

**"¿Dónde vive la variación?"** reparte la varianza del *registrar o no* entre tres niveles. En OIRS, el **establecimiento** domina (rasgo institucional), pero la **comuna pesa ~29 %**, más que en las otras secciones, señal de que aquí el territorio sí importa algo.
:::

# B · Participación social

## Row {height="20%"}

```{r}
vb(pct(kget("B","pct_cobertura")), "% de establecimientos que la registra",
   def_de("Participación social"), icon = "people-fill", color = "success", title = "Cobertura")
```
```{r}
vb(fmt(kget("B","establecimientos_participan")), "establecimientos con ≥1 actividad",
   "Establecimientos que registraron al menos una actividad de participación social en 2025.",
   icon = "hospital", color = "info", title = "Establecimientos")
```
```{r}
vb(pct(kget("B","pct_subregistro_estab_mes")), "de combinaciones estab-mes sin registro",
   def_de("Subregistro"), icon = "exclamation-triangle", color = "warning", title = "Subregistro")
```
```{r}
vb(pct(kget("B","cobertura_deliberativa_pct","kpis_B_nucleo")),
   "registra participación DELIBERATIVA (sin TICs ni 'Otras')",
   "Cobertura del núcleo deliberativo (consejos, cabildos, CDL, COSOC, indígena, jóvenes). Excluye el canal informativo TICs/redes y el cajón 'Otras', que inflan la cifra total.",
   icon = "people", color = "danger", title = "Núcleo deliberativo")
```

## Row {height="44%"}

### Column
```{r}
#| title: "B.1 (instancias) vs B.2 (líneas de acción): perfil de participante"
interactivo(tryCatch(plot_eq_subseccion("B"), error = function(e) NULL))
```
### Column
```{r}
#| title: "Participación de pueblos originarios y migrantes, por región"
interactivo(plot_eq_region("B"))
```

## Row {height="36%"}

### Column
```{r}
#| title: "Cobertura por tipo de establecimiento"
interactivo(plot_cob_tipo("B"))
```
### Column
```{r}
#| title: "¿Dónde vive la variación? (multinivel de 3 niveles)"
interactivo(plot_var("B"))
```

## Row {height="30%"}

### Column

```{r}
#| title: "Composición por sexo e identidad de género (incluye identidades diversas)"
interactivo(tryCatch(plot_sexo_genero("B"), error = function(e) NULL))
```

### Column

```{r}
#| title: "Participación social por clase: deliberativa vs TICs vs 'Otras'"
interactivo(tryCatch(plot_b_clase(), error = function(e) NULL))
```

## Row {.fill}

::: {.card title="Cómo leer la página de Participación social"}
**Cuidado con la cifra de cabecera.** La participación social registrada está **inflada por dos categorías que no son deliberación**: "Uso de TICs y/o Redes Sociales" (un canal de comunicación) y "Otras Instancias" (un cajón de sastre). Juntas son cerca del **74 %** de las actividades. El gráfico **"por clase"** separa el **núcleo deliberativo real** (consejos, cabildos, CDL, COSOC, indígena, jóvenes) del resto, y el recuadro **"Núcleo deliberativo"** muestra la cobertura sin TICs ni "Otras". Aun así, registrar deliberación depende casi por completo del **establecimiento**, no del territorio.

**"B.1 vs B.2: perfil de participante"** compara las dos subsecciones, que miden cosas distintas: **B.1** son *actividades según instancia* y **B.2** son *sesiones según línea de acción*. El gráfico muestra, para cada grupo (mujeres, pueblos originarios, migrantes, PRAIS), el % de participantes en cada subsección. El hallazgo: **B.2 es bastante más inclusiva**, registra mucha mayor proporción de pueblos originarios (~8 %) y migrantes (~4,5 %) que B.1 (~2 % y ~1 %). La inclusión étnica y migrante se concentra en las líneas de acción.

**"Pueblos originarios y migrantes por región"** territorializa eso mismo: dónde, geográficamente, la participación es más diversa. **"Cobertura por tipo"** muestra qué centros participan (postas y CESFAM sí, urgencias no).

**"¿Dónde vive la variación?"**: aquí el **establecimiento explica casi todo** y la comuna y la región casi nada (`r comp[bloque=="B", var_comuna_pct]` % la comuna). No hay geografía: registrar deliberación es cuestión de gestión del centro.
:::

# C · Satisfacción

## Row {height="20%"}

```{r}
vb(pct(kget("C","pct_cobertura")), "% de establecimientos que la registra",
   def_de("Satisfacción usuaria"), icon = "emoji-smile", color = "warning", title = "Cobertura")
```
```{r}
vb(fmt(kget("C","establecimientos_participan")), "establecimientos con ≥1 registro",
   "Establecimientos que registraron al menos una actividad de satisfacción/humanización en 2025.",
   icon = "hospital", color = "info", title = "Establecimientos")
```
```{r}
vb(pct(kget("C","pct_subregistro_estab_mes")), "de combinaciones estab-mes sin registro",
   def_de("Subregistro"), icon = "exclamation-triangle", color = "danger", title = "Subregistro")
```
```{r}
vb(paste0("M ", kget("C","pct_mujeres","equidad_kpis"), "% · H ",
          kget("C","pct_hombres","equidad_kpis"), "%"),
   "brecha M/H en los registros (identidades diversas: panel inferior)",
   "Composición binaria por sexo en los registros de satisfacción usuaria. Las identidades de género diversas (trans, no binarie y otras) aparecen en el panel 'Composición por sexo e identidad de género' al pie de la página.",
   icon = "people", color = "success", title = "Sexo registrado")
```

## Row {height="44%"}

### Column
```{r}
#| title: "C.1 (satisfacción) vs C.2 (líneas de acción): perfil de participante"
interactivo(tryCatch(plot_eq_subseccion("C"), error = function(e) NULL))
```
### Column
```{r}
#| title: "Cobertura vs. pobreza comunal, aquí la pobreza SÍ predice (cada punto es una comuna)"
interactivo(plot_cob_pobreza("C"))
```

## Row {height="36%"}

### Column
```{r}
#| title: "Cobertura por región (la más baja de las tres secciones)"
interactivo(plot_cob_region("C"))
```
### Column
```{r}
#| title: "¿Dónde vive la variación? (multinivel de 3 niveles)"
interactivo(plot_var("C"))
```

## Row {height="30%"}

```{r}
#| title: "Composición por sexo e identidad de género (incluye identidades diversas)"
interactivo(tryCatch(plot_sexo_genero("C"), error = function(e) NULL))
```

## Row {.fill}

::: {.card title="Cómo leer la página de Satisfacción usuaria"}
Es la sección de **menor cobertura** (`r pct(kget("C","pct_cobertura"))`) y **mayor subregistro** (`r pct(kget("C","pct_subregistro_estab_mes"))`), y la **única donde la pobreza comunal sí predice** el registro.

**"Cobertura vs. pobreza comunal"** es un diagrama de dispersión: cada punto es una **comuna**, ubicada según su tasa de pobreza (eje horizontal) y su cobertura de satisfacción (eje vertical). La **línea roja** es la tendencia: aquí **baja de izquierda a derecha**, lo que significa que a mayor pobreza, menor registro (OR ≈ `r round(comp[bloque=="C", OR_pobreza_x10pp],2)` por cada +10 puntos de pobreza, p<0,001). Es el sesgo socioeconómico que no aparece en A ni en B.

**"C.1 vs C.2: perfil de participante"** repite la lógica de B: C.2 (líneas de acción) es más inclusiva que C.1. **"Cobertura por región"** muestra lo baja y dispersa que es esta sección territorialmente. **"¿Dónde vive la variación?"**: el establecimiento sigue dominando, pero sobre esa base se monta el efecto pobreza.
:::

# Síntesis y auditoría social

## Row {height="34%"}

```{r}
#| title: "Comparativo completo de las tres secciones"
res_comp2 <- tryCatch({
  d <- copy(comp)
  tab <- data.table(
    Sección = paste0(d$bloque, " · ", d$tema),
    `Cobertura %` = d$cobertura_pct, `Eventos` = fmt(d$total_eventos),
    `Subregistro %` = d$pct_subregistro_estab_mes,
    `ICC barrera %` = d$icc_barrera_pct,
    `Var. estab %` = d$var_establecimiento_pct,
    `Var. comuna %` = d$var_comuna_pct,
    `OR pobreza` = round(d$OR_pobreza_x10pp, 2),
    `p` = signif(d$pobreza_p_valor, 2),
    `% mujeres` = d$pct_mujeres)
  if (requireNamespace("DT", quietly = TRUE))
    DT::datatable(tab, rownames = FALSE,
      options = list(dom = "t", ordering = FALSE, scrollX = TRUE), class = "stripe compact")
  else knitr::kable(tab)
}, error = function(e) htmltools::HTML("Corre R/10_run_all.R."))
res_comp2
```

## Row {height="20%"}

```{r}
res_aud <- tryCatch(gs("indicadores_auditoria_nacional"), error = function(e) NULL)
av <- function(n) if (!is.null(res_aud) && n %in% names(res_aud)) res_aud[[n]][1] else NA
```

```{r}
vb(formatC(as.numeric(av("I_fa_reclamos_x1000")), format="f", digits=1),
   "reclamos OIRS por cada 1.000 inscritos",
   "Fricción administrativa (I_fa): intensidad del reclamo formal por población.",
   icon = "megaphone", color = "primary", title = "Fricción administrativa")
```
```{r}
vb(paste0(formatC(as.numeric(av("T_se_pct")), format="f", digits=1), "%"),
   "de los reclamos son por tiempos de espera",
   "Severidad de espera (T_se): peso de la espera dentro de los reclamos.",
   icon = "hourglass-split", color = "warning", title = "Severidad de espera")
```
```{r}
vb(paste0(formatC(as.numeric(av("tasa_fuera_plazo_pct")), format="f", digits=1), "%"),
   "de los reclamos se responden fuera del plazo legal",
   "Cumplimiento de plazos de respuesta a reclamos OIRS.",
   icon = "clock-history", color = "danger", title = "Fuera de plazo")
```
```{r}
vb(formatC(as.numeric(av("I_dd_partic_x100")), format="f", digits=1),
   "participantes en participación social por 100 inscritos",
   "Densidad democrática (I_dd): intensidad de la participación social por población.",
   icon = "people", color = "success", title = "Densidad democrática")
```

## Row {height="46%"}

### Column {width="50%"}

```{r}
#| title: "Perfiles de participación que cruzan las tres secciones (k-means)"
res_tip <- tryCatch({
  tp <- gs("tipologias_perfil")
  if (is.null(tp)) stop("falta")
  m <- melt(tp[, .(etiqueta, A = pct_A, B = pct_B, C = pct_C)],
            id.vars = "etiqueta", variable.name = "Sección", value.name = "p")
  g <- ggplot(m, aes(x = etiqueta, y = p, fill = Sección,
        text = paste0(etiqueta, " · ", Sección, ": ", round(p), "%"))) +
    geom_col(position = "dodge") + coord_flip() +
    scale_fill_manual(values = col_blq, name = "Sección") +
    scale_y_continuous(labels = function(x) paste0(x, "%")) +
    labs(x = NULL, y = "Composición media de la actividad del perfil (% por sección)") +
    tg + theme(legend.position = "bottom")
  interactivo(g)
}, error = function(e) htmltools::HTML(
   "<div style='padding:1rem'>Corre el pipeline para generar las tipologías de síntesis.</div>"))
res_tip
```

### Column {width="50%"}

```{r}
#| title: "Qué sección domina la actividad de cada región"
res_rxb <- tryCatch({
  rb <- gs("region_x_bloque"); if (is.null(rb)) stop("falta")
  rb <- merge(rb, reg_nom, by = "IdRegion", all.x = TRUE)
  m <- melt(rb, id.vars = c("IdRegion", "region"),
            measure.vars = intersect(c("A","B","C"), names(rb)),
            variable.name = "bloque", value.name = "p")
  g <- ggplot(m, aes(x = region, y = p, fill = bloque,
        text = paste0(region, " · ", tema_blq[as.character(bloque)], ": ", round(p), "%"))) +
    geom_col() + coord_flip() +
    scale_fill_manual(values = col_blq, name = "Sección", labels = tema_blq) +
    labs(x = NULL, y = "% de la actividad de la región") +
    tg + theme(legend.position = "bottom")
  interactivo(g)
}, error = function(e) htmltools::HTML("Corre el pipeline."))
res_rxb
```

## Row {.fill}

::: {.card title="Cómo leer la página de Síntesis"}
**La tabla comparativa** pone las tres secciones lado a lado. Las columnas clave: **Cobertura** (cuántos registran), **Subregistro** (cuántos meses-establecimiento quedan sin dato, crece de A a C), **ICC barrera** (qué tan institucional es registrar: 66 a 94 %, siempre alto), **Var. comuna** (cuánto pesa el territorio) y **OR pobreza** con su **p** (si la pobreza predice; solo es significativa en C).

**Los cuatro indicadores de auditoría social** usan denominador poblacional (inscritos FONASA) para poder comparar territorios: **fricción administrativa** (reclamos por 1.000 inscritos), **severidad de espera** (% de reclamos que son por tiempos de espera), **fuera de plazo** (% de reclamos respondidos tarde) y **densidad democrática** (participantes por 100 inscritos).

**"Perfiles de participación (k-means)"**: el algoritmo agrupa los establecimientos según *en qué* concentran su actividad. Cada barra es qué % de la actividad del perfil corresponde a A, B o C. Así se ve que "participar" significa cosas distintas: hay centros volcados a OIRS, otros a participación social comunitaria, otros a satisfacción. **"Qué sección domina cada región"** hace lo mismo a nivel territorial.
:::

# Nivel y robustez

## Row {height="58%"}

### Column {width="55%"}

```{r}
#| title: "Probabilidad de registrar por nivel de atención (se concentra en el terciario)"
res_niv <- tryCatch({
  nv <- rbindlist(lapply(c("A","B","C"), function(b) {
    d <- gp(b, "modelo_nivel"); if (is.null(d)) return(NULL)
    d[, `:=`(bloque = b, tema = tema_blq[[b]])]
  }))
  nv[, nivel_atencion := factor(nivel_atencion,
       levels = c("Terciario", "Secundario", "Primario (APS)", "No aplica / otro"))]
  g <- ggplot(nv, aes(x = nivel_atencion, y = prob_registra, fill = bloque,
        text = paste0(tema, " · ", nivel_atencion, ": ", round(100 * prob_registra, 1), "%"))) +
    geom_col(position = "dodge") +
    scale_fill_manual(values = col_blq, name = "Sección") +
    scale_y_continuous(labels = function(x) paste0(round(100 * x), "%")) +
    labs(x = NULL, y = "Prob. de registrar") +
    tg + theme(legend.position = "bottom", axis.text.x = element_text(angle = 12, hjust = 1))
  interactivo(g)
}, error = function(e) htmltools::HTML("Corre el pipeline para ver la vista por nivel."))
res_niv
```

### Column {width="45%"}

```{r}
#| title: "Robustez ante ceros estructurales (universo completo vs. participativo)"
res_rob <- tryCatch({
  rows <- lapply(c("A", "B", "C"), function(b) {
    df <- gp(b, "modelo_determinantes"); dp <- gp(b, "modelo_determinantes_part")
    vf <- gp(b, "modelo_multinivel_var"); vp <- gp(b, "modelo_multinivel_var_part")
    gv <- function(d, i) if (!is.null(d)) d[indicador == i, valor] else NA
    cv <- function(d) if (!is.null(d)) d[nivel == "Comuna", pct_varianza] else NA
    data.table(Sección = paste0(b),
      `OR pobreza (todos)` = round(gv(df, "OR_pobreza_x10pp"), 2),
      `OR pobreza (particip.)` = round(gv(dp, "OR_pobreza_x10pp"), 2),
      `Var. comuna todos` = paste0(cv(vf), "%"),
      `Var. comuna particip.` = paste0(cv(vp), "%"))
  })
  tab <- rbindlist(rows)
  if (requireNamespace("DT", quietly = TRUE))
    DT::datatable(tab, rownames = FALSE,
      options = list(dom = "t", ordering = FALSE, scrollX = TRUE), class = "stripe compact")
  else knitr::kable(tab)
}, error = function(e) htmltools::HTML("Corre el pipeline."))
res_rob
```

## Row {height="42%"}

```{r}
#| title: "Descomposición de la varianza del establecimiento (¿tipo, nivel o dependencia?)"
res_desc <- tryCatch({
  dd <- rbindlist(lapply(c("A","B","C"), function(b){
    d <- gp(b, "modelo_descomposicion"); if (is.null(d)) return(NULL)
    d[, bloque := b]; d
  }), fill = TRUE)
  if (nrow(dd) == 0) stop("falta")
  tab <- dcast(dd, modelo ~ bloque, value.var = "pct_reduccion_vs_M0")
  if (requireNamespace("DT", quietly = TRUE))
    DT::datatable(tab, rownames = FALSE,
      options = list(dom = "t", ordering = FALSE, scrollX = TRUE), class = "stripe compact",
      caption = "% de la varianza de establecimiento explicada al añadir cada factor. La dependencia administrativa casi no aporta sobre tipo+nivel.")
  else knitr::kable(tab)
}, error = function(e) htmltools::HTML("Corre el pipeline."))
res_desc
```

## Row {.fill}

::: {.card title="Cómo leer la página de Nivel y robustez"}
**"Probabilidad de registrar por nivel de atención"**: cada barra es la probabilidad estimada de que un establecimiento de ese nivel registre la sección. La participación **se concentra en el nivel terciario** (hospitales) y es casi nula en el secundario. Esto justifica separar los **ceros estructurales** (centros que por diseño no participan) del **subregistro** real.

**"Robustez ante ceros estructurales"** repite los modelos en dos universos: el **completo** y el **participativo** (excluyendo urgencias SAPU/SUR/SAR). Que el OR de pobreza y la varianza de comuna casi no cambien entre ambas columnas significa que las conclusiones **no son un artefacto** de incluir centros que nunca iban a registrar: son robustas.

**"Descomposición de la varianza del establecimiento"**: muestra qué porcentaje del efecto-establecimiento logran explicar el tipo y el nivel, añadidos uno a uno. Tipo y nivel explican la mayor parte (64 a 80 %). También se probó la **dependencia administrativa** y **casi no agregaba nada** (≤ 1 punto), por lo que se dejó fuera del modelo de rutina: una vez que sabes qué tipo de centro es, *quién lo administra* no cambia si registra o no.
:::

# Machine learning

## Row {height="16%"}

```{r}
#| title: "Calidad predictiva del modelo (AUC por validación cruzada)"
res_ml_met <- tryCatch({
  m <- gp_ml("ml_metricas"); if (is.null(m)) stop("falta")
  m[, tema := tema_blq[bloque]]
  tab <- m[, .(Sección = tema, `AUC (validación cruzada)` = auc_cv,
               `Centros` = n_establecimientos, `% que participa` = pct_participa)]
  if (requireNamespace("DT", quietly = TRUE))
    DT::datatable(tab, rownames = FALSE, options = list(dom = "t", ordering = FALSE),
                  class = "stripe compact")
  else knitr::kable(tab)
}, error = function(e) htmltools::HTML(paste0(
  "<div style='padding:1rem;opacity:.8'>Instala <code>xgboost</code> ",
  "(<code>install.packages('xgboost')</code>) y corre el pipeline para ver el módulo de ",
  "machine learning.</div>")))
res_ml_met
```

## Row {height="50%"}

### Column

```{r}
#| title: "A · OIRS: qué características predicen registrar (SHAP)"
interactivo(tryCatch(plot_ml_imp("A"), error = function(e) NULL))
```

### Column

```{r}
#| title: "B · Participación: importancia de características (SHAP)"
interactivo(tryCatch(plot_ml_imp("B"), error = function(e) NULL))
```

### Column

```{r}
#| title: "C · Satisfacción: importancia de características (SHAP)"
interactivo(tryCatch(plot_ml_imp("C"), error = function(e) NULL))
```

## Row {.fill}

::: {.card title="Cómo leer la página de Machine learning"}
Esta página es un **complemento predictivo**, no causal, del análisis principal. Un modelo de *gradient boosting* (xgboost) aprende a predecir si un establecimiento registra cada sección **a partir de sus características** (tipo, nivel, dependencia, Servicio de Salud, región, pobreza comunal y población), **sin** usar su identidad.

**Importancia (SHAP).** Cada barra es cuánto pesa, en promedio, una característica para predecir el registro. Que el **tipo de establecimiento** domine confirma, desde un método totalmente distinto, lo que mostró el multinivel: registrar es sobre todo institucional. SHAP además capta efectos no lineales e interacciones que un modelo lineal podría perderse.

**AUC.** Mide qué tan bien el modelo separa a quienes registran de quienes no (0,5 es azar, 1 es perfecto), estimado por validación cruzada para no engañarse con el ajuste.

**Score de riesgo.** En `productos/ml/riesgo_*.csv` queda, por establecimiento, la probabilidad estimada de **no** registrar: una lista priorizada para **focalizar** dónde reforzar el registro. Es una herramienta operativa, no una afirmación causal.
:::
